---
title: "Phân tích và dự báo mức lương trong lĩnh vực khoa học dữ liệu"
author: "Phạm Đoàn Vịnh Nghi"
date: "`r format(Sys.Date(), '%d/%m/%Y')`"
output:
  html_document:
    toc: true
    toc_float: true
    number_sections: true
    self_contained: true
    code_folding: hide
    df_print: paged
---

<style>
table { width: 100%; margin-bottom: 1.5em; }
th, td { vertical-align: top; }
details { margin: 0.8em 0 1.2em 0; }
.references-list p {
  padding-left: 2em;
  text-indent: -2em;
  margin-bottom: 1em;
}

div.section.level1[number="6"] table,
div.section.level1[number="7"] table { font-size: 0.88em; }
div.section.level1[number="6"] th,
div.section.level1[number="6"] td,
div.section.level1[number="7"] th,
div.section.level1[number="7"] td { overflow-wrap: anywhere; }
div.section.level1[number="6"] pre,
div.section.level1[number="7"] pre {
  font-size: 0.82em;
  overflow-x: auto;
}
</style>

```{r setup, include=FALSE}
knitr::opts_chunk$set(
  echo = FALSE,
  message = FALSE,
  warning = FALSE,
  fig.align = "center",
  out.width = "100%",
  dpi = 150
)
options(scipen = 999)

library(dplyr)
library(tidyr)
library(ggplot2)
library(forcats)
library(knitr)
library(scales)

theme_set(
  theme_minimal(base_size = 12) +
    theme(
      plot.title = element_text(face = "bold", size = 14, margin = margin(b = 8)),
      plot.subtitle = element_text(size = 11, colour = "grey30", margin = margin(b = 10)),
      plot.caption = element_text(colour = "grey35", hjust = 0, margin = margin(t = 8)),
      axis.title = element_text(face = "bold"),
      panel.grid.minor = element_blank(),
      legend.position = "bottom",
      plot.margin = margin(12, 20, 12, 16)
    )
)

usd <- function(x, accuracy = 1) {
  scales::dollar(x, prefix = "$", big.mark = ",", accuracy = accuracy)
}

usd_thousand <- scales::label_dollar(
  scale = 1 / 1000, suffix = "k", accuracy = 1, big.mark = ","
)

moment_skewness <- function(x) {
  z <- x - mean(x)
  mean(z^3) / mean(z^2)^(3 / 2)
}

wrap_text <- function(x, width = 28) {
  vapply(x, function(z) paste(strwrap(z, width = width), collapse = "\n"), character(1))
}

frequency_rows <- function(data, variable, characteristic) {
  data |>
    count(.data[[variable]], name = "n") |>
    mutate(
      `Đặc điểm` = characteristic,
      `Nhóm` = as.character(.data[[variable]]),
      `Tỷ lệ (%)` = format(round(100 * n / sum(n), 1), nsmall = 1, trim = TRUE, decimal.mark = ",")
    ) |>
    select(`Đặc điểm`, `Nhóm`, n, `Tỷ lệ (%)`)
}

group_salary_summary <- function(data, variable, characteristic) {
  data |>
    group_by(across(all_of(variable))) |>
    summarise(
      n = n(),
      mean_salary = mean(salary_in_usd),
      sd_salary = sd(salary_in_usd),
      median_salary = median(salary_in_usd),
      q1 = unname(quantile(salary_in_usd, 0.25)),
      q3 = unname(quantile(salary_in_usd, 0.75)),
      .groups = "drop"
    ) |>
    mutate(
      characteristic = characteristic,
      group = as.character(.data[[variable]])
    ) |>
    select(characteristic, group, n, mean_salary, sd_salary, median_salary, q1, q3)
}

plot_group_point_range <- function(data, variable, title, y_title, wrap_width = 28) {
  plot_data <- group_salary_summary(data, variable, y_title) |>
    mutate(
      group_label = paste0(wrap_text(group, wrap_width), "\n(n = ", n, ")"),
      group_label = fct_reorder(group_label, median_salary)
    )

  ggplot(plot_data, aes(x = group_label, y = median_salary)) +
    geom_linerange(
      aes(ymin = q1, ymax = q3),
      linewidth = 1.2, colour = "#4C78A8"
    ) +
    geom_point(size = 3.2, colour = "#C73E1D") +
    coord_flip(clip = "off") +
    scale_y_continuous(labels = usd_thousand, expand = expansion(mult = c(0.06, 0.12))) +
    labs(
      title = title,
      x = NULL,
      y = "Trung vị và khoảng Q1–Q3 (USD)"
    ) +
    theme(
      axis.text.y = element_text(size = 10, lineheight = 0.95),
      plot.margin = margin(12, 28, 12, 18)
    )
}
```

# Giới thiệu

Mức lương trong lĩnh vực khoa học dữ liệu có sự khác biệt giữa các vị trí, cấp kinh nghiệm và bối cảnh làm việc. Nghề nghiệp, quy mô doanh nghiệp, hình thức làm việc, địa lý và thời điểm ghi nhận đều có thể liên hệ với mức lương, vì vậy cần được xem xét đồng thời thay vì dựa trên một so sánh riêng lẻ.

Dữ liệu gồm các bản ghi mức lương tại nhiều quốc gia trong giai đoạn 2020–2022. Mỗi dòng thể hiện mức lương và đặc điểm của một vị trí; dữ liệu không có mã nhân viên, mã công ty hoặc mã tin tuyển dụng để xác định mỗi bản ghi có thuộc một đối tượng riêng biệt hay không. Biến mục tiêu là `salary_in_usd`, tức mức lương đã quy đổi sang USD để tạo thước đo chung giữa các quốc gia.

Khoảng thời gian ba năm chỉ cho phép mô tả thay đổi trong giai đoạn quan sát, không đại diện cho xu hướng dài hạn. Mức lương chưa được điều chỉnh theo lạm phát hoặc sức mua, và dữ liệu quan sát không cho phép kết luận quan hệ nhân quả.

```{r data-dictionary}
data_dictionary <- tibble::tribble(
  ~`Biến`, ~`Nội dung`, ~`Kiểu`, ~`Vai trò trong phân tích`,
  "salary_in_usd", "Mức lương quy đổi sang USD", "Định lượng", "Biến mục tiêu",
  "work_year", "Năm ghi nhận từ 2020 đến 2022", "Phân loại", "Biến thời gian",
  "job_title; job_title_standardized", "Chức danh gốc và chức danh sau chuẩn hóa", "Phân loại", "Đối chiếu và diễn giải",
  "job_field", "Bốn lĩnh vực nghề nghiệp", "Phân loại", "Biến nghề nghiệp dự báo chung",
  "experience_level; employment_group; remote_ratio", "Kinh nghiệm, nhóm tuyển dụng và hình thức làm việc", "Phân loại", "Biến dự báo",
  "employment_type", "Loại hình tuyển dụng gốc", "Phân loại", "Đối chiếu",
  "company_size", "Quy mô công ty", "Phân loại", "Biến dự báo",
  "employee_residence; company_location", "Quốc gia cư trú và quốc gia đặt công ty", "Phân loại", "Đối chiếu địa lý",
  "employee_region; company_region; same_country", "Khu vực cư trú, khu vực công ty và trạng thái cùng quốc gia", "Phân loại", "Biến địa lý",
  "salary; salary_currency", "Mức lương và đơn vị tiền tệ gốc", "Định lượng; phân loại", "Không dùng làm biến dự báo"
)

kable(
  data_dictionary,
  caption = "Bảng 1. Từ điển dữ liệu rút gọn",
  align = c("l", "l", "l", "l")
)
```

`salary` và `salary_currency` không được dùng làm biến dự báo vì `salary_in_usd` được hình thành từ chính hai thông tin này. Việc đưa chúng vào mô hình có thể gây rò rỉ thông tin của biến mục tiêu.

# Tiền xử lý dữ liệu

## Kiểm tra và làm sạch dữ liệu

Bộ dữ liệu ban đầu gồm 607 quan sát và 12 cột. Cột đầu tiên chỉ đóng vai trò chỉ mục do nguồn dữ liệu tạo ra, không chứa thông tin về mức lương hoặc đặc điểm công việc nên được loại khỏi phân tích. Sau bước này, dữ liệu còn 11 biến.

```{r read-and-validate-data}
data_path <- path.expand(
  "~/mo_hinh_hoa_thong_ke/tieuluan/dataset/ds_salaries.csv"
)

raw_data <- read.csv(
  data_path,
  stringsAsFactors = FALSE,
  check.names = FALSE,
  na.strings = c("NA", "N/A", "NULL", "null")
)

index_position <- which(vapply(seq_along(raw_data), function(j) {
  x <- raw_data[[j]]
  names(raw_data)[j] == "" &&
    is.numeric(x) &&
    length(x) == nrow(raw_data) &&
    all(x == seq.int(0, nrow(raw_data) - 1L))
}, logical(1)))

stopifnot(length(index_position) == 1L)
data_no_index <- raw_data[, -index_position, drop = FALSE]

missing_check <- tibble(
  variable = names(data_no_index),
  missing_n = vapply(data_no_index, function(x) sum(is.na(x)), integer(1)),
  blank_n = vapply(
    data_no_index,
    function(x) if (is.character(x)) sum(trimws(x) == "", na.rm = TRUE) else 0L,
    integer(1)
  )
)

allowed_experience <- c("EN", "MI", "SE", "EX")
allowed_employment <- c("FT", "PT", "CT", "FL")
allowed_remote <- c(0, 50, 100)
allowed_company_size <- c("S", "M", "L")
allowed_years <- 2020:2022
allowed_currencies <- c(
  "AUD", "BRL", "CAD", "CHF", "CLP", "CNY", "DKK", "EUR", "GBP",
  "HUF", "INR", "JPY", "MXN", "PLN", "SGD", "TRY", "USD"
)

validity_issue_n <- sum(c(
  data_no_index$salary <= 0,
  data_no_index$salary_in_usd <= 0,
  !data_no_index$work_year %in% allowed_years,
  !data_no_index$experience_level %in% allowed_experience,
  !data_no_index$employment_type %in% allowed_employment,
  !data_no_index$remote_ratio %in% allowed_remote,
  !data_no_index$company_size %in% allowed_company_size,
  !data_no_index$salary_currency %in% allowed_currencies,
  !grepl("^[A-Z]{2}$", data_no_index$employee_residence),
  !grepl("^[A-Z]{2}$", data_no_index$company_location)
), na.rm = TRUE)

stopifnot(
  sum(missing_check$missing_n) + sum(missing_check$blank_n) == 0L,
  validity_issue_n == 0L
)
```

Dữ liệu không có giá trị khuyết hoặc chuỗi rỗng. Các giá trị lương đều dương và toàn bộ mã của biến phân loại phù hợp với tập giá trị quy ước, nên không cần loại thêm quan sát ở bước kiểm tra hợp lệ.

Sau khi bỏ cột chỉ mục, 42 dòng trùng hoàn toàn được xác định trên toàn bộ 11 biến phân tích. Các dòng này được loại bằng cách giữ lần xuất hiện đầu tiên, đưa số quan sát còn lại xuống 565.

```{r remove-duplicates, echo=TRUE}
duplicate_flag <- duplicated(data_no_index)
duplicate_n <- sum(duplicate_flag)

data_unique <- data_no_index |>
  filter(!duplicate_flag)
```

```{r check-deduplication}
stopifnot(duplicate_n == 42L, nrow(data_unique) == 565L)
```

Việc loại trùng tránh tạo trọng số không chủ ý cho những cấu hình đặc trưng và mức lương được lặp lại. Tuy nhiên, dữ liệu không có mã định danh nên quyết định này không bảo đảm các quan sát độc lập hoàn toàn.

## Chuẩn hóa nghề nghiệp và địa lý

`job_title` gốc được giữ để đối chiếu. `job_title_standardized` chỉ gộp các cách viết có cùng chức năng cốt lõi; quy tắc chuẩn hóa và phân nhóm nghề nghiệp không sử dụng `salary_in_usd`, mức lương gốc, cấp kinh nghiệm, tần suất chức danh hoặc kết quả mô hình. Bốn nhóm `job_field` chỉ được xác định từ chức năng nghề nghiệp cốt lõi và không được điều chỉnh theo độ chính xác dự báo.

```{r standardize-job-title, echo=TRUE}
data_jobs <- data_unique |>
  mutate(
    job_title_standardized = case_when(
      job_title == "Finance Data Analyst" ~ "Financial Data Analyst",
      job_title == "Data Analytics Lead" ~ "Lead Data Analyst",
      job_title == "Data Analytics Engineer" ~ "Analytics Engineer",
      job_title == "ML Engineer" ~ "Machine Learning Engineer",
      job_title == "BI Data Analyst" ~ "Business Intelligence Data Analyst",
      job_title == "NLP Engineer" ~ "Natural Language Processing Engineer",
      TRUE ~ job_title
    )
  )
```

```{r job-field-definitions, include=FALSE}
engineering_titles <- c(
  "Analytics Engineer", "Big Data Architect", "Big Data Engineer",
  "Cloud Data Engineer", "Data Architect", "Data Engineer",
  "Data Engineering Manager", "Director of Data Engineering",
  "ETL Developer", "Lead Data Engineer", "Principal Data Engineer"
)

analytics_titles <- c(
  "Business Intelligence Data Analyst", "Business Data Analyst", "Data Analyst",
  "Data Analytics Manager", "Data Specialist", "Financial Data Analyst",
  "Head of Data", "Lead Data Analyst", "Marketing Data Analyst",
  "Principal Data Analyst", "Product Data Analyst"
)

ml_titles <- c(
  "3D Computer Vision Researcher", "AI Scientist",
  "Applied Machine Learning Scientist", "Computer Vision Engineer",
  "Computer Vision Software Engineer", "Head of Machine Learning",
  "Lead Machine Learning Engineer", "Machine Learning Developer",
  "Machine Learning Engineer", "Machine Learning Infrastructure Engineer",
  "Machine Learning Manager", "Machine Learning Scientist",
  "Natural Language Processing Engineer"
)

science_titles <- c(
  "Applied Data Scientist", "Data Science Consultant", "Data Science Engineer",
  "Data Science Manager", "Data Scientist", "Director of Data Science",
  "Head of Data Science", "Lead Data Scientist", "Principal Data Scientist",
  "Research Scientist", "Staff Data Scientist"
)
```

```{r create-job-field, echo=TRUE}
data_jobs <- data_jobs |>
  mutate(
    job_field = case_when(
      job_title_standardized %in% science_titles ~ "Data Science & Research",
      job_title_standardized %in% engineering_titles ~ "Data Engineering & Architecture",
      job_title_standardized %in% analytics_titles ~ "Data Analytics & Business Intelligence",
      job_title_standardized %in% ml_titles ~ "Machine Learning & AI",
      TRUE ~ NA_character_
    )
  )
```

```{r job-mapping}
stopifnot(!any(is.na(data_jobs$job_field)))

original_title_n <- n_distinct(data_jobs$job_title)
standardized_title_n <- n_distinct(data_jobs$job_title_standardized)

job_mapping_table <- data_jobs |>
  distinct(job_title, job_title_standardized, job_field) |>
  arrange(job_field, job_title_standardized, job_title)
```

Sau chuẩn hóa, `job_title_standardized` vẫn gồm 46 chức danh và một số chức danh chỉ có ít quan sát. Các chức danh có chức năng tương đồng vì vậy được quy về bốn lĩnh vực `job_field`, giúp giảm độ thưa sau mã hóa và tạo mức thông tin nghề nghiệp ổn định hơn cho mô hình.

`job_field` được sử dụng làm biến nghề nghiệp đầu vào chung cho OLS, Ridge Regression, LASSO Regression và CatBoost để bốn mô hình được so sánh trên cùng mức thông tin. `job_title_standardized` chỉ được giữ để kiểm tra quá trình chuẩn hóa, trình bày bảng ánh xạ và diễn giải các trường hợp cụ thể; biến này không được đưa vào các mô hình chính. Hai biến không được sử dụng đồng thời trong cùng một mô hình vì `job_field` được tạo trực tiếp từ `job_title_standardized` và chứa thông tin nghề nghiệp chồng lặp.

<details>
<summary><strong>Ánh xạ đầy đủ giữa chức danh gốc, chức danh chuẩn hóa và lĩnh vực</strong></summary>

```{r full-job-mapping}
kable(job_mapping_table, caption = "Bảng 2. Ánh xạ đầy đủ của 50 chức danh gốc")
```

</details>

Quốc gia cư trú và quốc gia đặt công ty trước hết được ánh xạ vào sáu khu vực địa lý. North America, Europe và Asia được giữ riêng; Latin America & Caribbean, Africa và Oceania có lần lượt 14, 5 và 4 quan sát cư trú nên được gộp thành `Others`. Quy tắc gộp chỉ dựa trên cỡ mẫu, không sử dụng thông tin mức lương.

```{r initial-region-mapping}
region_codes <- list(
  "North America" = c("CA", "US"),
  "Europe" = c(
    "AT", "BE", "BG", "CH", "CZ", "DE", "DK", "EE", "ES", "FR",
    "GB", "GR", "HR", "HU", "IE", "IT", "JE", "LU", "MD", "MT",
    "NL", "PL", "PT", "RO", "RS", "RU", "SI", "UA"
  ),
  "Asia" = c(
    "AE", "CN", "HK", "ID", "IL", "IN", "IQ", "IR", "JP", "MY",
    "PK", "PH", "SG", "TR", "VN"
  ),
  "Latin America & Caribbean" = c(
    "AR", "BO", "BR", "CL", "CO", "HN", "MX", "PR"
  ),
  "Africa" = c("DZ", "KE", "NG", "TN"),
  "Oceania" = c("AS", "AU", "NZ")
)

region_lookup <- tibble(
  country_code = unlist(region_codes, use.names = FALSE),
  region = rep(names(region_codes), lengths(region_codes))
)

data_geo <- data_jobs |>
  left_join(region_lookup, by = c("employee_residence" = "country_code")) |>
  rename(employee_region_initial = region) |>
  left_join(region_lookup, by = c("company_location" = "country_code")) |>
  rename(company_region_initial = region)

stopifnot(
  !any(is.na(data_geo$employee_region_initial)),
  !any(is.na(data_geo$company_region_initial))
)
```

```{r collapse-small-regions, echo=TRUE}
small_regions <- c("Latin America & Caribbean", "Africa", "Oceania")

data_geo <- data_geo |>
  mutate(
    employee_region = if_else(
      employee_region_initial %in% small_regions, "Others", employee_region_initial
    ),
    company_region = if_else(
      company_region_initial %in% small_regions, "Others", company_region_initial
    )
  )
```

```{r region-table-and-factors}
region_order_initial <- names(region_codes)
region_counts <- data_geo |>
  group_by(employee_region_initial, employee_region) |>
  summarise(
    country_n = n_distinct(employee_residence),
    observation_n = n(),
    .groups = "drop"
  ) |>
  mutate(
    employee_region_initial = factor(employee_region_initial, levels = region_order_initial)
  ) |>
  arrange(employee_region_initial) |>
  transmute(
    `Khu vực ban đầu` = as.character(employee_region_initial),
    `Số quốc gia` = country_n,
    `Số quan sát` = observation_n,
    `Khu vực sau xử lý` = employee_region
  )

region_levels <- c("North America", "Europe", "Asia", "Others")

data_eda <- data_geo |>
  mutate(
    same_country = if_else(
      employee_residence == company_location,
      "Cùng quốc gia", "Khác quốc gia"
    ),
    work_year = factor(work_year, levels = 2020:2022),
    experience_level = factor(
      experience_level,
      levels = c("EN", "MI", "SE", "EX"),
      labels = c(
        "Entry-level / Junior", "Mid-level / Intermediate",
        "Senior-level / Expert", "Executive-level / Director"
      )
    ),
    employment_group = factor(
      if_else(
        employment_type == "FT", "Full-time", "Other employment arrangements"
      ),
      levels = c("Full-time", "Other employment arrangements")
    ),
    employment_type = factor(
      employment_type,
      levels = c("FT", "PT", "CT", "FL"),
      labels = c("Full-time", "Part-time", "Contract", "Freelance")
    ),
    remote_ratio = factor(
      remote_ratio,
      levels = c(0, 50, 100),
      labels = c("On-site (0%)", "Hybrid (50%)", "Fully remote (100%)")
    ),
    company_size = factor(
      company_size,
      levels = c("S", "M", "L"),
      labels = c("Small", "Medium", "Large")
    ),
    job_title = factor(job_title),
    job_title_standardized = factor(job_title_standardized),
    job_field = factor(
      job_field,
      levels = c(
        "Data Science & Research",
        "Data Engineering & Architecture",
        "Data Analytics & Business Intelligence",
        "Machine Learning & AI"
      )
    ),
    employee_residence = factor(employee_residence),
    company_location = factor(company_location),
    employee_region = factor(employee_region, levels = region_levels),
    company_region = factor(company_region, levels = region_levels),
    same_country = factor(same_country, levels = c("Cùng quốc gia", "Khác quốc gia"))
  )

stopifnot(
  sum(region_counts$`Số quan sát`) == 565L,
  nrow(data_eda) == 565L,
  !anyNA(data_eda$employment_group),
  identical(
    levels(data_eda$employment_group),
    c("Full-time", "Other employment arrangements")
  ),
  sum(data_eda$employment_group == "Full-time") == 546L,
  sum(data_eda$employment_group == "Other employment arrangements") == 19L,
  sum(data_eda$employee_region == "Others") == 23L,
  identical(levels(data_eda$employee_region), region_levels),
  identical(levels(data_eda$company_region), region_levels)
)

kable(
  region_counts,
  caption = "Bảng 3. Quy tắc gộp khu vực cư trú theo cỡ mẫu"
)
```

Việc gộp giúp giảm độ thưa của biến khu vực và hỗ trợ so sánh mô tả ổn định hơn. Cùng quy tắc được áp dụng cho `employee_region` và `company_region`; `Others` là nhóm tổng hợp, không đại diện cho một khu vực địa lý đồng nhất. Các mã quốc gia gốc vẫn được giữ để đối chiếu khi cần.

Full-time chiếm 546 trong 565 quan sát, trong khi Part-time, Contract và Freelance cộng lại có 19 quan sát. Ba hình thức này được gộp thành `Other employment arrangements` để giảm các mức quá thưa và tạo biến `employment_group` phù hợp hơn cho phân tích và mô hình hóa. Nhóm sau khi gộp vẫn nhỏ hơn đáng kể so với Full-time, nên các thống kê liên quan được diễn giải thận trọng. `employment_type` gốc được giữ để đối chiếu nhưng không được dùng trong các mô hình chính.

`salary_in_usd` là biến mục tiêu định lượng liên tục. Tập biến dự báo dự kiến gồm `work_year`, `experience_level`, `employment_group`, `job_field`, `remote_ratio`, `company_size`, `employee_region` và `same_country`; tất cả đều được xử lý như biến phân loại.

`work_year` chỉ có ba mức 2020–2022 và `remote_ratio` biểu thị ba hình thức On-site, Hybrid và Fully remote, nên hai biến không được xem là định lượng liên tục dù được lưu ban đầu dưới dạng số. `experience_level` và `company_size` có thứ tự tự nhiên nhưng khoảng cách giữa các mức không nhất thiết tuyến tính, còn `same_country` là biến phân loại nhị phân. `salary` và `salary_currency` không được dùng làm biến dự báo vì sẽ làm rò rỉ thông tin của biến mục tiêu.

## Ngoại lai của mức lương

Quy tắc 1,5 × IQR xác định 10 mức lương nằm xa phần trung tâm của phân phối. Đây là các ngoại lai về mặt thống kê, nhưng không đồng nghĩa với lỗi dữ liệu. Vì vậy, các quan sát này được kiểm tra thêm dựa trên chức danh, cấp kinh nghiệm, đơn vị tiền tệ và các đặc điểm công việc.

```{r iqr-thresholds, echo=FALSE}
q1_salary <- unname(quantile(data_eda$salary_in_usd, 0.25))
q3_salary <- unname(quantile(data_eda$salary_in_usd, 0.75))
iqr_salary <- IQR(data_eda$salary_in_usd)
lower_iqr <- q1_salary - 1.5 * iqr_salary
upper_iqr <- q3_salary + 1.5 * iqr_salary
```

```{r outlier-detail}
outlier_data <- data_eda |>
  filter(salary_in_usd < lower_iqr | salary_in_usd > upper_iqr)

outlier_n <- nrow(outlier_data)
outlier_senior_executive_n <- sum(
  outlier_data$experience_level %in% c(
    "Senior-level / Expert", "Executive-level / Director"
  )
)
outlier_remote_n <- sum(outlier_data$remote_ratio == "Fully remote (100%)")
outlier_north_america_n <- sum(outlier_data$employee_region == "North America")
stopifnot(
  outlier_n == 10L,
  outlier_senior_executive_n == 7L,
  outlier_remote_n == 8L,
  outlier_north_america_n == 10L,
  nrow(data_eda) == 565L
)

outlier_table <- outlier_data |>
  arrange(desc(salary_in_usd)) |>
  transmute(
    `Năm` = work_year,
    `Kinh nghiệm` = experience_level,
    `Chức danh chuẩn hóa` = job_title_standardized,
    `Lương (USD)` = usd(salary_in_usd),
    `Hình thức làm việc` = remote_ratio
  )

kable(outlier_table, caption = "Bảng 4. Các quan sát được xác định là ngoại lai theo quy tắc 1,5 × IQR")
```

Có 10 quan sát vượt ngưỡng trên $283,864 và không có quan sát nào thấp hơn ngưỡng dưới. Trong số này, 7 quan sát thuộc cấp Senior hoặc Executive và 8 quan sát là các vị trí Fully remote; các trường hợp còn lại chủ yếu tập trung ở những chức danh đòi hỏi chuyên môn cao. Cả 10 ngoại lai đều thuộc North America, phù hợp với kết quả EDA cho thấy khu vực này có mặt bằng lương danh nghĩa cao hơn phần còn lại của mẫu; sự tập trung ở Fully remote cũng cần được đặt trong bối cảnh hình thức này đã chiếm 61,2% toàn mẫu và thường đi cùng vị trí cấp cao hoặc khu vực lương cao. Các giá trị đều dương, sử dụng đơn vị tiền tệ hợp lệ và không cho thấy dấu hiệu rõ ràng của lỗi nhập liệu, nên được giữ nguyên trong dữ liệu.

# Phân tích khám phá dữ liệu

## Cấu trúc mẫu

```{r sample-structure}
sample_structure <- bind_rows(
  frequency_rows(data_eda, "work_year", "Năm"),
  frequency_rows(data_eda, "experience_level", "Kinh nghiệm"),
  frequency_rows(data_eda, "employment_group", "Nhóm tuyển dụng"),
  frequency_rows(data_eda, "remote_ratio", "Hình thức làm việc"),
  frequency_rows(data_eda, "company_size", "Quy mô công ty"),
  frequency_rows(data_eda, "job_field", "Lĩnh vực nghề nghiệp"),
  frequency_rows(data_eda, "employee_region", "Khu vực cư trú"),
  frequency_rows(data_eda, "same_country", "Quan hệ địa lý với công ty")
)

region_structure <- sample_structure |>
  filter(`Đặc điểm` == "Khu vực cư trú")

stopifnot(
  nrow(region_structure) == 4L,
  sum(region_structure$n) == 565L,
  region_structure$n[region_structure$Nhóm == "Others"] == 23L
)

kable(
  sample_structure,
  caption = "Bảng 5. Tần số và tỷ lệ của các biến phân loại",
  col.names = c("Đặc điểm", "Nhóm", "Số quan sát", "Tỷ lệ (%)"),
  align = c("l", "l", "r", "r")
)
```

```{r sample-values}
ft_percent <- 100 * mean(data_eda$employment_group == "Full-time")
other_employment_n <- sum(data_eda$employment_group == "Other employment arrangements")
remote_percent <- 100 * mean(data_eda$remote_ratio == "Fully remote (100%)")
year_2022_percent <- 100 * mean(data_eda$work_year == "2022")
na_percent <- 100 * mean(data_eda$employee_region == "North America")
```

Cấu trúc mẫu tập trung rõ ở năm 2022 (49,2%), cấp Senior (43,0%), công ty Medium (51,3%), hình thức Fully remote (61,2%) và North America (57,0%). Full-time chiếm 96,6% số quan sát, còn nhóm `Other employment arrangements` chỉ gồm 19 trường hợp; các thống kê của nhóm này vẫn được trình bày nhưng dễ bị chi phối bởi từng quan sát. Nhóm Executive và `Others` lần lượt có 26 và 23 quan sát, trong khi 91,0% vị trí có người lao động và công ty ở cùng quốc gia. Sự mất cân đối giữa các mức có thể làm giảm độ ổn định của thông tin dự báo và cần được xử lý nhất quán khi mã hóa, điều chuẩn và đánh giá ngoài mẫu.

## Thống kê mô tả mức lương

```{r salary-summary}
salary_stats <- data_eda |>
  summarise(
    n = n(),
    mean = mean(salary_in_usd),
    sd = sd(salary_in_usd),
    minimum = min(salary_in_usd),
    q1 = unname(quantile(salary_in_usd, 0.25)),
    median = median(salary_in_usd),
    q3 = unname(quantile(salary_in_usd, 0.75)),
    iqr = IQR(salary_in_usd),
    maximum = max(salary_in_usd),
    skewness = moment_skewness(salary_in_usd)
  )

salary_stats_table <- tibble(
  `Thống kê` = c(
    "Số quan sát", "Trung bình", "Độ lệch chuẩn", "Nhỏ nhất", "Q1",
    "Trung vị", "Q3", "IQR", "Lớn nhất", "Độ lệch (skewness)"
  ),
  `Giá trị` = c(
    format(salary_stats$n),
    usd(salary_stats$mean), usd(salary_stats$sd), usd(salary_stats$minimum),
    usd(salary_stats$q1), usd(salary_stats$median), usd(salary_stats$q3),
    usd(salary_stats$iqr), usd(salary_stats$maximum),
    sub(".", ",", sprintf("%.2f", salary_stats$skewness), fixed = TRUE)
  )
)

kable(salary_stats_table, caption = "Bảng 6. Thống kê mô tả salary_in_usd")
```

<div id="hinh-phan-phoi-luong"></div>

```{r salary-histogram, fig.width=10, fig.height=5.5, fig.cap="Phân phối mức lương quy đổi sang USD; đường đứt nét biểu diễn trung vị."}
median_salary <- median(data_eda$salary_in_usd)

ggplot(data_eda, aes(x = salary_in_usd)) +
  geom_histogram(
    aes(y = after_stat(density)),
    bins = 35, fill = "#4C78A8", colour = "white", alpha = 0.82
  ) +
  geom_density(colour = "#C73E1D", linewidth = 1) +
  geom_vline(
    xintercept = median_salary,
    linetype = "dashed", colour = "#1B7F5A", linewidth = 0.9
  ) +
  annotate(
    "label", x = median_salary, y = Inf,
    label = paste0("Trung vị: ", usd(median_salary)),
    hjust = -0.05, vjust = 1.25, size = 3.6,
    colour = "#1B7F5A", fill = "white", label.size = 0.2
  ) +
  scale_x_continuous(labels = usd_thousand, expand = expansion(mult = c(0.02, 0.08))) +
  labs(
    title = "Phân phối mức lương trong mẫu",
    x = "Mức lương quy đổi (USD)", y = "Mật độ"
  ) +
  coord_cartesian(clip = "off") +
  theme(plot.margin = margin(14, 42, 12, 16))
```

Trung bình ($110,610) cao hơn trung vị ($100,000) khoảng $10,600; độ lệch (skewness) bằng 1,73 và mức lớn nhất $600,000 xác nhận đuôi phải kéo dài. Tuy nhiên, 50% quan sát trung tâm đã trải từ $60,757 đến $150,000, với IQR $89,243, nên độ phân tán lớn không chỉ do một vài mức lương cao. Trung vị và IQR vì vậy phản ánh vị trí và độ rộng của phần trung tâm tốt hơn trung bình và độ lệch chuẩn trong các so sánh nhóm. `salary_in_usd` có phân phối lệch phải và chứa một số mức lương cao nhưng hợp lý về mặt nội dung. Đặc điểm này được lưu ý khi xây dựng và đánh giá mô hình, nhưng không tự động dẫn đến việc biến đổi log.

## Mức lương theo các đặc điểm công việc

```{r grouped-salary-table}
grouped_salary <- bind_rows(
  group_salary_summary(data_eda, "job_field", "Lĩnh vực nghề nghiệp"),
  group_salary_summary(data_eda, "experience_level", "Kinh nghiệm"),
  group_salary_summary(data_eda, "employment_group", "Nhóm tuyển dụng"),
  group_salary_summary(data_eda, "company_size", "Quy mô công ty"),
  group_salary_summary(data_eda, "remote_ratio", "Hình thức làm việc"),
  group_salary_summary(data_eda, "employee_region", "Khu vực cư trú"),
  group_salary_summary(data_eda, "work_year", "Năm")
)

grouped_salary_table <- grouped_salary |>
  transmute(
    `Đặc điểm` = characteristic,
    `Nhóm` = group,
    n,
    `Trung bình` = usd(mean_salary),
    `Độ lệch chuẩn` = usd(sd_salary),
    `Trung vị` = usd(median_salary),
    `Q1–Q3` = paste0(usd(q1), " – ", usd(q3))
  )

kable(
  grouped_salary_table,
  caption = "Bảng 7. Thống kê mô tả mức lương theo các nhóm chính",
  align = c("l", "l", "r", "r", "r", "r", "r")
)
```

Theo quy mô công ty, khoảng cách chính nằm giữa Small với hai nhóm còn lại: trung vị của Small là $65,511, so với $109,640 ở Medium và $100,000 ở Large. Khoảng Q1–Q3 của Medium và Large chồng lấp rộng, còn Q3 của Small chỉ đạt mức trung vị của Large, cho thấy phần trung tâm của phân phối tại doanh nghiệp nhỏ nằm thấp hơn. Việc Medium không thấp hơn Large gợi ý mối liên hệ có dạng ngưỡng giữa Small và Medium/Large hơn là tăng tuyến tính theo quy mô. Do đó, `company_size` phù hợp với cách biểu diễn phân loại thay vì áp đặt một hệ số tuyến tính theo thứ tự S–M–L.

Fully remote có trung vị $110,712, cao hơn On-site khoảng $12,600 và Hybrid khoảng $42,700, nhưng các khoảng Q1–Q3 vẫn chồng lấp rộng. Mẫu hình này có thể phản ánh việc các vị trí Fully remote tập trung nhiều hơn ở North America, cấp Senior hoặc những nghề có thị trường tuyển dụng quốc tế, thay vì một chênh lệch đồng nhất theo hình thức làm việc. `remote_ratio` vì vậy được giữ dưới dạng biến phân loại và được xem xét cùng khu vực cư trú.

Sau khi gộp, nhóm `Other employment arrangements` có trung vị $31,875 và khoảng Q1–Q3 từ $13,983 đến $100,000, so với trung vị $100,000 của Full-time. Nhóm này chỉ gồm 19 quan sát và kết hợp ba hình thức tuyển dụng khác nhau, nên độ phân tán lớn và mức trung tâm có thể thay đổi đáng kể theo từng trường hợp. `employment_group` được sử dụng như một chỉ báo tuyển dụng khái quát, không hàm ý phân loại tình trạng lao động chính thức hay không chính thức.

<div id="hinh-luong-nghe-nghiep"></div>

```{r plot-job-field, fig.width=10, fig.height=5.2, fig.cap="Trung vị và khoảng Q1–Q3 của mức lương theo lĩnh vực nghề nghiệp."}
plot_group_point_range(
  data_eda, "job_field",
  "Mức lương theo lĩnh vực nghề nghiệp", "Lĩnh vực nghề nghiệp", 25
)
```

Trung vị giữa bốn lĩnh vực trải từ $80,020 ở Machine Learning & AI đến $109,512 ở Data Engineering & Architecture, tức chênh lệch khoảng $29,500. Tuy vậy, các khoảng Q1–Q3 chồng lấp rộng, nên phần trung tâm của bốn phân phối chưa tách biệt rõ như thứ hạng trung vị gợi ý. Riêng Machine Learning & AI có trung bình cao hơn trung vị khoảng $20,200 và độ phân tán lớn, cho thấy một số mức lương cao kéo trung bình lên trong khi phần giữa của phân phối vẫn thấp hơn. Chênh lệch theo lĩnh vực có thể phản ánh nhiệm vụ chuyên môn và nhu cầu thị trường, nhưng cũng phụ thuộc vào cơ cấu kinh nghiệm, khu vực và năm; vì vậy kết quả theo `job_field` cần được xem xét đồng thời với các đặc điểm này thay vì diễn giải riêng lẻ.

<div id="hinh-luong-kinh-nghiem"></div>

```{r plot-experience, fig.width=10, fig.height=5.2, fig.cap="Trung vị và khoảng Q1–Q3 của mức lương theo cấp kinh nghiệm."}
plot_group_point_range(
  data_eda, "experience_level",
  "Mức lương theo cấp kinh nghiệm", "Cấp kinh nghiệm", 25
)
```

Trung vị lương tăng liên tục từ $56,500 ở Entry-level lên $76,940 ở Mid-level, $135,000 ở Senior và $171,438 ở Executive; bước tăng lớn nhất, khoảng $58,100, xuất hiện giữa Mid-level và Senior. Q3 của Entry-level ($85,426) vẫn thấp hơn Q1 của Senior ($99,532), cho thấy sự phân tầng lương giữa hai cấp này phản ánh dịch chuyển của phần trung tâm chứ không chỉ một vài mức lương cao. Khoảng Q1–Q3 của Executive rộng từ $130,006 đến $233,750 và nhóm chỉ có 26 quan sát, nên mức lương ở cấp cao nhất biến động lớn hơn và ước lượng trung tâm kém ổn định hơn. Mẫu hình tăng có thứ tự nhưng khoảng cách không đều cho thấy kinh nghiệm có liên hệ rõ với mức lương, đồng thời độ lớn chênh lệch cần được đặt trong cơ cấu nghề nghiệp của từng cấp.

<div id="hinh-luong-khu-vuc"></div>

```{r plot-region, fig.width=10, fig.height=5.2, fig.cap="Trung vị và khoảng Q1–Q3 của mức lương theo khu vực cư trú."}
plot_group_point_range(
  data_eda, "employee_region",
  "Mức lương theo khu vực cư trú", "Khu vực cư trú", 24
)
```

North America có trung vị $135,000, cao hơn Europe khoảng $71,700 và gấp hơn bốn lần trung vị của Asia. Q1 của North America ($100,000) còn vượt Q3 của Europe ($87,932), cho thấy phần trung tâm của hai phân phối gần như tách biệt; giữa Europe và Asia, chênh lệch trung vị khoảng $30,600 nhưng hai khoảng Q1–Q3 vẫn chồng lấp. Khoảng cách này có thể phản ánh mặt bằng lương, cấu trúc thị trường lao động, cơ cấu nghề nghiệp và kinh nghiệm khác nhau giữa các khu vực, đồng thời mức lương USD chưa được điều chỉnh theo sức mua. Khu vực cư trú vì vậy có khả năng đóng góp đáng kể vào dự báo và cần được giữ trong mô hình cùng các biến nghề nghiệp; `Others` chỉ là nhóm tổng hợp của ba khu vực thưa, không đại diện cho một thị trường lao động đồng nhất.

## Phân tích kết hợp

Phân tích kết hợp xem xét lĩnh vực nghề nghiệp theo cấp kinh nghiệm và khu vực cư trú theo hình thức làm việc. Hai biểu đồ cho phép đánh giá liệu chênh lệch quan sát được giữa các nhóm có duy trì giống nhau khi xét thêm đặc điểm đi kèm hay không.

<div id="hinh-ket-hop-nghe-nghiep"></div>

```{r interaction-field-experience, fig.width=11, fig.height=7.2, fig.cap="Trung vị và khoảng Q1–Q3 theo lĩnh vực nghề nghiệp và kinh nghiệm; chỉ gồm tổ hợp có n ≥ 10."}
field_experience <- data_eda |>
  group_by(job_field, experience_level) |>
  summarise(
    n = n(),
    median_salary = median(salary_in_usd),
    q1 = unname(quantile(salary_in_usd, 0.25)),
    q3 = unname(quantile(salary_in_usd, 0.75)),
    .groups = "drop"
  ) |>
  filter(n >= 10) |>
  mutate(
    field_facet = wrap_text(as.character(job_field), 27),
    experience_plot = factor(
      as.character(experience_level),
      levels = c(
        "Entry-level / Junior", "Mid-level / Intermediate",
        "Senior-level / Expert", "Executive-level / Director"
      ),
      labels = c(
        "Entry / Junior\n(EN)", "Mid-level\n(MI)",
        "Senior\n(SE)", "Executive\n(EX)"
      )
    )
  )

ggplot(field_experience, aes(x = experience_plot, y = median_salary)) +
  geom_linerange(aes(ymin = q1, ymax = q3), linewidth = 1.1, colour = "#4C78A8") +
  geom_point(size = 3, colour = "#C73E1D") +
  geom_text(aes(y = q3, label = paste0("n = ", n)), vjust = -0.45, size = 3.1) +
  facet_wrap(~field_facet, ncol = 2) +
  scale_y_continuous(labels = usd_thousand, expand = expansion(mult = c(0.06, 0.24))) +
  labs(
    title = "Lĩnh vực nghề nghiệp trong từng cấp kinh nghiệm",
    x = "Cấp kinh nghiệm", y = "Trung vị và khoảng Q1–Q3 (USD)"
  ) +
  theme(
    strip.text = element_text(face = "bold", size = 10.5, lineheight = 0.95),
    axis.text.x = element_text(size = 9, lineheight = 0.9),
    panel.spacing = unit(1.2, "lines"),
    plot.margin = margin(14, 24, 14, 18)
  )
```

Ở Entry-level, Machine Learning & AI có trung vị khoảng $37,300, thấp hơn ba lĩnh vực còn lại ở mức $53,500–$60,400; đến Mid-level, nhóm này tăng lên khoảng $78,100 và gần bằng Data Science & Research cùng Data Engineering & Architecture. Tại Senior, hai lĩnh vực Data Science và Data Engineering đạt khoảng $146,000–$147,800, cao hơn Data Analytics và Machine Learning khoảng $27,000–$32,000, cho thấy khoảng cách giữa các lĩnh vực mở rộng trở lại ở cấp kinh nghiệm cao. Các khoảng Q1–Q3 vẫn chồng lấp, đặc biệt Machine Learning & AI có độ phân tán rộng; các quan sát Executive được phân tán giữa nhiều lĩnh vực nên cỡ mẫu của từng tổ hợp nhỏ hơn các cấp còn lại và phản ánh xu hướng ban đầu. Sự thay đổi cả thứ hạng lẫn độ lớn chênh lệch cho thấy mối liên hệ giữa lĩnh vực nghề nghiệp và mức lương không hoàn toàn đồng nhất giữa các cấp kinh nghiệm.

<div id="hinh-ket-hop-khu-vuc"></div>

```{r interaction-region-remote, fig.width=11, fig.height=7, fig.cap="Trung vị và khoảng Q1–Q3 theo khu vực cư trú và hình thức làm việc; chỉ gồm tổ hợp có n ≥ 10."}
region_remote <- data_eda |>
  group_by(employee_region, remote_ratio) |>
  summarise(
    n = n(),
    median_salary = median(salary_in_usd),
    q1 = unname(quantile(salary_in_usd, 0.25)),
    q3 = unname(quantile(salary_in_usd, 0.75)),
    .groups = "drop"
  ) |>
  filter(n >= 10) |>
  mutate(
    region_facet = wrap_text(as.character(employee_region), 20),
    remote_plot = factor(
      as.character(remote_ratio),
      levels = c("On-site (0%)", "Hybrid (50%)", "Fully remote (100%)"),
      labels = c("On-site\n(0%)", "Hybrid\n(50%)", "Fully remote\n(100%)")
    )
  )

ggplot(region_remote, aes(x = remote_plot, y = median_salary)) +
  geom_linerange(aes(ymin = q1, ymax = q3), linewidth = 1.1, colour = "#4C78A8") +
  geom_point(size = 3, colour = "#C73E1D") +
  geom_text(aes(y = q3, label = paste0("n = ", n)), vjust = -0.45, size = 3.1) +
  facet_wrap(~region_facet, ncol = 2) +
  scale_y_continuous(labels = usd_thousand, expand = expansion(mult = c(0.06, 0.24))) +
  labs(
    title = "Hình thức làm việc trong từng khu vực cư trú",
    x = "Hình thức làm việc", y = "Trung vị và khoảng Q1–Q3 (USD)"
  ) +
  theme(
    strip.text = element_text(face = "bold", size = 10.5),
    axis.text.x = element_text(size = 9, lineheight = 0.9),
    panel.spacing = unit(1.2, "lines"),
    plot.margin = margin(14, 24, 14, 18)
  )
```

Tại North America, Fully remote có trung vị $138,000, cao hơn On-site và Hybrid lần lượt khoảng $12,300 và $18,000; các khoảng Q1–Q3 vẫn chồng lấp rộng nên mức chênh lệch trong khu vực này tương đối hạn chế. Tại Europe, Fully remote có trung vị $60,000, thấp hơn On-site khoảng $17,700, trong khi tại Asia nhóm Hybrid cao hơn cả On-site và Fully remote khoảng $24,000–$26,000. Chiều của chênh lệch vì vậy thay đổi giữa các khu vực, trái với ấn tượng từ thống kê chung rằng Fully remote luôn gắn với mức lương cao hơn. Một số tổ hợp tại Asia và `Others` có cỡ mẫu nhỏ hơn, nên kết quả chủ yếu cho thấy mối liên hệ giữa hình thức làm việc và mức lương không đồng nhất giữa các khu vực.

## Thay đổi mức lương theo thời gian

```{r year-summary}
year_salary <- group_salary_summary(data_eda, "work_year", "Năm")
```

<div id="hinh-luong-theo-nam"></div>

```{r year-plot, fig.width=10, fig.height=5.5, fig.cap="Trung vị và khoảng Q1–Q3 của mức lương theo năm quan sát."}
ggplot(year_salary, aes(x = group, y = median_salary, group = 1)) +
  geom_linerange(aes(ymin = q1, ymax = q3), linewidth = 1.1, colour = "#4C78A8") +
  geom_line(linewidth = 0.8, colour = "#7A7A7A") +
  geom_point(size = 3.2, colour = "#C73E1D") +
  geom_text(
    aes(y = q3, label = paste0(usd(median_salary), "\nn = ", n)),
    vjust = -0.55, size = 3.4
  ) +
  scale_y_continuous(labels = usd_thousand, expand = expansion(mult = c(0.06, 0.24))) +
  labs(
    title = "Mức lương quan sát được từ 2020 đến 2022",
    x = "Năm", y = "Trung vị và khoảng Q1–Q3 (USD)"
  ) +
  theme(plot.margin = margin(14, 28, 14, 18))
```

Từ 2020 đến 2021, trung vị chỉ tăng khoảng $7,000 và trung bình tăng khoảng $3,600, trong khi hai khoảng Q1–Q3 chồng lấp rộng. Bước chuyển sang 2022 rõ hơn: trung vị tăng khoảng $37,500, trung bình tăng khoảng $23,700, đồng thời cả Q1 và Q3 đều dịch lên, gợi ý phần trung tâm của phân phối tăng chứ không chỉ xuất hiện thêm một vài mức lương cao. Tuy nhiên, năm 2022 chiếm gần một nửa mẫu và cơ cấu nghề nghiệp, kinh nghiệm, khu vực hoặc quy mô công ty có thể khác hai năm trước. Mức tăng không đều cho thấy ba năm nên được diễn giải như các thời kỳ rời rạc, không phải một xu hướng tuyến tính dài hạn.

Sau tiền xử lý, dữ liệu còn 565 quan sát, không có giá trị khuyết hoặc mã không hợp lệ; 42 dòng trùng hoàn toàn đã được loại. Phân phối lương lệch phải, nhưng IQR rộng cho thấy mức độ không đồng nhất đáng kể ngay trong 50% quan sát trung tâm. Mười ngoại lai theo quy tắc 1,5 × IQR không có dấu hiệu rõ ràng của lỗi nhập liệu nên được giữ nguyên trong dữ liệu.

Kinh nghiệm và khu vực cư trú tạo ra những dịch chuyển rõ nhất trong phần trung tâm của phân phối, trong khi quy mô công ty biểu hiện hiệu ứng ngưỡng giữa Small và Medium/Large. Chênh lệch theo lĩnh vực nghề nghiệp vừa nhỏ hơn vừa phụ thuộc vào cấp kinh nghiệm; tương tự, thứ tự lương giữa các hình thức làm việc đổi chiều theo khu vực. Bước tăng nổi bật ở năm 2022 cũng cho thấy biến thời gian không nên được giả định có quan hệ tuyến tính đơn giản với mức lương.

Các kết quả cho thấy kinh nghiệm, nghề nghiệp, quy mô công ty, hình thức làm việc, khu vực và năm đều có liên hệ với mức lương ở những mức độ khác nhau. Chênh lệch quan sát được giữa một số nhóm cũng thay đổi theo đặc điểm đi kèm. Tuy nhiên, các kết quả này chưa kiểm soát đồng thời các yếu tố và không cung cấp bằng chứng về quan hệ nhân quả. Vì vậy, các mô hình được xây dựng để xét đồng thời các biến dự báo và đánh giá khả năng dự báo ngoài mẫu.

# Mục tiêu nghiên cứu

Trên cơ sở đặc điểm dữ liệu và các mẫu hình được nhận diện trong EDA, nghiên cứu tập trung vào hai mục tiêu chính.

**Mục tiêu 1 – Dự báo mức lương bằng các mô hình hồi quy.** Xây dựng và so sánh OLS, Ridge Regression và LASSO Regression trong dự báo mức lương, từ đó lựa chọn mô hình hồi quy có khả năng dự báo ngoài mẫu phù hợp nhất.

**Mục tiêu 2 – Đánh giá khả năng cải thiện dự báo bằng CatBoost.** Xây dựng CatBoost như một hướng mở rộng và đánh giá liệu mô hình này có cải thiện khả năng dự báo mức lương ngoài mẫu so với mô hình hồi quy được lựa chọn hay không.

# Phương pháp nghiên cứu

## Thiết kế và dữ liệu nghiên cứu

Nghiên cứu sử dụng phương pháp định lượng nhằm xây dựng và so sánh các mô hình dự báo mức lương trong lĩnh vực khoa học dữ liệu. Dữ liệu mang tính quan sát, vì vậy kết quả được diễn giải dưới góc độ dự báo và mối liên hệ thống kê, không được xem là bằng chứng về quan hệ nhân quả.

Dữ liệu sau tiền xử lý gồm 565 quan sát và không có giá trị khuyết. `salary_in_usd` là biến mục tiêu định lượng liên tục; mười ngoại lai được giữ lại và sử dụng như các quan sát khác.

Tập biến dự báo gồm `work_year`, `experience_level`, `employment_group`, `job_field`, `remote_ratio`, `company_size`, `employee_region` và `same_country`; tất cả được xử lý như biến phân loại. `job_field` là biến nghề nghiệp dùng chung cho bốn mô hình, còn `job_title_standardized` chỉ phục vụ đối chiếu và diễn giải. `salary` và `salary_currency` không được sử dụng vì chứa thông tin trực tiếp tạo nên biến mục tiêu, có thể gây rò rỉ thông tin. Mô hình chính không bổ sung thành phần tương tác.

## Câu hỏi nghiên cứu

Các câu hỏi nghiên cứu bám sát hai mục tiêu đã xác định và tập trung vào khả năng dự báo mức lương ngoài mẫu.

**Câu hỏi nghiên cứu 1:**  
Giữa OLS, Ridge Regression và LASSO Regression, mô hình nào có khả năng dự báo mức lương ngoài mẫu phù hợp nhất?

**Câu hỏi nghiên cứu 2:**  
CatBoost có cải thiện khả năng dự báo mức lương ngoài mẫu so với mô hình hồi quy được lựa chọn hay không?

Các câu hỏi được trả lời chủ yếu bằng RMSE trên validation set; MAE, MAPE và R² được sử dụng để bổ sung cho việc diễn giải kết quả.

## Quy trình xây dựng và đánh giá mô hình

Các biến phân loại, thứ tự mức và nhóm tham chiếu được xác định trước theo quy tắc tiền xử lý và ý nghĩa nội dung, không dựa trên giá trị của biến mục tiêu. Sau đó, dữ liệu được chia ngẫu nhiên thành 80% training set và 20% validation set với `random seed` cố định. Mọi bước ước lượng hệ số, lựa chọn lambda và điều chỉnh siêu tham số chỉ được thực hiện trong training set; validation set không tham gia vào quá trình học mô hình và chỉ được sử dụng để đánh giá ngoài mẫu.

OLS được sử dụng làm mô hình nền và không yêu cầu điều chỉnh siêu tham số chính. Lambda của Ridge Regression và LASSO Regression, cùng các siêu tham số của CatBoost, được lựa chọn bằng cross-validation trong training set. Sau khi xác định cấu hình phù hợp, các mô hình được huấn luyện trên toàn bộ training set và đánh giá trên cùng validation set bằng RMSE, MAE, MAPE và R² (James et al., 2021).

## Mô hình nghiên cứu

**OLS.** OLS được sử dụng làm mô hình nền để biểu diễn mức lương dự báo từ tổ hợp tuyến tính của các biến đầu vào. Do các biến dự báo đều là biến phân loại, chúng được chuyển thành biến giả và mỗi biến có một mức tham chiếu. Hệ số ước lượng thể hiện chênh lệch mức lương dự kiến giữa một nhóm và mức tham chiếu khi giữ các đặc điểm còn lại cố định; kết quả này không được diễn giải như quan hệ nhân quả (James et al., 2021).

$$
y_i = \beta_0 + \sum_{j=1}^{p} \beta_j x_{ij} + \varepsilon_i.
$$

Trong đó, $y_i$ là mức lương của quan sát $i$, $x_{ij}$ là các biến dự báo sau mã hóa, $\beta_j$ là các hệ số hồi quy và $\varepsilon_i$ là sai số. OLS có cấu trúc dễ diễn giải nhưng có thể nhạy với đa cộng tuyến, phương sai sai số không đồng nhất và các quan sát có phần dư lớn; các giả định và chẩn đoán phù hợp sẽ được kiểm tra sau khi mô hình được xây dựng (James et al., 2021).

**Ridge Regression.** Ridge Regression mở rộng hồi quy tuyến tính bằng cách bổ sung khoản phạt L2 vào hàm mất mát. Khoản phạt làm co các hệ số về gần 0 nhưng thường không đưa chúng về đúng 0, qua đó giúp kiểm soát độ lớn hệ số và giảm độ nhạy trước sự phụ thuộc giữa các biến dự báo. Mức điều chuẩn được kiểm soát bởi tham số $\lambda$ (James et al., 2021; Hastie et al., 2009).

$$
\min_{\boldsymbol{\beta}} \left[\mathrm{RSS} + \lambda \sum_{j=1}^{p}\beta_j^2\right].
$$

Lambda càng lớn thì mức co hệ số càng mạnh; `lambda` được lựa chọn bằng 10-fold cross-validation trong training set.

**LASSO Regression.** LASSO Regression sử dụng khoản phạt L1. Ngoài việc co hệ số, phương pháp có thể đưa một số hệ số về đúng 0 và tạo mô hình thưa hơn. Với dữ liệu factor, quá trình này diễn ra trên từng biến dummy sau mã hóa; một dummy bằng 0 không đồng nghĩa toàn bộ factor bị loại khỏi mô hình (James et al., 2021; Hastie et al., 2015).

$$
\min_{\boldsymbol{\beta}} \left[\mathrm{RSS} + \lambda \sum_{j=1}^{p}|\beta_j|\right].
$$

Lambda của LASSO Regression được lựa chọn bằng 10-fold cross-validation trong training set theo mục tiêu giảm sai số dự báo.

**CatBoost.** CatBoost thuộc nhóm tăng cường theo gradient (*gradient boosting*) trên cây quyết định và xây dựng các cây theo trình tự. Mỗi cây bổ sung tập trung cải thiện phần sai số còn lại của tập hợp trước đó; dự báo cuối cùng là tổng đóng góp của các cây (Prokhorenkova et al., 2018).

$$
F_M(\mathbf{x}) = \sum_{m=1}^{M} \eta h_m(\mathbf{x}).
$$

Trong đó, $h_m(\mathbf{x})$ là cây thứ $m$, $\eta$ là *learning rate* (tốc độ học), $M$ là số cây và $F_M(\mathbf{x})$ là dự báo cuối cùng.

CatBoost nhận các biến phân loại ở dạng gốc và thực hiện chuyển đổi chúng bên trong thuật toán. Vì vậy, không cần tạo thủ công một biến nhị phân cho mọi mức của toàn bộ biến phân loại trước khi huấn luyện; thuật toán vẫn thực hiện quá trình xử lý và mã hóa nội bộ (Prokhorenkova et al., 2018; CatBoost, n.d.).

Với *ordered statistics* (thống kê theo thứ tự), các thống kê dựa trên biến mục tiêu được tính theo một thứ tự ngẫu nhiên mà không dùng thông tin của một quan sát để tạo đặc trưng cho chính quan sát đó. *Ordered boosting* (boosting theo thứ tự) áp dụng nguyên tắc tương tự khi xây dựng mô hình. Hai kỹ thuật được đề xuất nhằm hạn chế rò rỉ biến mục tiêu và giảm *prediction shift* (dịch chuyển dự báo), nhưng không hàm ý các vấn đề này bị loại bỏ hoàn toàn trong mọi dữ liệu (Prokhorenkova et al., 2018).

CatBoost được sử dụng như một mô hình mở rộng vì dữ liệu có nhiều biến phân loại và thuật toán có thể xử lý các biến này trong quá trình huấn luyện. Mô hình được triển khai bằng thư viện CatBoost mã nguồn mở dành cho R (CatBoost, n.d.).

## Tiêu chí đánh giá và khả năng tái lập

**RMSE — căn bậc hai của sai số bình phương trung bình.** RMSE là tiêu chí chính và nhạy hơn với các sai số dự báo lớn.

$$
\mathrm{RMSE} = \sqrt{\frac{1}{n}\sum_{i=1}^{n}\left(y_i-\hat{y}_i\right)^2}.
$$

**MAE — sai số tuyệt đối trung bình.** MAE phản ánh độ lớn tuyệt đối trung bình của sai số và có cùng đơn vị với mức lương.

$$
\mathrm{MAE} = \frac{1}{n}\sum_{i=1}^{n}\left|y_i-\hat{y}_i\right|.
$$

**MAPE — sai số phần trăm tuyệt đối trung bình.** MAPE phản ánh độ lớn trung bình của sai số tuyệt đối theo tỷ lệ phần trăm so với mức lương thực tế.

$$
\mathrm{MAPE} = \frac{100}{n}\sum_{i=1}^{n}\left|\frac{y_i-\hat{y}_i}{y_i}\right|.
$$

MAPE không có đơn vị và được biểu thị bằng phần trăm, qua đó bổ sung thông tin về quy mô sai số tương đối giữa các quan sát có mức lương khác nhau. Chỉ số có thể trở nên rất lớn khi mức lương thực tế thấp vì giá trị thực nằm ở mẫu số; do đó, MAPE chỉ được sử dụng như chỉ số bổ sung và không phải tiêu chí chính để lựa chọn mô hình. Trong bộ dữ liệu hiện tại, `salary_in_usd` không có giá trị bằng 0 nên MAPE được xác định cho toàn bộ quan sát trong validation set.

**R² — hệ số xác định.** R² cho biết mức độ biến thiên của mức lương được mô hình giải thích trên dữ liệu đánh giá. Khi được tính trên validation set trong báo cáo này, giá trị trung bình ở mẫu số là mức lương trung bình thực tế của validation set; vì vậy, R² so sánh mô hình với phương án dùng giá trị trung bình này làm dự báo cho mọi quan sát. R² trên validation set có thể nhận giá trị âm khi tổng sai số bình phương của mô hình lớn hơn tổng sai lệch của mức lương thực tế quanh giá trị trung bình của validation set.

$$
R^2 = 1 - \frac{\sum_{i=1}^{n}\left(y_i-\hat{y}_i\right)^2}{\sum_{i=1}^{n}\left(y_i-\bar{y}\right)^2}.
$$

Mô hình có RMSE ngoài mẫu thấp nhất được ưu tiên. MAE, MAPE và R² được sử dụng để kiểm tra tính nhất quán của kết quả; nếu các thước đo dẫn đến thứ tự khác nhau, nghiên cứu sẽ trình bày sự đánh đổi thay vì lựa chọn dựa trên một chỉ số duy nhất (James et al., 2021).

Toàn bộ phân tích được thực hiện trong R với `random seed` cố định. Phiên bản R và các gói sử dụng được ghi nhận tại thời điểm xây dựng mô hình; quy tắc tiền xử lý và cách chia dữ liệu được giữ nhất quán cho bốn mô hình. Mã lệnh và kết quả được lưu theo cấu trúc thư mục của dự án. Phiên bản gói CatBoost cũng được ghi nhận khi thực hiện mô hình (CatBoost, n.d.).

# Xây dựng và đánh giá các mô hình hồi quy

## Chuẩn bị dữ liệu và hồ sơ tham chiếu

Bộ dữ liệu mô hình gồm 565 quan sát, với `salary_in_usd` là biến mục tiêu. Tám biến dự báo gồm `work_year`, `experience_level`, `employment_group`, `job_field`, `remote_ratio`, `company_size`, `employee_region` và `same_country`; `salary`, `salary_currency`, `job_title_standardized` và thành phần tương tác không được sử dụng. `employment_group` được sử dụng thay cho `employment_type` vì Part-time, Contract và Freelance đã được gộp thành Other employment arrangements để giảm các mức quá thưa; hai biến không được đưa đồng thời vào mô hình vì chứa thông tin trùng lặp.

Nghiên cứu giữ `salary_in_usd` trên thang đo gốc. Cách lựa chọn này giúp hệ số hồi quy, mức lương dự kiến, RMSE và MAE được diễn giải trực tiếp bằng USD, phù hợp với mục tiêu dự báo và giải thích kết quả của báo cáo. Mặc dù mức lương có phân phối lệch phải, các giá trị cao đã được kiểm tra và chưa cho thấy dấu hiệu rõ ràng của lỗi dữ liệu, vì vậy chúng tiếp tục được giữ lại như các quan sát hợp lệ. Độ lệch phải và các mức lương cao có thể làm phần dư có đuôi nặng và khiến RMSE nhạy hơn với một số sai số lớn; đây là giới hạn cần lưu ý khi đánh giá mô hình, thay vì được xử lý bằng biến đổi log trong đặc tả chính. Biến đổi log có thể được xem xét trong một phân tích độ nhạy riêng nếu cần, nhưng dự báo khi đó phải được chuyển ngược về USD và đánh giá trên cùng thang đo gốc để bảo đảm khả năng so sánh.

```{r reference-levels, echo=TRUE, class.source="fold-show"}
predictor_names <- c(
  "work_year", "experience_level", "employment_group",
  "job_field", "remote_ratio", "company_size",
  "employee_region", "same_country"
)

model_data <- data_eda |>
  select(salary_in_usd, all_of(predictor_names)) |>
  mutate(
    work_year = factor(work_year, levels = c("2020", "2021", "2022")),
    experience_level = factor(experience_level, levels = c(
      "Entry-level / Junior", "Mid-level / Intermediate",
      "Senior-level / Expert", "Executive-level / Director"
) ),
    employment_group = factor(employment_group, levels = c(
      "Full-time", "Other employment arrangements"
) ),
    job_field = factor(job_field, levels = c(
      "Data Science & Research", "Data Engineering & Architecture",
      "Data Analytics & Business Intelligence", "Machine Learning & AI"
) ),
    remote_ratio = factor(remote_ratio, levels = c(
      "On-site (0%)", "Hybrid (50%)", "Fully remote (100%)"
) ),
    company_size = factor(company_size, levels = c("Small", "Medium", "Large")),
    employee_region = factor(employee_region, levels = c(
      "North America", "Europe", "Asia", "Others"
) ),
    same_country = factor(same_country, levels = c(
      "Cùng quốc gia", "Khác quốc gia"
) )
)

reference_levels <- data.frame(
  Variable = predictor_names,
  Reference_level = vapply(
    model_data[predictor_names],
    function(x) levels(x)[1],
    character(1)
  ),
  row.names = NULL
)

print(reference_levels)
```

Tám mức trên hợp thành hồ sơ tham chiếu của mô hình. Hệ số chặn OLS là mức lương dự kiến của một hồ sơ đồng thời thuộc toàn bộ các mức tham chiếu này. Mỗi hệ số biến giả thể hiện phần chênh lệch khi thay đổi mức tương ứng và giữ các đặc điểm còn lại cố định.

```{r regression-split, echo=TRUE, class.source="fold-show"}
analysis_seed <- 20260729
set.seed(analysis_seed)

train_index <- sample(
  seq_len(nrow(model_data)),
  size = floor(0.8 * nrow(model_data))
)

train <- model_data[train_index, ]
validation <- model_data[-train_index, ]

foldid <- sample(
  rep(1:10, length.out = nrow(train))
)

nrow(train)
nrow(validation)
```

Training set gồm 452 quan sát và được sử dụng để ước lượng mô hình cùng lựa chọn `lambda`; validation set gồm 113 quan sát và được giữ độc lập để đánh giá ngoài mẫu. OLS, Ridge Regression và LASSO Regression sử dụng cùng phép chia dữ liệu; hai mô hình điều chuẩn cũng sử dụng cùng các phần dữ liệu trong 10-fold cross-validation để kết quả có thể so sánh trực tiếp.

## Hồi quy tuyến tính bội bằng OLS

```{r ols-summary, echo=TRUE, class.source="fold-show"}
model_formula <- salary_in_usd ~
  work_year +
  experience_level +
  employment_group +
  job_field +
  remote_ratio +
  company_size +
  employee_region +
  same_country

ols_model <- lm(
  model_formula,
  data = train
)

summary(ols_model)
```

Sau khi đồng thời xét năm làm việc, nhóm tuyển dụng, lĩnh vực nghề nghiệp, hình thức làm việc, quy mô công ty và đặc điểm địa lý, cấp kinh nghiệm có mối liên hệ rõ với mức lương. So với nhóm người lao động có cấp kinh nghiệm Entry-level / Junior, mức lương dự kiến của nhóm người lao động có cấp kinh nghiệm Mid-level / Intermediate cao hơn khoảng $18,651, nhóm người lao động có cấp kinh nghiệm Senior-level / Expert cao hơn khoảng $45,462 và nhóm người lao động có cấp kinh nghiệm Executive-level / Director cao hơn khoảng $120,498. Cả ba chênh lệch đều có p-value dưới 0,05, trong đó mức chênh lệch của nhóm người lao động có cấp kinh nghiệm Executive-level / Director là lớn nhất.

Khu vực cư trú gắn với chênh lệch lớn sau khi đồng thời xét các biến còn lại. So với người lao động cư trú tại Bắc Mỹ (North America), mức lương dự kiến của người lao động cư trú tại châu Âu (Europe) thấp hơn khoảng $68,879, tại châu Á (Asia) thấp hơn khoảng $85,005 và tại nhóm khu vực khác (Others) thấp hơn khoảng $80,870. Các chênh lệch này đều có p-value dưới 0,05. Đối với lĩnh vực nghề nghiệp, nhóm ngành Data Analytics & Business Intelligence có mức lương dự kiến thấp hơn nhóm ngành Data Science & Research khoảng $36,175; hai nhóm ngành Data Engineering & Architecture và Machine Learning & AI chưa cho thấy chênh lệch rõ so với nhóm tham chiếu.

Kết quả chưa cho thấy chênh lệch rõ theo năm làm việc, nhóm tuyển dụng, hình thức làm việc, trạng thái làm việc cùng quốc gia và một số mức quy mô công ty. Các biến này vẫn được giữ trong mô hình vì chúng đã được xác định trước từ nội dung nghiên cứu và nghiên cứu tập trung vào dự báo, không lựa chọn biến chỉ dựa trên p-value của training set. Ngoài ra, việc một mức riêng lẻ chưa có ý nghĩa thống kê không đồng nghĩa toàn bộ biến phân loại không cung cấp thông tin.


```{r ols-profile-predictions, echo=TRUE, class.source="fold-show"}
reference_profile <- data.frame(
  work_year = factor("2020", levels = levels(train$work_year)),
  experience_level = factor(
    "Entry-level / Junior",
    levels = levels(train$experience_level)
  ),
  employment_group = factor(
    "Full-time",
    levels = levels(train$employment_group)
  ),
  job_field = factor(
    "Data Science & Research",
    levels = levels(train$job_field)
  ),
  remote_ratio = factor(
    "On-site (0%)",
    levels = levels(train$remote_ratio)
  ),
  company_size = factor("Small", levels = levels(train$company_size)),
  employee_region = factor(
    "North America",
    levels = levels(train$employee_region)
  ),
  same_country = factor(
    "Cùng quốc gia",
    levels = levels(train$same_country)
  )
)

executive_profile <- reference_profile
executive_profile$experience_level <- factor(
  "Executive-level / Director",
  levels = levels(train$experience_level)
)

europe_profile <- reference_profile
europe_profile$employee_region <- factor(
  "Europe",
  levels = levels(train$employee_region)
)

analytics_profile <- reference_profile
analytics_profile$job_field <- factor(
  "Data Analytics & Business Intelligence",
  levels = levels(train$job_field)
)

profile_predictions <- c(
  Reference = unname(predict(ols_model, newdata = reference_profile)),
  Executive = unname(predict(ols_model, newdata = executive_profile)),
  Europe = unname(predict(ols_model, newdata = europe_profile)),
  Data_Analytics_BI = unname(predict(ols_model, newdata = analytics_profile))
)

profile_predictions
```

Hồ sơ tham chiếu đại diện cho một vị trí trong năm 2020, dành cho người lao động có cấp kinh nghiệm Entry-level / Junior, làm việc toàn thời gian trong nhóm ngành Data Science & Research, theo hình thức On-site tại công ty có quy mô nhỏ, cư trú ở Bắc Mỹ và làm việc cho công ty cùng quốc gia. Mô hình OLS dự báo mức lương của hồ sơ này là $123,909. Đây là giá trị nền được ước lượng cho tổ hợp tham chiếu, không phải mức lương trung bình của toàn bộ mẫu hoặc của một nhóm riêng lẻ.

Khi chỉ thay cấp kinh nghiệm từ Entry-level / Junior sang Executive-level / Director và giữ nguyên bảy đặc điểm còn lại, mức lương dự kiến tăng lên $244,407, tương ứng chênh lệch $120,498. Nếu chỉ thay nơi cư trú từ Bắc Mỹ sang châu Âu, mức lương dự kiến giảm còn $55,030, thấp hơn $68,879; nếu chỉ chuyển lĩnh vực nghề nghiệp sang nhóm ngành Data Analytics & Business Intelligence, mức dự kiến là $87,734, thấp hơn $36,175. Các so sánh này giữ toàn bộ đặc điểm khác không đổi và phản ánh chênh lệch do mô hình ước lượng, không phải quan hệ nhân quả. Do mô hình không chứa thành phần tương tác, chênh lệch của một mức so với mức tham chiếu được giả định không thay đổi theo các đặc điểm còn lại; đây là giả định của đặc tả tuyến tính và sẽ được xem xét thêm khi so sánh với CatBoost.

```{r ols-type2, echo=TRUE, class.source="fold-show"}
print(suppressWarnings(car::Anova(
  ols_model,
  type = 2
) ))
```

Kiểm định Type II ANOVA của mô hình OLS cho thấy khu vực cư trú, cấp kinh nghiệm, lĩnh vực nghề nghiệp và quy mô công ty có mối liên hệ thống kê với mức lương khi xét tổng thể toàn bộ các mức của từng biến. Khu vực cư trú có F-statistic lớn nhất (44,769), tiếp theo là cấp kinh nghiệm, cho thấy đây là hai nhóm thông tin phân biệt mức lương rõ nhất trong đặc tả OLS hiện tại. Biến quy mô công ty có p-value dưới 0,05 khi xét tổng thể, nhưng các so sánh riêng của công ty có quy mô trung bình (Medium) và quy mô lớn (Large) với công ty có quy mô nhỏ (Small) chưa đạt mức ý nghĩa 5%. Kết quả này gợi ý cấu trúc khác biệt giữa các mức khi xét chung, nhưng chưa đủ căn cứ quy chênh lệch rõ ràng cho một so sánh riêng.

```{r ols-gvif, echo=TRUE, class.source="fold-show"}
car::vif(ols_model)
```

Các biến phân loại nhiều mức được đánh giá bằng GVIF hiệu chỉnh. Giá trị lớn nhất thuộc biến năm làm việc, bằng 1,148, và toàn bộ giá trị đều gần 1. Kết quả chưa cho thấy đa cộng tuyến đáng lo ngại, vì vậy không có biến nào bị loại vì lý do này.

**Chẩn đoán phần dư của mô hình OLS.**

```{r ols-residuals-fitted, echo=TRUE, class.source="fold-show", fig.width=8, fig.height=5.2, out.width="100%", fig.align="center"}
plot(
  ols_model,
  which = 1,
  main = "Phần dư theo giá trị dự báo"
)
```

Phần dư xuất hiện ở cả hai phía của đường 0, nhưng đường làm trơn không hoàn toàn nằm ngang: phần dư có xu hướng dương ở vùng dự báo thấp, chuyển sang âm ở vùng giữa và tăng trở lại tại vùng dự báo cao. Độ phân tán mở rộng rõ ở các mức lương dự báo cao, gợi ý phương sai sai số chưa hoàn toàn đồng nhất. Biểu đồ cũng cho thấy một số phần dư dương lớn nổi bật, phù hợp với phân phối lương lệch phải và sự hiện diện của các mức lương cao. Những mẫu hình này cho thấy đặc tả tuyến tính cộng có thể chưa biểu diễn hết cấu trúc dữ liệu, nhưng việc lựa chọn mô hình vẫn dựa chủ yếu trên hiệu quả ở validation set.

```{r ols-normal-qq, echo=TRUE, class.source="fold-show", fig.width=8, fig.height=5.2, out.width="100%", fig.align="center"}
plot(
  ols_model,
  which = 2,
  main = "Biểu đồ Q–Q của phần dư"
)
```

Trên biểu đồ Q–Q, các điểm ở phần trung tâm bám tương đối gần đường tham chiếu, trong khi sai lệch rõ hơn tại hai đuôi và đặc biệt mạnh ở phía phần dư dương lớn. Mẫu hình này cho thấy phần dư có đuôi phải nặng và chưa hoàn toàn tuân theo phân phối chuẩn, có khả năng liên quan đến một số quan sát lương cao. Kết quả không làm OLS mất vai trò mô hình nền, nhưng yêu cầu thận trọng khi diễn giải các kết quả suy luận thống kê. Do phần dư chưa đáp ứng hoàn toàn các giả định của OLS, p-value, F-test và Type II ANOVA được sử dụng để hỗ trợ diễn giải mối liên hệ thống kê, không phải làm tiêu chí lựa chọn mô hình; khả năng dự báo được đánh giá chủ yếu bằng RMSE, MAE, MAPE và R² trên validation set.

```{r ols-validation-prediction, echo=TRUE, class.source="fold-show"}
pred_ols <- predict(
  ols_model,
  newdata = validation
)
```

## Hồi quy điều chuẩn bằng Ridge Regression và LASSO Regression

```{r penalized-design-matrix, echo=TRUE, class.source="fold-show"}
x_train <- model.matrix(
  model_formula,
  data = train
)[, -1]

x_validation <- model.matrix(
  model_formula,
  data = validation
)[, -1]

y_train <- train$salary_in_usd
y_validation <- validation$salary_in_usd

stopifnot(
  identical(
    colnames(x_train),
    colnames(x_validation)
  )
)
```

**Ridge Regression.**

```{r ridge-model, echo=TRUE, class.source="fold-show"}
cv_ridge <- glmnet::cv.glmnet(
  x = x_train,
  y = y_train,
  alpha = 0,
  foldid = foldid,
  type.measure = "mse",
  standardize = TRUE
)

ridge_selection <- c(
  lambda_min = cv_ridge$lambda.min,
  cvm_min = min(cv_ridge$cvm),
  CV_RMSE = sqrt(min(cv_ridge$cvm))
)

ridge_selection
```

`alpha = 0` xác định Ridge Regression. `lambda.min` bằng 2.601,676 tại MSE cross-validation nhỏ nhất, tương ứng CV-RMSE khoảng $55,168. Giá trị này được chọn vì mục tiêu chính là giảm sai số dự báo trong training set.

```{r ridge-coefficients, echo=TRUE, class.source="fold-show"}
ridge_coef <- coef(
  cv_ridge,
  s = "lambda.min"
)

ridge_coef

pred_ridge <- as.numeric(
  predict(
    cv_ridge,
    s = "lambda.min",
    newx = x_validation
)
)
```

Điều chuẩn L2 của Ridge Regression không đưa hệ số biến giả nào về đúng 0 tại giá trị lambda đã lựa chọn. Nhóm người lao động có cấp kinh nghiệm Executive-level / Director có hệ số dương lớn nhất ($112,703), trong khi người lao động cư trú tại châu Á có hệ số âm với độ lớn lớn nhất ($79,873) so với người lao động cư trú tại Bắc Mỹ. Các hệ số này mô tả đóng góp dự báo sau điều chuẩn và không đi kèm p-value theo cách ước lượng OLS.

**LASSO Regression.**

```{r lasso-model, echo=TRUE, class.source="fold-show"}
cv_lasso <- glmnet::cv.glmnet(
  x = x_train,
  y = y_train,
  alpha = 1,
  foldid = foldid,
  type.measure = "mse",
  standardize = TRUE
)

lasso_selection <- c(
  lambda_min = cv_lasso$lambda.min,
  cvm_min = min(cv_lasso$cvm),
  CV_RMSE = sqrt(min(cv_lasso$cvm))
)

lasso_selection
```

`alpha = 1` xác định LASSO Regression. `lambda.min` bằng 1.207,591 tại sai số cross-validation nhỏ nhất, tương ứng CV-RMSE khoảng $54,847. Cấu hình này được chọn theo mục tiêu giảm sai số dự báo trong training set.

```{r lasso-coefficients, echo=TRUE, class.source="fold-show"}
lasso_coef <- coef(
  cv_lasso,
  s = "lambda.min"
)

lasso_coef

pred_lasso <- as.numeric(
  predict(
    cv_lasso,
    s = "lambda.min",
    newx = x_validation
)
)
```

Trong LASSO Regression, nhóm người lao động có cấp kinh nghiệm Executive-level / Director có hệ số dương lớn nhất, còn người lao động cư trú tại châu Á có hệ số âm với độ lớn lớn nhất so với các mức tham chiếu tương ứng. Mô hình đưa 6 hệ số biến giả về 0; các hệ số còn lại nhìn chung giữ cùng chiều với OLS và Ridge Regression nhưng chịu mức co khác nhau. Một hệ số biến giả bằng 0 không đồng nghĩa toàn bộ biến phân loại bị loại; chỉ khi mọi hệ số đại diện cho biến đó đều bằng 0 mới có thể kết luận biến không được giữ trong cấu trúc dự báo. LASSO Regression không cung cấp p-value theo cách ước lượng OLS, nên các hệ số được diễn giải theo đóng góp dự báo thay vì kiểm định riêng lẻ.

## Đánh giá và lựa chọn mô hình

RMSE là tiêu chí lựa chọn chính; MAE, MAPE và R² bổ sung thông tin về độ lớn, tỷ lệ sai số và khả năng giải thích ngoài mẫu.

```{r validation-results, echo=TRUE, class.source="fold-show"}
RMSE <- function(y, p) {
  sqrt(mean((y - p)^2))
}

MAE <- function(y, p) {
  mean(abs(y - p))
}

MAPE <- function(y, p) {
  mean(abs((y - p) / y)) * 100
}

R2 <- function(y, p) {
  1 - sum((y - p)^2) /
    sum((y - mean(y))^2)
}

stopifnot(
  all(y_validation != 0)
)

validation_result <- data.frame(
  Model = c(
    "OLS",
    "Ridge Regression",
    "LASSO Regression"
) ,
  RMSE = c(
    RMSE(y_validation, pred_ols),
    RMSE(y_validation, pred_ridge),
    RMSE(y_validation, pred_lasso)
  ),
  MAE = c(
    MAE(y_validation, pred_ols),
    MAE(y_validation, pred_ridge),
    MAE(y_validation, pred_lasso)
  ),
  MAPE = c(
    MAPE(y_validation, pred_ols),
    MAPE(y_validation, pred_ridge),
    MAPE(y_validation, pred_lasso)
  ),
  R2 = c(
    R2(y_validation, pred_ols),
    R2(y_validation, pred_ridge),
    R2(y_validation, pred_lasso)
  )
)

best_index <- which.min(validation_result$RMSE)
best_model <- validation_result$Model[best_index]
rmse_gaps <- validation_result$RMSE - min(validation_result$RMSE)

print(validation_result)
```

**Kết luận chung về các mô hình hồi quy.**

Trên validation set, Ridge Regression có RMSE thấp nhất, bằng $53,173, tiếp theo là LASSO Regression với $53,338 và OLS với $53,339. Ridge Regression giảm RMSE khoảng $167 so với OLS và $166 so với LASSO Regression, tương ứng mức cải thiện khoảng 0,31%. Vì vậy, Ridge Regression được lựa chọn theo tiêu chí RMSE đã xác định trước, nhưng khoảng cách này quá nhỏ để kết luận mô hình vượt trội về mặt thực tiễn. LASSO Regression có MAE thấp nhất, Ridge Regression có R² cao nhất và OLS có MAPE thấp nhất; không mô hình nào cho kết quả tốt nhất ở toàn bộ chỉ số.

Nhìn chung, cả ba mô hình tạo ra khả năng dự báo ở mức vừa phải và có thể được sử dụng làm các mô hình nền. R² và R² hiệu chỉnh của mô hình OLS trên training set lần lượt bằng 0,489 và 0,469, phản ánh mức độ phù hợp trong dữ liệu dùng để ước lượng. Các giá trị R² từ 0,372 đến 0,376 trên validation set cho thấy các biến đầu vào giải thích được hơn một phần ba biến thiên mức lương ngoài mẫu so với phương án dùng mức lương trung bình thực tế của validation set làm dự báo cho mọi quan sát. MAE khoảng $35,000 và RMSE khoảng $53,000 cho thấy sai số dự báo vẫn còn đáng kể, do đó các mô hình mới nhận diện được một phần cấu trúc của mức lương. Trong bối cảnh mức lương trung vị của toàn bộ mẫu là $100,000, quy mô MAE và RMSE cho thấy độ lệch dự báo không nhỏ.

Hiệu quả gần tương đương giữa OLS, Ridge Regression và LASSO Regression có thể liên quan đến việc ba mô hình sử dụng cùng tập biến đầu vào và cùng cấu trúc tuyến tính cộng. Ridge Regression và LASSO Regression thay đổi cách ước lượng hệ số thông qua điều chuẩn nhưng không bổ sung thông tin mới, quan hệ phi tuyến hoặc thành phần tương tác. Bên cạnh đó, các GVIF hiệu chỉnh đều gần 1 và 17 biến sau mã hóa không lớn so với 452 quan sát trong training set, nên lợi ích của điều chuẩn đối với đa cộng tuyến và độ phức tạp mô hình có khả năng bị giới hạn. Phân phối mức lương lệch phải, có độ phân tán lớn và vẫn giữ các mức lương ngoại lai hợp lý, khiến RMSE nhạy với một số sai số lớn. Dữ liệu đầu vào chủ yếu gồm các nhóm phân loại tương đối rộng và không có những thông tin chi tiết như số năm kinh nghiệm thực tế, trình độ học vấn, kỹ năng chuyên môn, quốc gia hoặc thành phố cụ thể, ngành hoạt động và đặc điểm riêng của doanh nghiệp; sự thiếu vắng này có thể giới hạn khả năng giải thích và dự báo của cả ba mô hình. Kết quả cũng dựa trên một lần chia training–validation, vì vậy mức chênh lệch rất nhỏ giữa ba mô hình không nên được diễn giải quá mức.

Mặc dù Ridge Regression được lựa chọn làm mô hình hồi quy đại diện theo tiêu chí RMSE, OLS vẫn phù hợp hơn cho việc diễn giải các đặc điểm liên hệ với mức lương vì hệ số được trình bày trực tiếp theo nhóm tham chiếu và đi kèm các kết quả suy luận thống kê. Như đã trình bày trong phần OLS, cấp kinh nghiệm và khu vực cư trú là hai nhóm đặc điểm tạo ra chênh lệch rõ nhất, tiếp theo là lĩnh vực nghề nghiệp và quy mô công ty. Các hệ số của Ridge nhìn chung giữ nguyên chiều và thứ tự tương đối của những mẫu hình chính sau điều chuẩn, cho thấy kết luận không phụ thuộc hoàn toàn vào một phương pháp ước lượng duy nhất. Tuy nhiên, các hệ số chỉ phản ánh mối liên hệ sau khi đồng thời xét các biến còn lại, không phải tác động nhân quả.

OLS có ưu điểm lớn nhất về khả năng diễn giải và suy luận thống kê thông qua hệ số, p-value, F-test và Type II ANOVA, nhưng không điều chuẩn hệ số và bị giới hạn bởi cấu trúc tuyến tính cộng. Ridge Regression cải thiện độ ổn định thông qua khoản phạt L2 và đạt RMSE thấp nhất, song mức cải thiện chỉ khoảng 0,31%, mô hình vẫn giữ toàn bộ biến và các hệ số không đi kèm p-value theo cách ước lượng OLS. LASSO Regression tạo mô hình gọn hơn khi đưa 6 hệ số biến giả về 0, nhưng việc loại từng mức riêng lẻ khó diễn giải ở cấp toàn bộ biến phân loại và RMSE gần như không khác OLS. Điểm hạn chế chung của ba mô hình là cùng dựa trên các hiệu ứng tuyến tính cộng, trong khi EDA cho thấy chênh lệch mức lương có thể thay đổi theo sự kết hợp giữa kinh nghiệm, lĩnh vực nghề nghiệp, khu vực và hình thức làm việc. Vì vậy, CatBoost được xây dựng ở phần tiếp theo để đánh giá liệu một mô hình dựa trên cây, có khả năng xử lý trực tiếp biến phân loại và biểu diễn các quan hệ phức tạp hơn, có cải thiện khả năng dự báo ngoài mẫu so với Ridge Regression hay không. CatBoost không được mặc định là tốt hơn; mô hình phải được đánh giá trên cùng validation set và cùng các chỉ số để bảo đảm so sánh nhất quán.

# Xây dựng và đánh giá mô hình CatBoost

## Phương pháp triển khai CatBoost

Sau khi các mô hình hồi quy tuyến tính cho kết quả dự báo tương đối gần nhau, CatBoost được sử dụng để đánh giá liệu một mô hình dựa trên cây có thể khai thác thêm các quan hệ phi tuyến và sự kết hợp giữa các đặc điểm hay không. Việc sử dụng CatBoost phù hợp với bộ dữ liệu hiện tại vì toàn bộ tám biến dự báo đều là biến phân loại. Mô hình được triển khai trên cùng phép chia dữ liệu và cùng thang lương USD để kết quả có thể so sánh trực tiếp với OLS, Ridge Regression và LASSO Regression.

CatBoost là mô hình gradient boosting trên cây quyết định. Mô hình bắt đầu từ một dự báo nền rồi xây dựng nhiều cây theo trình tự; mỗi cây mới tập trung điều chỉnh phần sai số còn lại của tập hợp cây đã có. Dự báo cuối cùng là tổng đóng góp của toàn bộ các cây, còn tốc độ học giới hạn mức độ mỗi cây được phép thay đổi dự báo chung. Khác với cấu trúc tuyến tính cộng của ba mô hình hồi quy, các nhánh cây có thể sử dụng những tổ hợp khác nhau giữa cấp kinh nghiệm, lĩnh vực nghề nghiệp, khu vực cư trú và các đặc điểm khác, nhưng tính linh hoạt này không bảo đảm mọi quan hệ được học đều khái quát tốt trên dữ liệu mới.

Việc xử lý biến phân loại và Ordered boosting là hai thành phần có liên quan nhưng không đồng nhất. Các cột factor cho phép CatBoost xây dựng biểu diễn biến phân loại bên trong thuật toán, trong đó các thống kê liên quan đến biến mục tiêu có thể được hình thành theo thứ tự quan sát nhằm hạn chế việc dùng thông tin của một quan sát để mã hóa chính nó. Đồng thời, `boosting_type = "Ordered"` áp dụng nguyên tắc thứ tự trong chuỗi boosting để hạn chế *prediction shift* (độ lệch giữa dự báo trong quá trình học và trên dữ liệu mới). Hai thành phần này hỗ trợ kiểm soát rò rỉ biến mục tiêu và quá khớp nhưng không loại bỏ hoàn toàn các rủi ro đó (Prokhorenkova et al., 2018; CatBoost, n.d.).

Trong quá trình triển khai, CatBoost sử dụng lại đúng training set và validation set đã được tạo ở Phần 6. Khác với Ridge Regression và LASSO Regression, dữ liệu không được chuyển qua `model.matrix()` vì tám biến dự báo được giữ ở dạng factor và được xử lý bên trong mô hình. Đoạn code dưới đây kiểm tra package, ghi nhận phiên bản thực tế và tách biến mục tiêu khỏi tập đặc trưng.


```{r catboost-data-preparation, echo=TRUE, class.source="fold-show"}
if (!requireNamespace("catboost", quietly = TRUE)) {
  stop(
    paste(
      "Package catboost chưa được cài đặt.",
      "Hãy cài package R chính thức của CatBoost",
      "trước khi render báo cáo."
    )
  )
}

packageVersion("catboost")

catboost_predictors <- predictor_names

x_train_catboost <- train[
  ,
  catboost_predictors,
  drop = FALSE
]

x_validation_catboost <- validation[
  ,
  catboost_predictors,
  drop = FALSE
]

y_train_catboost <- train$salary_in_usd
y_validation_catboost <- validation$salary_in_usd
```


Package CatBoost được sử dụng ở phiên bản 1.2.10. Training set gồm 452 quan sát, validation set gồm 113 quan sát và cả hai có đúng tám biến dự báo theo cùng thứ tự cột. Biến mục tiêu `salary_in_usd` được lưu riêng trên thang USD gốc và không nằm trong tập đặc trưng đầu vào.

Dữ liệu được tổ chức thành Pool sau khi xác nhận toàn bộ cột đầu vào vẫn là factor. Pool là cấu trúc dữ liệu của CatBoost, trong đó đặc trưng và nhãn được đóng gói để phục vụ huấn luyện hoặc dự báo; việc tạo Pool chưa làm phát sinh quá trình học mô hình (CatBoost, n.d.).


```{r catboost-pools, echo=TRUE, class.source="fold-show"}
stopifnot(
  all(
    vapply(
      x_train_catboost,
      is.factor,
      logical(1)
    )
  ),
  all(
    vapply(
      x_validation_catboost,
      is.factor,
      logical(1)
    )
  )
)

catboost_train_pool <- catboost::catboost.load_pool(
  data = x_train_catboost,
  label = y_train_catboost
)

catboost_validation_pool <- catboost::catboost.load_pool(
  data = x_validation_catboost,
  label = y_validation_catboost
)
```


Cấu trúc Pool giữ nguyên biểu diễn phân loại thay vì one-hot encode thủ công. Điều này không có nghĩa dữ liệu không được chuyển đổi, mà cho phép CatBoost tự xác định cách biểu diễn biến phân loại trong quá trình huấn luyện. Validation Pool có chứa nhãn để tính các chỉ số sau dự báo, nhưng nhãn này không được sử dụng để ước lượng mô hình cuối cùng.

## Điều chỉnh siêu tham số bằng cross-validation

Hiệu quả của CatBoost phụ thuộc vào mức độ phức tạp của cây, tốc độ cập nhật dự báo và mức điều chuẩn. Vì training set chỉ có 452 quan sát, nghiên cứu sử dụng một lưới siêu tham số có phạm vi giới hạn nhằm cân bằng giữa khả năng học cấu trúc dữ liệu và nguy cơ quá khớp. Độ sâu cây kiểm soát số lớp phân chia và do đó ảnh hưởng trực tiếp đến khả năng biểu diễn những tổ hợp đặc điểm phức tạp. Tốc độ học xác định mức đóng góp của mỗi cây vào dự báo chung, trong khi hệ số điều chuẩn tại lá làm co các giá trị dự báo tại lá để hạn chế những điều chỉnh quá cực đoan.

Số cây không được đưa trực tiếp vào lưới. Trong mỗi fold, mô hình được phép xây dựng tối đa 1.500 cây, nhưng early stopping dừng quá trình nếu RMSE không còn cải thiện trong 50 vòng. Cách thiết kế này cho phép số cây thích ứng với từng phần dữ liệu đánh giá nội bộ thay vì áp đặt trước một giá trị duy nhất (CatBoost, n.d.).


```{r catboost-grid, echo=TRUE, class.source="fold-show"}
catboost_grid <- expand.grid(
  depth = c(4L, 6L, 8L),
  learning_rate = c(0.03, 0.05),
  l2_leaf_reg = c(3, 7),
  KEEP.OUT.ATTRS = FALSE,
  stringsAsFactors = FALSE
)

catboost_grid
```


Lưới gồm 12 cấu hình, kết hợp độ sâu cây 4, 6 hoặc 8; tốc độ học 0,03 hoặc 0,05; và hệ số điều chuẩn tại lá 3 hoặc 7. Phạm vi này đối chiếu cây tương đối đơn giản với cây có khả năng tạo nhiều phân chia hơn, đồng thời xem xét hai mức cập nhật và hai mức điều chuẩn. Đây là một lưới có kiểm soát phù hợp với quy mô training set, không phải tìm kiếm toàn diện; vì vậy các cấu hình ngoài lưới chưa được đánh giá.

Đối với mỗi cấu hình, training set được đánh giá bằng 10-fold cross-validation theo chính vector phân chia đã sử dụng cho Ridge Regression và LASSO Regression. Mô hình được huấn luyện 10 lần, mỗi lần dùng chín fold để học và một fold để đánh giá nội bộ; trung bình RMSE của 10 lần đại diện cho cấu hình. Fold đánh giá nội bộ cũng theo dõi early stopping, nên khác hoàn toàn với validation set gồm 113 quan sát được giữ lại cho đánh giá ngoài mẫu. Tùy chọn `use_best_model = TRUE` giữ mô hình tại vòng có RMSE tốt nhất trong fold đánh giá nội bộ thay vì giữ toàn bộ 1.500 cây.


```{r catboost-cross-validation, echo=TRUE, class.source="fold-show"}
fold_values <- sort(unique(foldid))

catboost_cv_list <- vector(
  "list",
  nrow(catboost_grid)
)

for (g in seq_len(nrow(catboost_grid))) {
  fold_rmse <- numeric(length(fold_values))
  fold_tree_count <- integer(length(fold_values))

  for (j in seq_along(fold_values)) {
    current_fold <- fold_values[j]

    # Xác định các dòng học và đánh giá nội bộ
    fold_train_index <- which(
      foldid != current_fold
    )

    fold_valid_index <- which(
      foldid == current_fold
    )

    # Tạo Pool cho hai phần của fold
    fold_train_pool <- catboost::catboost.load_pool(
      data = x_train_catboost[
        fold_train_index,
        ,
        drop = FALSE
      ],
      label = y_train_catboost[
        fold_train_index
      ]
)

    fold_valid_pool <- catboost::catboost.load_pool(
      data = x_train_catboost[
        fold_valid_index,
        ,
        drop = FALSE
      ],
      label = y_train_catboost[
        fold_valid_index
      ]
)

    # Thiết lập cấu hình đang được đánh giá
    fold_params <- list(
      loss_function = "RMSE",
      eval_metric = "RMSE",
      iterations = 1500L,
      depth = as.integer(
        catboost_grid$depth[g]
      ),
      learning_rate = catboost_grid$learning_rate[g],
      l2_leaf_reg = catboost_grid$l2_leaf_reg[g],
      boosting_type = "Ordered",
      task_type = "CPU",
      random_seed = analysis_seed,
      use_best_model = TRUE,
      od_type = "Iter",
      od_wait = 50L,
      allow_writing_files = FALSE,
      logging_level = "Silent"
)

    # Huấn luyện với early stopping trong fold
    fold_model <- catboost::catboost.train(
      learn_pool = fold_train_pool,
      test_pool = fold_valid_pool,
      params = fold_params
)

    # Dự báo phần đánh giá nội bộ
    fold_prediction <- catboost::catboost.predict(
      model = fold_model,
      pool = fold_valid_pool,
      prediction_type = "RawFormulaVal"
)

    # Lưu RMSE và số cây được giữ lại
    fold_rmse[j] <- RMSE(
      y_train_catboost[fold_valid_index],
      fold_prediction
)

    fold_tree_count[j] <- as.integer(
      fold_model$tree_count
)
  }

  catboost_cv_list[[g]] <- data.frame(
    depth = catboost_grid$depth[g],
    learning_rate = catboost_grid$learning_rate[g],
    l2_leaf_reg = catboost_grid$l2_leaf_reg[g],
    CV_RMSE = mean(fold_rmse),
    CV_RMSE_SD = stats::sd(fold_rmse),
    selected_iterations = max(
      1L,
      as.integer(
        round(
          stats::median(fold_tree_count)
        )
      )
)
  )
}

catboost_cv_results <- do.call(
  rbind,
  catboost_cv_list
)

catboost_cv_results <- catboost_cv_results[
  order(
    catboost_cv_results$CV_RMSE,
    catboost_cv_results$depth,
    catboost_cv_results$learning_rate
  ),
  ,
  drop = FALSE
]

row.names(catboost_cv_results) <- NULL

catboost_cv_results
```


Kết quả cross-validation cho thấy cấu hình có độ sâu cây bằng 8, tốc độ học 0,05 và điều chuẩn tại lá bằng 3 đạt CV-RMSE thấp nhất, khoảng $51,618. Cấu hình đứng thứ hai sử dụng độ sâu cây bằng 6, tốc độ học 0,05 và điều chuẩn tại lá bằng 7, với CV-RMSE khoảng $51,633; chênh lệch chỉ khoảng $15. Một cấu hình có độ sâu cây bằng 4 đạt CV-RMSE khoảng $51,784, cao hơn cấu hình đứng đầu khoảng $166.

Những chênh lệch này nhỏ hơn nhiều so với độ lệch chuẩn RMSE giữa các fold, vốn nằm quanh $11,500–$12,800. Thứ hạng cấu hình vì vậy có độ nhạy đáng kể với phần dữ liệu đảm nhiệm vai trò đánh giá nội bộ. Độ sâu cây bằng 8 được chọn theo tiêu chí CV-RMSE nhỏ nhất đã xác định trước, nhưng kết quả không cho thấy cấu hình này vượt trội rõ ràng so với các cây đơn giản hơn. Độ lệch chuẩn giữa các fold phản ánh độ phân tán của 10 kết quả RMSE, không phải sai số chuẩn của CV-RMSE trung bình.

Các cấu hình có tốc độ học 0,05 nhìn chung cần ít cây hơn các cấu hình có tốc độ học 0,03, phù hợp với việc mỗi cây đóng góp nhiều hơn vào dự báo chung. Kết quả cũng không cho phép kết luận một giá trị điều chuẩn tại lá luôn tốt hơn giá trị còn lại, vì hiệu quả phụ thuộc đồng thời vào độ sâu cây và tốc độ học. CV-RMSE không được so sánh trực tiếp với RMSE trên validation set như hai kết quả được tính trên cùng một tập quan sát.

Cấu hình có CV-RMSE nhỏ nhất được tách ra để xác định siêu tham số và số cây đại diện cho mô hình sẽ huấn luyện trên toàn bộ training set.


```{r catboost-best-configuration, echo=TRUE, class.source="fold-show"}
best_catboost_cv <- catboost_cv_results[
  which.min(catboost_cv_results$CV_RMSE),
  ,
  drop = FALSE
]

best_catboost_cv
```


Cấu hình được lựa chọn có độ sâu cây bằng 8, tốc độ học 0,05, điều chuẩn tại lá bằng 3 và CV-RMSE khoảng $51,618; độ lệch chuẩn RMSE giữa các fold là $11,884. Số cây của mô hình cuối cùng được xác định bằng trung vị số cây được giữ lại trong 10 fold, bằng 154 cây. Trung vị tạo ra một giá trị đại diện ít nhạy hơn với một fold có số cây đặc biệt cao hoặc thấp. Đây là quy tắc thực hành để chuyển kết quả cross-validation sang mô hình cuối cùng, không phải bằng chứng rằng 154 là số cây tối ưu tuyệt đối trên mọi mẫu dữ liệu.

## Kết quả mô hình CatBoost

Cấu hình được lựa chọn từ cross-validation được sử dụng để huấn luyện lại mô hình trên toàn bộ 452 quan sát của training set. Việc huấn luyện lại cho phép mô hình sử dụng toàn bộ thông tin trong training set sau khi các siêu tham số và số cây đã được cố định. Bảng dưới đây tổng hợp cấu hình được chuyển sang mô hình cuối cùng.


```{r catboost-final-settings, echo=TRUE, class.source="fold-show"}
catboost_final_settings <- data.frame(
  depth = as.integer(best_catboost_cv$depth),
  learning_rate = best_catboost_cv$learning_rate,
  l2_leaf_reg = best_catboost_cv$l2_leaf_reg,
  iterations = as.integer(
    best_catboost_cv$selected_iterations
  ),
  boosting_type = "Ordered",
  task_type = "CPU",
  stringsAsFactors = FALSE
)

catboost_final_settings
```


Độ sâu cây bằng 8 cho phép mỗi cây có tám lớp phân chia, trong khi tốc độ học 0,05 giới hạn đóng góp của từng cây ở mức tương đối thận trọng. Hệ số điều chuẩn tại lá bằng 3 làm co các giá trị dự báo tại lá, còn 154 iterations xác định mô hình gồm 154 cây. Ordered boosting được sử dụng trong toàn bộ quá trình và việc huấn luyện trên CPU giúp quy trình dễ tái lập trong môi trường hiện tại.

Mô hình cuối cùng không nhận một Pool đánh giá nội bộ và đặt `use_best_model = FALSE` vì số cây đã được xác định từ cross-validation. Nếu validation set được dùng để chọn lại số cây, tập đánh giá ngoài mẫu sẽ tham gia vào quá trình học. Từ cấu hình đã cố định, mô hình được huấn luyện lại và tạo dự báo như sau.


```{r catboost-final-training, echo=TRUE, class.source="fold-show"}
catboost_final_params <- list(
  loss_function = "RMSE",
  eval_metric = "RMSE",
  iterations = catboost_final_settings$iterations,
  depth = catboost_final_settings$depth,
  learning_rate = catboost_final_settings$learning_rate,
  l2_leaf_reg = catboost_final_settings$l2_leaf_reg,
  boosting_type = "Ordered",
  task_type = "CPU",
  random_seed = analysis_seed,
  use_best_model = FALSE,
  allow_writing_files = FALSE,
  logging_level = "Silent"
)

catboost_model <- catboost::catboost.train(
  learn_pool = catboost_train_pool,
  params = catboost_final_params
)

pred_catboost <- as.numeric(
  catboost::catboost.predict(
    model = catboost_model,
    pool = catboost_validation_pool,
    prediction_type = "RawFormulaVal"
)
)

stopifnot(
  length(pred_catboost) == nrow(validation),
  all(is.finite(pred_catboost))
)
```


Validation set chỉ được đưa qua mô hình sau khi quá trình huấn luyện đã hoàn tất. Các dự báo được giữ ở độ chính xác đầy đủ, không làm tròn trước khi tính RMSE, MAE, MAPE và R². Đây là lần đầu 113 quan sát validation được sử dụng để đánh giá hiệu quả CatBoost; chúng không tham gia lựa chọn độ sâu cây, tốc độ học, điều chuẩn tại lá, số cây hoặc early stopping.

Ngoài hiệu quả dự báo, cấu trúc của mô hình được xem xét thông qua mức độ quan trọng của các biến. PredictionValuesChange đo mức thay đổi trung bình của dự báo liên quan đến việc sử dụng một biến trong toàn bộ tập hợp cây; biến tạo ra các phân chia làm dự báo thay đổi nhiều hơn sẽ nhận điểm importance cao hơn (CatBoost, n.d.). Tên các biến được chuyển sang nhãn tiếng Việt trong output để bảng và biểu đồ dễ đọc hơn.


```{r catboost-feature-importance, echo=TRUE, class.source="fold-show"}
catboost_importance_values <- catboost_model$feature_importances

if (is.null(catboost_importance_values)) {
  catboost_importance_values <-
    catboost::catboost.get_feature_importance(
      model = catboost_model,
      pool = catboost_train_pool,
      type = "PredictionValuesChange"
    )
}

stopifnot(
  length(catboost_importance_values) ==
    length(catboost_predictors)
)

catboost_variable_labels <- c(
  work_year = "Năm làm việc",
  experience_level = "Cấp kinh nghiệm",
  employment_group = "Nhóm tuyển dụng",
  job_field = "Lĩnh vực nghề nghiệp",
  remote_ratio = "Hình thức làm việc",
  company_size = "Quy mô công ty",
  employee_region = "Khu vực cư trú",
  same_country = "Trạng thái cùng quốc gia"
)

catboost_importance <- data.frame(
  Variable = unname(
    catboost_variable_labels[
      catboost_predictors
    ]
  ),
  Importance = as.numeric(
    catboost_importance_values
  ),
  row.names = NULL
)

catboost_importance <- catboost_importance[
  order(
    catboost_importance$Importance,
    decreasing = TRUE
  ),
  ,
  drop = FALSE
]

row.names(catboost_importance) <- NULL
catboost_importance
```


Bảng sắp xếp tám biến theo điểm importance giảm dần. Biểu đồ thanh ngang trình bày lại chính các giá trị này nhằm làm rõ thứ hạng tương đối, không tạo thêm một thước đo khác.


```{r catboost-feature-importance-plot, echo=TRUE, class.source="fold-show", fig.width=8, fig.height=5.2, out.width="100%", fig.align="center"}
old_par <- par(
  no.readonly = TRUE
)

par(
  mar = c(5, 13, 4, 2) + 0.1
)

barplot(
  height = rev(
    catboost_importance$Importance
  ),
  names.arg = rev(
    catboost_importance$Variable
  ),
  horiz = TRUE,
  las = 1,
  xlab = "Mức độ quan trọng",
  main = "Mức độ quan trọng của biến trong CatBoost"
)

par(old_par)
```


Khu vực cư trú có mức độ quan trọng cao nhất, bằng 41,33, tiếp theo là cấp kinh nghiệm với 33,58 và lĩnh vực nghề nghiệp với 10,09. Ba biến này chiếm phần lớn tổng điểm quan trọng của mô hình. Quy mô công ty và năm làm việc đứng ở nhóm tiếp theo, trong khi hình thức làm việc, trạng thái cùng quốc gia và nhóm tuyển dụng có mức độ quan trọng thấp hơn.

Thứ hạng này nhất quán với OLS và EDA ở việc khu vực cư trú cùng cấp kinh nghiệm là hai nhóm thông tin nổi bật nhất. Lĩnh vực nghề nghiệp tiếp tục có vai trò đáng kể, trong khi CatBoost dành thêm một phần thông tin cho quy mô công ty và năm làm việc. Kết quả có thể phản ánh khả năng CatBoost sử dụng các biến trong những tổ hợp phân chia khác nhau, nhưng chưa đủ để xác định cụ thể tổ hợp nào tạo ra chênh lệch dự báo.

Giá trị 41,33 của khu vực cư trú không có nghĩa biến này giải thích 41,33% biến thiên của mức lương. PredictionValuesChange không cho biết khu vực nào có mức lương cao hoặc thấp hơn, không có đơn vị USD, không đi kèm p-value và không phải bằng chứng về quan hệ nhân quả. Chiều và độ lớn của các chênh lệch giữa nhóm vẫn được diễn giải chủ yếu từ OLS; feature importance không được dùng để loại biến hoặc chạy lại CatBoost.

## Đánh giá ngoài mẫu và thảo luận

Khả năng dự báo của mô hình được đánh giá trên 113 quan sát thuộc validation set, sử dụng cùng RMSE, MAE, MAPE và R² như các mô hình hồi quy. Bốn chỉ số được tính từ dự báo chưa làm tròn và mức lương thực tế trên thang USD gốc.


```{r catboost-validation-result, echo=TRUE, class.source="fold-show"}
catboost_validation_result <- data.frame(
  Model = "CatBoost",
  RMSE = RMSE(
    y_validation_catboost,
    pred_catboost
  ),
  MAE = MAE(
    y_validation_catboost,
    pred_catboost
  ),
  MAPE = MAPE(
    y_validation_catboost,
    pred_catboost
  ),
  R2 = R2(
    y_validation_catboost,
    pred_catboost
  )
)

catboost_validation_result
```


Trên validation set, CatBoost đạt RMSE khoảng $52,943 và MAE khoảng $34,824. RMSE đặt trọng số lớn hơn cho các sai số lớn, trong khi MAE cho biết độ lệch tuyệt đối trung bình giữa dự báo và mức lương thực tế vào khoảng $34,824. R² bằng 0,3813 cho thấy mô hình giải thích được khoảng 38,1% biến thiên mức lương ngoài mẫu so với phương án dùng mức lương trung bình thực tế của validation set làm dự báo cho mọi quan sát.

MAPE bằng 60,86% tương đối cao và cần được đọc thận trọng vì chỉ số nhạy với các quan sát có mức lương thực tế thấp. Kết quả cho thấy việc đạt RMSE thấp nhất không đồng nghĩa CatBoost có sai số tỷ lệ tốt nhất ở mọi phân đoạn mức lương. RMSE trên validation set cao hơn CV-RMSE trung bình khoảng $1,325; hai giá trị được tính trên các tập quan sát khác nhau nên không tạo thành một phép kiểm định trực tiếp. Chênh lệch này không lớn so với độ lệch chuẩn giữa các fold, cho thấy kết quả validation chưa tách rời hoàn toàn mức hiệu quả quan sát được trong cross-validation.

Bảng tổng hợp giữ nguyên ba kết quả hồi quy ở Phần 6 và bổ sung CatBoost để so sánh bốn mô hình trên cùng validation set.


```{r final-validation-comparison, echo=TRUE, class.source="fold-show"}
final_validation_result <- rbind(
  validation_result,
  catboost_validation_result
)

row.names(final_validation_result) <- NULL

ridge_result <- final_validation_result[
  final_validation_result$Model ==
    "Ridge Regression",
  ,
  drop = FALSE
]

catboost_result <- final_validation_result[
  final_validation_result$Model ==
    "CatBoost",
  ,
  drop = FALSE
]

catboost_rmse_change <- (
  ridge_result$RMSE -
    catboost_result$RMSE
)

catboost_rmse_change_percent <- (
  catboost_rmse_change /
    ridge_result$RMSE
) * 100

final_best_model <- final_validation_result$Model[
  which.min(final_validation_result$RMSE)
]

final_validation_result
```


CatBoost đạt RMSE thấp nhất và giảm khoảng $230 so với Ridge Regression, tương ứng 0,43%. MAE giảm khoảng $124 và R² tăng từ 0,3759 lên 0,3813, nên hai chỉ số này ủng hộ CatBoost nhẹ. Ngược lại, MAPE của CatBoost bằng 60,86%, cao hơn 59,51% của Ridge Regression khoảng 1,35 điểm phần trăm. Các thước đo vì vậy không tạo ra một thứ tự hoàn toàn đồng nhất.

Mức cải thiện RMSE 0,43% là rất nhỏ so với quy mô sai số chung khoảng $53,000. CatBoost và Ridge Regression nên được xem là có hiệu quả dự báo gần tương đương trong phép chia dữ liệu hiện tại, thay vì coi độ phức tạp của mô hình cây là một ưu thế thực tiễn rõ ràng. CatBoost được chọn theo tiêu chí RMSE đã xác định trước, còn Ridge Regression vẫn là phương án đơn giản hơn, dễ tái lập và phù hợp khi ưu tiên khả năng giải thích.

Khả năng biểu diễn quan hệ phức tạp hơn không bảo đảm hiệu quả tốt hơn khi chỉ có 452 quan sát để huấn luyện và các biến đầu vào chủ yếu là những nhóm phân loại rộng. Những thông tin chi tiết như số năm kinh nghiệm thực tế, kỹ năng, trình độ học vấn, địa điểm cụ thể và đặc điểm doanh nghiệp không có trong dữ liệu; giới hạn thông tin đầu vào có thể quan trọng hơn khác biệt về độ phức tạp giữa thuật toán. Chênh lệch nhỏ cũng có thể thay đổi dưới một phép chia training–validation khác, nên kết luận không được khái quát thành CatBoost luôn tốt hơn Ridge Regression.

Nhìn chung, CatBoost đạt RMSE thấp nhất theo tiêu chí đã xác định trước, nhưng mức cải thiện nhỏ và không đồng nhất giữa các chỉ số. Kết quả vì vậy cần được xem xét cùng ưu điểm về tính đơn giản, khả năng tái lập và khả năng diễn giải của Ridge Regression. Kết luận tổng hợp đối với hai câu hỏi nghiên cứu được trình bày trong phần tiếp theo.

# Kết luận và hướng nghiên cứu tiếp theo

## Kết luận

**Đối với Câu hỏi nghiên cứu 1,** Ridge Regression đạt RMSE thấp nhất trong ba mô hình hồi quy và được lựa chọn làm mô hình hồi quy đại diện theo tiêu chí đã xác định trước. Mức cải thiện so với OLS và LASSO Regression chỉ khoảng 0,31%, vì vậy ba mô hình có hiệu quả gần tương đương và Ridge Regression không vượt trội rõ ràng về mặt thực tiễn. OLS vẫn phù hợp hơn cho mục tiêu diễn giải vì hệ số cho biết trực tiếp chiều và độ lớn của chênh lệch mức lương dự kiến giữa các nhóm.

**Đối với Câu hỏi nghiên cứu 2,** CatBoost đạt RMSE thấp nhất trong bốn mô hình và giảm khoảng $230, tương ứng 0,43%, so với Ridge Regression. CatBoost vì vậy được lựa chọn làm mô hình dự báo cuối cùng theo tiêu chí RMSE. Dù vậy, mức cải thiện nhỏ và thứ tự không hoàn toàn đồng nhất giữa các chỉ số bổ sung cho thấy CatBoost chưa tạo ra ưu thế rõ ràng về mặt thực tiễn. Ridge Regression vẫn là phương án thay thế hợp lý khi ưu tiên một mô hình đơn giản, dễ tái lập và dễ diễn giải.

**Xét về các đặc điểm liên hệ với mức lương,** cấp kinh nghiệm và khu vực cư trú tạo ra những chênh lệch nổi bật nhất theo ước lượng OLS. Khi giữ các đặc điểm khác không đổi, nhóm Mid-level / Intermediate, Senior-level / Expert và Executive-level / Director có mức lương dự kiến cao hơn nhóm Entry-level / Junior lần lượt khoảng $18,651, $45,462 và $120,498. So với người lao động cư trú tại Bắc Mỹ, mức lương dự kiến của người lao động cư trú tại châu Âu thấp hơn khoảng $68,879, tại châu Á thấp hơn khoảng $85,005 và tại nhóm khu vực khác thấp hơn khoảng $80,870, khi các yếu tố còn lại trong mô hình không thay đổi. Nhóm Data Analytics & Business Intelligence cũng có mức lương dự kiến thấp hơn nhóm Data Science & Research khoảng $36,175 trong cùng điều kiện so sánh. Lĩnh vực nghề nghiệp và quy mô công ty cũng cung cấp thông tin nhưng kém nổi bật hơn. Việc CatBoost tiếp tục xếp khu vực cư trú, cấp kinh nghiệm và lĩnh vực nghề nghiệp vào nhóm biến quan trọng nhất cho thấy sự nhất quán về vai trò dự báo của các nhóm thông tin này dưới hai cấu trúc mô hình khác nhau.

Nhìn chung, cả bốn mô hình chỉ đạt khả năng dự báo ở mức vừa phải, với RMSE quanh $53,000 và MAE quanh $35,000. Việc chuyển từ các mô hình hồi quy sang CatBoost chỉ tạo ra mức cải thiện nhỏ, cho thấy mô hình phức tạp hơn không tự động đem lại lợi ích dự báo lớn trong bộ dữ liệu hiện tại. Do đó, lựa chọn mô hình cần cân bằng giữa sai số ngoài mẫu, độ ổn định và khả năng diễn giải. Các chênh lệch mức lương được ghi nhận phản ánh mối liên hệ thống kê và vai trò dự báo, không phải tác động nhân quả.

## Hạn chế của nghiên cứu

Bộ dữ liệu chỉ gồm 565 quan sát, trong đó 452 quan sát được dùng để huấn luyện, và chỉ bao phủ ba năm 2020–2022. Một số mức nghề nghiệp, hình thức tuyển dụng và khu vực đã được gộp để hạn chế các nhóm quá thưa. Việc gộp nhóm hỗ trợ độ ổn định của mô hình nhưng có thể làm mất những khác biệt chi tiết giữa các vị trí công việc và khu vực địa lý. Vì vậy, mẫu hiện tại không được xem là đại diện đầy đủ cho toàn bộ thị trường lao động khoa học dữ liệu trên phạm vi toàn cầu.

Dữ liệu không có nhiều thông tin có thể liên quan đến mức lương như số năm kinh nghiệm thực tế, trình độ học vấn, kỹ năng và công nghệ chuyên môn, quốc gia hoặc thành phố cụ thể, lĩnh vực hoạt động và đặc điểm của doanh nghiệp, cũng như trách nhiệm và cấp bậc công việc chi tiết. Các cá nhân có đặc điểm nghề nghiệp khác nhau đáng kể do đó vẫn có thể được xếp chung vào những nhóm phân loại rộng. Sự thiếu vắng các thông tin này có thể hạn chế mức hiệu quả dự báo mà cả mô hình tuyến tính và mô hình cây có thể đạt được. Tuy nhiên, chưa có căn cứ từ phân tích hiện tại để khẳng định việc bổ sung riêng một biến nào chắc chắn sẽ cải thiện kết quả.

Kết quả đánh giá cuối cùng dựa trên một lần chia ngẫu nhiên thành training set và validation set. Mặc dù 10-fold cross-validation được sử dụng bên trong training set để lựa chọn tham số, validation set dùng cho đánh giá cuối cùng vẫn chỉ gồm 113 quan sát. Chênh lệch RMSE 0,43% giữa CatBoost và Ridge Regression có thể thay đổi dưới một phép chia dữ liệu khác, nên thứ tự hiện tại cần được diễn giải thận trọng. Nghiên cứu cũng chưa thực hiện external validation trên một bộ dữ liệu độc lập để đánh giá khả năng khái quát sang bối cảnh khác.

Biến mục tiêu có phân phối lệch phải và các mức lương cao hợp lý vẫn được giữ lại như những quan sát hợp lệ. Mô hình chính sử dụng thang lương gốc để duy trì khả năng diễn giải trực tiếp bằng USD, nhưng lựa chọn này có thể đi kèm phần dư đuôi nặng và làm RMSE nhạy hơn với một số sai số lớn. Lưới CatBoost được giới hạn để phù hợp với quy mô dữ liệu, nên chưa bao phủ toàn bộ không gian siêu tham số, còn PredictionValuesChange chỉ cung cấp thứ hạng quan trọng tương đối chứ không cho biết chiều liên hệ. Cuối cùng, dữ liệu quan sát và thiết kế dự báo không cho phép suy luận các mối quan hệ nhân quả.

## Hướng nghiên cứu tiếp theo

Các nghiên cứu tiếp theo có thể mở rộng số năm quan sát và quy mô mẫu, đồng thời bổ sung số năm kinh nghiệm thực tế, trình độ học vấn, kỹ năng chuyên môn, công nghệ sử dụng, địa điểm cụ thể, ngành hoạt động và đặc điểm doanh nghiệp cùng trách nhiệm công việc. Những biến chi tiết hơn có thể giúp phân biệt các cá nhân hiện đang được xếp chung trong những nhóm nghề nghiệp, kinh nghiệm hoặc khu vực tương đối rộng. Việc thu thập dữ liệu cũng cần duy trì quy tắc chuẩn hóa nhất quán để các kết quả có thể so sánh qua thời gian. Các đề xuất này cần được đánh giá thực nghiệm thay vì giả định trước rằng mọi biến bổ sung đều cải thiện dự báo.

Độ ổn định của thứ hạng mô hình có thể được kiểm tra bằng repeated cross-validation và bằng cách lặp phép chia training–validation qua nhiều random seed. Nếu việc điều chỉnh tham số và so sánh mô hình được thực hiện đồng thời trên quy mô lớn hơn, nested cross-validation có thể giúp tách rõ quá trình lựa chọn khỏi quá trình ước lượng hiệu quả. External validation trên một bộ dữ liệu độc lập sẽ cung cấp bằng chứng trực tiếp hơn về khả năng khái quát. Khi có đủ dữ liệu nhiều năm, thiết kế huấn luyện trên các năm trước và dự báo một năm sau cũng phù hợp để đánh giá khả năng dự báo theo thời gian; các phân tích này chưa được thực hiện trong báo cáo hiện tại.

Một hướng phân tích độ nhạy là so sánh mô hình trên thang lương gốc với mô hình sử dụng log của mức lương. Dự báo từ thang log cần được chuyển ngược về USD bằng phương pháp hiệu chỉnh phù hợp và mọi phương án phải được đánh giá trên cùng thang USD gốc. Tùy mục tiêu sử dụng, MAE, Huber loss hoặc quantile loss có thể được xem xét để giảm mức chi phối của các sai số rất lớn hoặc để dự báo các phân vị lương. Khoảng dự báo và phân vị dự báo cũng có thể cung cấp thông tin về bất định tốt hơn một dự báo điểm duy nhất; chưa có phương án nào trong số này được đánh giá ở phân tích hiện tại.

Lưới CatBoost có thể được mở rộng một cách có kiểm soát khi có thêm dữ liệu, đồng thời so sánh với các phương pháp boosting khác trong một thiết kế đánh giá thống nhất. SHAP hoặc partial dependence có thể hỗ trợ nghiên cứu chiều và cấu trúc của các quan hệ phi tuyến, còn interaction importance có thể được dùng để khảo sát những tổ hợp như cấp kinh nghiệm với khu vực hoặc cấp kinh nghiệm với lĩnh vực nghề nghiệp. Những công cụ này mô tả cấu trúc dự báo của mô hình, không tạo ra bằng chứng nhân quả. Việc mở rộng khả năng giải thích cũng không nên sử dụng validation set để lựa chọn lại mô hình sau khi đã xem kết quả ngoài mẫu.

Các hướng mở rộng trên không chỉ nhằm giảm sai số dự báo mà còn giúp đánh giá tính ổn định, khả năng khái quát và giá trị diễn giải của mô hình trong những bối cảnh dữ liệu khác. Một thiết kế đánh giá chặt chẽ hơn sẽ cho biết liệu chênh lệch nhỏ giữa CatBoost và Ridge Regression có được duy trì khi dữ liệu hoặc cách phân chia thay đổi hay không. Đồng thời, dữ liệu giàu thông tin hơn có thể làm rõ giới hạn hiện tại xuất phát từ đặc trưng đầu vào hay từ cấu trúc của mô hình.

# Tài liệu tham khảo

<div class="references-list">

CatBoost. (n.d.). *CatBoost documentation*. Retrieved July 29, 2026, from [https://catboost.ai/docs/en/](https://catboost.ai/docs/en/)

Hastie, T., Tibshirani, R., & Friedman, J. (2009). *The elements of statistical learning: Data mining, inference, and prediction* (2nd ed.). Springer. [https://doi.org/10.1007/978-0-387-84858-7](https://doi.org/10.1007/978-0-387-84858-7)

Hastie, T., Tibshirani, R., & Wainwright, M. (2015). *Statistical learning with sparsity: The lasso and generalizations*. CRC Press. [https://doi.org/10.1201/b18401](https://doi.org/10.1201/b18401)

James, G., Witten, D., Hastie, T., & Tibshirani, R. (2021). *An introduction to statistical learning: With applications in R* (2nd ed.). Springer. [https://doi.org/10.1007/978-1-0716-1418-1](https://doi.org/10.1007/978-1-0716-1418-1)

Prokhorenkova, L., Gusev, G., Vorobev, A., Dorogush, A. V., & Gulin, A. (2018). CatBoost: Unbiased boosting with categorical features. *Advances in Neural Information Processing Systems, 31*, 6638–6648. [https://proceedings.neurips.cc/paper/2018/hash/14491b756b3a51daac41c24863285549-Abstract.html](https://proceedings.neurips.cc/paper/2018/hash/14491b756b3a51daac41c24863285549-Abstract.html)


</div>
