---
title: "Phân tích và dự đoán xác suất kết thúc session từ dữ liệu clickstream"
author: "Nghi, Như và Quang"
date: "26/07/2026"
output:
  html_document:
    toc: true
    toc_float: true
    number_sections: true
    self_contained: true
    code_folding: hide
    code_download: false
    df_print: paged
params:
  data_path: "e-shop clothing 2008.csv"
  show_code: false
---

```{r setup, include=FALSE}
required_packages <- c(
  "knitr", "ggplot2", "dplyr", "tidyr", "sandwich", "lmtest",
  "car", "mgcv", "emmeans", "patchwork", "scales"
)
missing_packages <- required_packages[
  !vapply(required_packages, requireNamespace, logical(1), quietly = TRUE)
]
if (length(missing_packages) > 0) {
  stop("Thiếu package: ", paste(missing_packages, collapse = ", "))
}

library(ggplot2)
library(dplyr)
library(tidyr)
library(sandwich)
library(lmtest)
library(car)
library(mgcv)
library(emmeans)
library(patchwork)

knitr::opts_chunk$set(
  echo = isTRUE(params$show_code),
  warning = FALSE,
  message = FALSE,
  fig.width = 8.5,
  fig.height = 5,
  dpi = 120,
  out.width = "100%"
)

theme_set(
  theme_minimal(base_size = 12) +
    theme(
      plot.title = element_text(face = "bold"),
      plot.subtitle = element_text(color = "#555555"),
      legend.position = "bottom",
      panel.grid.minor = element_blank()
    )
)

fmt_int <- function(x) {
  formatC(as.integer(round(x)), format = "d", big.mark = ".", decimal.mark = ",")
}
fmt_num <- function(x, digits = 3) {
  formatC(x, format = "f", digits = digits, decimal.mark = ",")
}
fmt_pct <- function(x, digits = 2) {
  paste0(fmt_num(100 * x, digits), "%")
}
fmt_p <- function(x) {
  ifelse(x < 0.001, "< 0,001", sub("\\.", ",", formatC(x, format = "f", digits = 3)))
}

country_labels <- c(
  "Australia", "Austria", "Belgium", "British Virgin Islands",
  "Cayman Islands", "Christmas Island", "Croatia", "Cyprus",
  "Czech Republic", "Denmark", "Estonia", "Unidentified",
  "Faroe Islands", "Finland", "France", "Germany", "Greece",
  "Hungary", "Iceland", "India", "Ireland", "Italy", "Latvia",
  "Lithuania", "Luxembourg", "Mexico", "Netherlands", "Norway",
  "Poland", "Portugal", "Romania", "Russia", "San Marino",
  "Slovakia", "Slovenia", "Spain", "Sweden", "Switzerland",
  "Ukraine", "United Arab Emirates", "United Kingdom", "USA",
  "biz", "com", "int", "net", "org"
)
category_labels <- c("Trousers", "Skirts", "Blouses", "Sale")
colour_labels <- c(
  "Beige", "Black", "Blue", "Brown", "Burgundy", "Gray", "Green",
  "Navy blue", "Multicolour", "Olive", "Pink", "Red", "Violet", "White"
)
location_labels <- c(
  "Top left", "Top middle", "Top right",
  "Bottom left", "Bottom middle", "Bottom right"
)

data_path <- normalizePath(params$data_path, mustWork = TRUE)
raw <- read.csv(
  data_path,
  sep = ";",
  header = TRUE,
  check.names = FALSE,
  stringsAsFactors = FALSE
)
stopifnot(ncol(raw) == 14)
names(raw) <- c(
  "year", "month", "day", "order", "country", "session_id",
  "category_code", "product_model", "colour_code", "location_code",
  "photography_code", "price", "price_above_avg_code", "page_code"
)

raw$date <- as.Date(sprintf("%04d-%02d-%02d", raw$year, raw$month, raw$day))
raw <- raw[order(raw$session_id, raw$order), ]
raw$session_length <- ave(raw$order, raw$session_id, FUN = length)
raw$exit <- as.integer(raw$order == raw$session_length)
raw$log2_order <- log2(raw$order)
raw$time_30 <- as.numeric(raw$date - min(raw$date)) / 30
raw$price_10 <- raw$price / 10
raw$high_price <- as.integer(raw$price_above_avg_code == 1)

# Các feature dưới đây chỉ sử dụng click hiện tại và phần lịch sử đã quan sát.
raw <- raw |>
  group_by(session_id) |>
  mutate(
    unique_products = cumsum(!duplicated(product_model)),
    unique_categories = cumsum(!duplicated(category_code)),
    repeat_current = as.integer(duplicated(product_model)),
    category_switch = as.integer(
      category_code != lag(category_code, default = first(category_code))
    ),
    page_switch = as.integer(
      page_code != lag(page_code, default = first(page_code))
    ),
    price_delta_10 = (
      price - lag(price, default = first(price))
    ) / 10,
    abs_price_delta_10 = abs(price_delta_10),
    prior_mean_price = lag(cummean(price), default = first(price)),
    price_vs_prior_mean_10 = (price - prior_mean_price) / 10,
    repeat_rate = (order - unique_products) / order,
    category_switch_rate =
      cumsum(category_switch) / pmax(order - 1, 1)
  ) |>
  ungroup()

raw$country_name <- factor(
  raw$country,
  levels = 1:47,
  labels = country_labels
)
raw$category <- factor(
  raw$category_code,
  levels = 1:4,
  labels = category_labels
)
raw$colour <- factor(
  raw$colour_code,
  levels = 1:14,
  labels = colour_labels
)
raw$location <- factor(
  raw$location_code,
  levels = 1:6,
  labels = location_labels
)
raw$photography <- factor(
  raw$photography_code,
  levels = 1:2,
  labels = c("En face", "Profile")
)
raw$price_group <- factor(
  raw$price_above_avg_code,
  levels = c(2, 1),
  labels = c("A: Không cao hơn TB", "B: Cao hơn TB")
)
raw$page <- factor(
  raw$page_code,
  levels = 1:5,
  labels = paste("Page", 1:5)
)

session_df <- raw[!duplicated(raw$session_id), c(
  "session_id", "date", "month", "day", "country_name", "session_length"
)]

expected_order <- ave(raw$order, raw$session_id, FUN = seq_along)
stopifnot(
  nrow(raw) == 165474,
  length(unique(raw$session_id)) == 24026,
  !anyNA(raw),
  sum(duplicated(raw[, 1:14])) == 0,
  all(raw$order == expected_order),
  all(tapply(raw$exit, raw$session_id, sum) == 1),
  nrow(session_df) == 24026,
  all(raw$unique_products <= raw$order),
  all(raw$unique_categories <= raw$order),
  all(raw$repeat_rate >= 0 & raw$repeat_rate < 1),
  all(raw$price_delta_10[raw$order == 1] == 0),
  all(raw$category_switch[raw$order == 1] == 0)
)

train_flag <- raw$month %in% 4:6
test_flag <- raw$month == 7
sens_flag <- raw$month == 8 & raw$day <= 12
excluded_flag <- raw$month == 8 & raw$day == 13

country_train_counts <- table(raw$country_name[train_flag])
country_keep <- names(country_train_counts[country_train_counts >= 100])
country_levels_model <- c(
  "Poland",
  sort(setdiff(country_keep, "Poland")),
  "Other"
)
raw$country_group <- ifelse(
  as.character(raw$country_name) %in% country_keep,
  as.character(raw$country_name),
  "Other"
)
raw$country_group <- factor(raw$country_group, levels = country_levels_model)

train <- droplevels(raw[train_flag, ])
# Tên object giữ ngắn gọn; vai trò thống kê là validation và temporal test.
test <- raw[test_flag, ]
sensitivity <- raw[sens_flag, ]
excluded_aug13 <- raw[excluded_flag, ]

stopifnot(
  length(intersect(unique(train$session_id), unique(test$session_id))) == 0,
  length(intersect(unique(train$session_id), unique(sensitivity$session_id))) == 0,
  length(intersect(unique(test$session_id), unique(sensitivity$session_id))) == 0,
  !anyNA(test$country_group),
  !anyNA(sensitivity$country_group)
)

wilson_ci <- function(events, n, z = 1.96) {
  p <- events / n
  denom <- 1 + z^2 / n
  centre <- (p + z^2 / (2 * n)) / denom
  half <- z * sqrt(p * (1 - p) / n + z^2 / (4 * n^2)) / denom
  cbind(lower = pmax(0, centre - half), upper = pmin(1, centre + half))
}

clip_prob <- function(p, eps = 1e-6) {
  pmin(pmax(p, eps), 1 - eps)
}

auc_rank <- function(y, p) {
  n1 <- sum(y == 1)
  n0 <- sum(y == 0)
  (sum(rank(p, ties.method = "average")[y == 1]) - n1 * (n1 + 1) / 2) /
    (n1 * n0)
}

average_precision <- function(y, p) {
  idx <- order(p, decreasing = TRUE)
  y_sorted <- y[idx]
  precision <- cumsum(y_sorted == 1) / seq_along(y_sorted)
  mean(precision[y_sorted == 1])
}

prob_metrics <- function(y, p, reference_prevalence = mean(y)) {
  p_valid <- clip_prob(p)
  brier <- mean((p_valid - y)^2)
  reference_brier <- mean((reference_prevalence - y)^2)
  c(
    ROC_AUC = auc_rank(y, p_valid),
    Average_precision = average_precision(y, p_valid),
    Log_loss = -mean(y * log(p_valid) + (1 - y) * log(1 - p_valid)),
    Brier = brier,
    Brier_skill = 1 - brier / reference_brier
  )
}

calibration_metrics <- function(y, p) {
  lp <- qlogis(clip_prob(p))
  intercept_fit <- glm(y ~ 1 + offset(lp), family = binomial())
  slope_fit <- glm(y ~ lp, family = binomial())
  c(
    Calibration_intercept = unname(coef(intercept_fit)[1]),
    Calibration_slope = unname(coef(slope_fit)["lp"])
  )
}

select_f1_threshold <- function(y, p) {
  p <- clip_prob(p)
  idx <- order(p, decreasing = TRUE)
  y_sorted <- y[idx]
  p_sorted <- p[idx]
  tp <- cumsum(y_sorted == 1)
  fp <- cumsum(y_sorted == 0)
  fn <- sum(y == 1) - tp
  precision <- tp / pmax(tp + fp, 1)
  recall <- tp / pmax(tp + fn, 1)
  f1 <- 2 * precision * recall / pmax(precision + recall, .Machine$double.eps)
  tie_end <- !duplicated(p_sorted, fromLast = TRUE)
  candidates <- which(tie_end)
  p_sorted[candidates[which.max(f1[candidates])]]
}

classification_metrics <- function(y, p, threshold) {
  pred <- as.integer(clip_prob(p) >= threshold)
  tp <- sum(pred == 1 & y == 1)
  tn <- sum(pred == 0 & y == 0)
  fp <- sum(pred == 1 & y == 0)
  fn <- sum(pred == 0 & y == 1)
  c(
    Threshold = threshold,
    TP = tp, TN = tn, FP = fp, FN = fn,
    Accuracy = (tp + tn) / length(y),
    Precision = tp / pmax(tp + fp, 1),
    Recall = tp / pmax(tp + fn, 1),
    Specificity = tn / pmax(tn + fp, 1),
    F1 = 2 * tp / pmax(2 * tp + fp + fn, 1)
  )
}

roc_points <- function(y, p, model_name) {
  idx <- order(p, decreasing = TRUE)
  y_sorted <- y[idx]
  p_sorted <- p[idx]
  tp <- cumsum(y_sorted == 1)
  fp <- cumsum(y_sorted == 0)
  tie_end <- !duplicated(p_sorted, fromLast = TRUE)
  data.frame(
    FPR = c(0, fp[tie_end] / sum(y == 0)),
    TPR = c(0, tp[tie_end] / sum(y == 1)),
    Model = model_name
  )
}

pr_points <- function(y, p, model_name) {
  idx <- order(p, decreasing = TRUE)
  y_sorted <- y[idx]
  p_sorted <- p[idx]
  tp <- cumsum(y_sorted == 1)
  fp <- cumsum(y_sorted == 0)
  tie_end <- !duplicated(p_sorted, fromLast = TRUE)
  data.frame(
    Recall = c(0, tp[tie_end] / sum(y == 1)),
    Precision = c(mean(y), tp[tie_end] / pmax(tp[tie_end] + fp[tie_end], 1)),
    Model = model_name
  )
}

calibration_points <- function(y, p, model_name, groups = 10) {
  data.frame(y = y, p = clip_prob(p)) |>
    mutate(bin = ntile(p, groups)) |>
    group_by(bin) |>
    summarise(
      predicted = mean(p),
      observed = mean(y),
      n = n(),
      .groups = "drop"
    ) |>
    mutate(Model = model_name)
}

model_metric_table <- function(
  models,
  data,
  reference_prevalence = mean(train$exit)
) {
  bind_rows(lapply(names(models), function(model_name) {
    prediction <- as.numeric(predict(
      models[[model_name]],
      newdata = data,
      type = if (inherits(models[[model_name]], "lm") &&
        !inherits(models[[model_name]], "glm")) {
        "response"
      } else {
        "response"
      }
    ))
    metrics <- c(
      prob_metrics(data$exit, prediction, reference_prevalence),
      calibration_metrics(data$exit, prediction)
    )
    data.frame(
      Model = model_name,
      t(metrics),
      Out_of_bounds = mean(prediction < 0 | prediction > 1),
      check.names = FALSE
    )
  }))
}
```

# Giới thiệu chung và đề xuất phân tích

## Bộ dữ liệu

Bộ dữ liệu **e-shop clothing 2008** ghi nhận hành vi click trên một cửa hàng
quần áo trực tuyến. Mỗi dòng là một click; các click có cùng `session_id` tạo
thành một phiên và `order` là vị trí click trong phiên. Dữ liệu kéo dài từ
`r format(min(raw$date), "%d/%m/%Y")` đến
`r format(max(raw$date), "%d/%m/%Y")`.

Theo tài liệu mô tả đi kèm, dữ liệu được sử dụng trong nghiên cứu của
Łapczyński và Białowąs (2013) về hành vi người dùng trong cửa hàng trực tuyến.

```{r overview-table}
overview <- data.frame(
  Chỉ_tiêu = c(
    "Số click", "Số session", "Số quốc gia/mã miền",
    "Số sản phẩm", "Số danh mục", "Khoảng thời gian",
    "Tỷ lệ Continue", "Tỷ lệ Exit"
  ),
  Giá_trị = c(
    fmt_int(nrow(raw)),
    fmt_int(n_distinct(raw$session_id)),
    fmt_int(n_distinct(raw$country_name)),
    fmt_int(n_distinct(raw$product_model)),
    fmt_int(n_distinct(raw$category)),
    paste(
      format(min(raw$date), "%d/%m/%Y"),
      "–",
      format(max(raw$date), "%d/%m/%Y")
    ),
    fmt_pct(mean(raw$exit == 0)),
    fmt_pct(mean(raw$exit == 1))
  )
)
knitr::kable(
  overview,
  col.names = c("Chỉ tiêu", "Giá trị"),
  caption = "Tổng quan bộ dữ liệu"
)
```

Dữ liệu có quy mô lớn, có cấu trúc tuần tự theo session và kết hợp biến liên
tục với biến phân loại. Tuy nhiên, dữ liệu không chứa giao dịch, giỏ hàng, giờ
click hoặc thời lượng giữa hai click. Tháng 8 chỉ có dữ liệu đến ngày 13 và
ngày 13 chỉ có `r fmt_int(nrow(excluded_aug13))` click, nên không thể so sánh
tổng lưu lượng tháng 8 trực tiếp với các tháng đầy đủ.

## Từ điển biến và target

```{r variable-dictionary}
variable_dictionary <- data.frame(
  Biến = c(
    "year, month, day", "order", "country", "session_id",
    "category", "product_model", "colour", "location",
    "photography", "price", "price_above_avg", "page"
  ),
  Ý_nghĩa = c(
    "Ngày lịch; không có giờ hoặc thời lượng",
    "Thứ tự click trong session",
    "Quốc gia hoặc loại tên miền của IP",
    "Mã session",
    "PAGE 1: trousers, skirts, blouses hoặc sale",
    "PAGE 2: mã của 217 sản phẩm",
    "Màu sản phẩm",
    "Vị trí ảnh trong sáu vùng của trang; không phải địa lý",
    "Kiểu ảnh en face hoặc profile",
    "Giá sản phẩm, USD",
    "1 = cao hơn trung bình danh mục; 2 = không",
    "Trang hiển thị trong website, từ 1 đến 5"
  ),
  Vai_trò = c(
    "Tạo time_30; year bị loại vì không biến thiên",
    "Predictor, dùng log2(order) hoặc hàm trơn",
    "Predictor factor; mức hiếm được gộp trên train",
    "Nhóm dữ liệu và tính robust SE; không làm predictor",
    "Predictor factor",
    "Không đưa vào mô hình chính do có 217 mức",
    "Predictor factor",
    "Predictor factor",
    "Predictor factor",
    "Predictor liên tục",
    "Tạo hai nhóm cho kiểm định; không dùng cùng price trong mô hình A/B",
    "Predictor factor"
  )
)
knitr::kable(
  variable_dictionary,
  col.names = c("Biến", "Ý nghĩa", "Vai trò"),
  caption = "Từ điển biến và vai trò trong phân tích"
)
```

Target thống nhất cho các mô hình xác suất là:

\[
Exit_{it} =
\begin{cases}
1, & \text{click hiện tại là click cuối session;}\\
0, & \text{session còn click tiếp theo.}
\end{cases}
\]

`session_length` chỉ được dùng để tạo target và không được đưa vào predictor vì
đây là thông tin tương lai. Xác suất được nghiên cứu là xác suất nguy cơ rời
rạc:

\[
P\{Exit_{it}=1\mid \text{session đã tiếp tục đến click }t\}.
\]

Tại `order = t`, mẫu số chỉ gồm các session đã tồn tại đến click \(t\). Vì vậy,
kết quả theo `order` là quan hệ có điều kiện, không phải bằng chứng rằng tăng
số click gây ra thay đổi nguy cơ kết thúc.

## Mục tiêu phân tích

1. **So sánh hai nhóm dạng A/B:** kiểm tra xác suất `Exit` có khác giữa sản
   phẩm có giá cao hơn trung bình danh mục và sản phẩm không cao hơn trung
   bình hay không.
2. **Phân tích yếu tố liên quan đến `Exit`:** mô tả quan hệ với tiến trình
   session; đánh giá thông tin bổ sung của đặc điểm click hiện tại và lịch sử
   duyệt đã quan sát.
3. **Xây dựng và so sánh mô hình:** so sánh Linear Probability Model (LPM),
   Logistic GLM và Binomial GAM về phân biệt, chất lượng xác suất, calibration
   và khả năng diễn giải.

Phân nhóm giá không được gán ngẫu nhiên. Do đó, Mục tiêu 1 là một so sánh hai
nhóm **dạng A/B trên dữ liệu quan sát**, không phải thí nghiệm A/B có
treatment/control. Kết luận chỉ phản ánh mối liên hệ.

## Chiến lược phân tích

```{r split-summary}
split_summary <- data.frame(
  Tập = c("Train", "Validation", "Temporal test", "Loại khỏi đánh giá"),
  Thời_gian = c("Tháng 4–6", "Tháng 7", "01–12/08", "13/08"),
  Số_click = c(nrow(train), nrow(test), nrow(sensitivity), nrow(excluded_aug13)),
  Số_session = c(
    n_distinct(train$session_id),
    n_distinct(test$session_id),
    n_distinct(sensitivity$session_id),
    n_distinct(excluded_aug13$session_id)
  )
)
split_summary$Số_click <- vapply(split_summary$Số_click, fmt_int, character(1))
split_summary$Số_session <- vapply(split_summary$Số_session, fmt_int, character(1))
knitr::kable(
  split_summary,
  col.names = c("Tập", "Thời gian", "Số click", "Số session"),
  caption = "Chia dữ liệu theo thời gian"
)
```

Mọi quy tắc tiền xử lý được học trên train. Các country có dưới 100 click train
được gộp thành `Other`; cùng quy tắc được áp dụng cho validation và temporal
test. Không có session nào xuất hiện đồng thời trong hai tập bất kỳ.

Ba tầng predictor được so sánh: baseline dùng
`log2(order) + time_30 + country`; current-click thêm đặc điểm sản phẩm hiện
tại; history-enhanced thêm số sản phẩm/danh mục đã xem, chuyển trang/danh mục,
quay lại sản phẩm và thay đổi giá so với lịch sử. Mọi history feature tại click
\(t\) chỉ dùng dữ liệu từ click 1 đến \(t\). LPM và Logistic GLM dùng
cluster-robust covariance theo `session_id`; GAM dùng link logit và các hàm
trơn.

Đánh giá xác suất dựa trên ROC–AUC, Average Precision, log loss, Brier score,
Brier Skill Score và calibration. Threshold tối đa F1 được chọn từ prediction
out-of-fold của five-fold CV theo session. Tháng 7 dùng để so sánh đặc tả và
chọn mô hình; ngày 01–12/08 là temporal test cuối cùng, không tham gia chọn mô
hình hoặc threshold.

# Khám phá và tổng hợp dữ liệu

## Kiểm tra chất lượng dữ liệu

```{r quality-table}
quality_table <- data.frame(
  Kiểm_tra = c(
    "Giá trị khuyết thiếu",
    "Dòng trùng hoàn toàn",
    "Session có order không liên tục",
    "Session không có đúng một Exit",
    "Session xuất hiện ở cả train và test"
  ),
  Kết_quả = c(
    sum(is.na(raw)),
    sum(duplicated(raw[, 1:14])),
    sum(tapply(
      seq_len(nrow(raw)),
      raw$session_id,
      function(i) !all(raw$order[i] == seq_along(i))
    )),
    sum(tapply(raw$exit, raw$session_id, sum) != 1),
    length(intersect(unique(train$session_id), unique(test$session_id)))
  )
)
knitr::kable(
  quality_table,
  col.names = c("Kiểm tra", "Số trường hợp vi phạm"),
  caption = "Kết quả kiểm tra chất lượng dữ liệu"
)
```

Không phát hiện missing value, dòng trùng hoặc lỗi trình tự. Các session dài
không bị xóa chỉ vì nằm ngoài râu boxplot: chúng có trình tự hợp lệ và có thể
phản ánh hành vi duyệt dài. `log2(order)` và GAM được dùng để giảm ảnh hưởng
của đuôi phải mà không loại dữ liệu hợp lệ.

## Thống kê mô tả

Phân phối `order` trên toàn bộ click và phân phối độ dài ở cấp session trả lời
hai câu hỏi khác nhau. Vì session dài đóng góp nhiều click hơn, không được dùng
trung vị `order` trên click để kết luận trực tiếp về một session điển hình.

```{r continuous-summary}
summary_row <- function(x, variable, unit) {
  data.frame(
    Biến = variable,
    Đơn_vị = unit,
    N = length(x),
    Trung_bình = mean(x),
    Trung_vị = median(x),
    Q1 = unname(quantile(x, 0.25)),
    Q3 = unname(quantile(x, 0.75)),
    Min = min(x),
    Max = max(x),
    SD = sd(x)
  )
}

continuous_summary <- bind_rows(
  summary_row(raw$price, "Price", "Click"),
  summary_row(raw$order, "Order", "Click"),
  summary_row(session_df$session_length, "Session length", "Session")
)
continuous_summary$N <- vapply(continuous_summary$N, fmt_int, character(1))
knitr::kable(
  continuous_summary,
  digits = 2,
  col.names = c(
    "Biến", "Đơn vị phân tích", "N", "Mean", "Median",
    "Q1", "Q3", "Min", "Max", "SD"
  ),
  caption = "Thống kê mô tả biến định lượng"
)
```

Giá chỉ nhận `r n_distinct(raw$price)` mức từ
`r min(raw$price)` đến `r max(raw$price)` USD nên có dạng rời rạc và nhiều
đỉnh; mean gần median không đủ để kết luận phân phối chuẩn. Độ dài session có
trung vị `r median(session_df$session_length)` click, trong khi
`r fmt_pct(mean(session_df$session_length > 30))` session dài hơn 30 click và
`r fmt_pct(mean(session_df$session_length > 100), 3)` dài hơn 100 click.

```{r categorical-summary}
factor_summary <- bind_rows(
  raw |> count(Nhóm = category, name = "N") |> mutate(Biến = "Category"),
  raw |> count(Nhóm = location, name = "N") |> mutate(Biến = "Location"),
  raw |> count(Nhóm = photography, name = "N") |> mutate(Biến = "Photography"),
  raw |> count(Nhóm = price_group, name = "N") |> mutate(Biến = "Price group"),
  raw |> count(Nhóm = page, name = "N") |> mutate(Biến = "Page")
) |>
  group_by(Biến) |>
  mutate(Tỷ_lệ = N / sum(N)) |>
  ungroup()

factor_table <- factor_summary |>
  mutate(
    N = vapply(N, fmt_int, character(1)),
    Tỷ_lệ = vapply(Tỷ_lệ, fmt_pct, character(1))
  )
knitr::kable(
  factor_table,
  col.names = c("Nhóm", "Số click", "Biến", "Tỷ lệ"),
  caption = "Phân phối các biến phân loại chính"
)
```

Hai nhóm giá gần cân bằng, thuận lợi cho việc ước lượng chênh lệch với độ chính
xác tốt. Tuy nhiên, cân bằng về số lượng không biến dữ liệu quan sát thành một
thí nghiệm ngẫu nhiên.

## Trực quan hóa dữ liệu

```{r eda-distributions, fig.height=7}
p_price <- ggplot(raw, aes(price)) +
  geom_histogram(binwidth = 2, boundary = 0, fill = "#4E79A7", color = "white") +
  labs(
    title = "Phân phối giá sản phẩm",
    x = "Giá (USD)",
    y = "Số click"
  )

p_session <- ggplot(session_df, aes(session_length)) +
  geom_histogram(
    bins = 35,
    fill = "#F28E2B",
    color = "white"
  ) +
  scale_x_log10(
    breaks = c(1, 2, 5, 10, 20, 50, 100, 200),
    labels = c("1", "2", "5", "10", "20", "50", "100", "200")
  ) +
  labs(
    title = "Phân phối độ dài session",
    subtitle = "Trục hoành dùng thang log10 để thể hiện phần đuôi",
    x = "Số click trong session",
    y = "Số session"
  )

p_price / p_session
```

Phân phối giá phản ánh các mức giá rời rạc của danh mục sản phẩm. Phân phối độ
dài session lệch phải mạnh: phần lớn session ngắn, nhưng một tỷ lệ nhỏ tiếp tục
rất lâu. Đây là lý do sử dụng `log2(order)` trong LPM/Logistic và hàm trơn trong
GAM thay vì xóa phần đuôi.

```{r eda-categories, fig.height=7}
p_category <- raw |>
  count(category) |>
  ggplot(aes(category, n, fill = category)) +
  geom_col(show.legend = FALSE) +
  geom_text(aes(label = fmt_int(n)), vjust = -0.3, size = 3.5) +
  scale_y_continuous(expand = expansion(mult = c(0, 0.1))) +
  labs(
    title = "Lượt xem theo danh mục",
    x = NULL,
    y = "Số click"
  )

p_location <- raw |>
  count(location) |>
  ggplot(aes(reorder(location, n), n, fill = location)) +
  geom_col(show.legend = FALSE) +
  coord_flip() +
  labs(
    title = "Lượt xem theo vị trí ảnh",
    subtitle = "Location là vị trí trên trang, không phải vị trí địa lý",
    x = NULL,
    y = "Số click"
  )

p_category / p_location
```

Trousers có số click cao hơn ba danh mục còn lại; đây là mô tả lưu lượng xem,
không đủ để kết luận danh mục này gây thu hút hoặc tạo chuyển đổi. Các vị trí
ảnh cũng có tần số khác nhau nhưng từng mã sản phẩm chỉ xuất hiện tại một vị
trí, nên khác biệt vị trí có thể bị confounding bởi sản phẩm.

```{r eda-price-category}
ggplot(raw, aes(category, price, fill = category)) +
  geom_boxplot(outlier.alpha = 0.25, show.legend = FALSE) +
  labs(
    title = "Phân phối giá theo danh mục",
    x = NULL,
    y = "Giá (USD)"
  )
```

Mức giá khác rõ giữa các danh mục. Vì `price_above_avg` được xác định theo
trung bình của chính danh mục, phân tích hai nhóm giá cần kiểm soát `category`
và không được xem nhóm giá là một treatment được random hóa.

```{r eda-time}
daily_summary <- raw |>
  group_by(date) |>
  summarise(
    Click = n(),
    Session = n_distinct(session_id),
    .groups = "drop"
  ) |>
  pivot_longer(c(Click, Session), names_to = "Đại_lượng", values_to = "Số_lượng")

ggplot(daily_summary, aes(date, Số_lượng, color = Đại_lượng)) +
  geom_line(linewidth = 0.7) +
  facet_wrap(~Đại_lượng, scales = "free_y", ncol = 1) +
  guides(color = "none") +
  labs(
    title = "Lưu lượng theo ngày",
    subtitle = "Ngày 13/08 có dấu hiệu là ngày thu thập chưa đầy đủ",
    x = NULL,
    y = NULL
  )
```

Biến động ngày cho thấy cần chia dữ liệu theo thời gian. Tổng tháng 8 thấp chủ
yếu vì dữ liệu chỉ kéo dài đến ngày 13, không phải bằng chứng về suy giảm lưu
lượng của cả tháng.

# Kết quả phân tích và mô hình hóa

## Kiểm định hai nhóm giá dạng A/B

Giả thuyết hai phía tại mức ý nghĩa \(\alpha=0{,}05\):

\[
H_0: P(Exit=1\mid A)=P(Exit=1\mid B),
\qquad
H_1: P(Exit=1\mid A)\ne P(Exit=1\mid B).
\]

Trong đó A là click vào sản phẩm không có giá cao hơn trung bình danh mục và B
là click vào sản phẩm có giá cao hơn trung bình danh mục.

### Các đại lượng báo cáo

Với \(x_g\) lượt `Exit` trong \(n_g\) click của nhóm \(g\), tỷ lệ quan sát là
\(\hat p_g=x_g/n_g\). Hai thước đo hiệu ứng chính gồm:

\[
RD=\hat p_B-\hat p_A,\qquad
OR=\frac{\hat p_B/(1-\hat p_B)}{\hat p_A/(1-\hat p_A)}.
\]

`RD` được diễn giải trực tiếp theo điểm phần trăm; \(OR>1\) nghĩa là odds
`Exit` ở B cao hơn A. Để kiểm soát khác biệt sẵn có giữa hai nhóm, báo cáo còn
ước lượng mô hình
\[
\operatorname{logit}\{P(Exit_i=1)\}
=\beta_0+\beta_1B_i+\boldsymbol{\gamma}^{T}X_i,
\]
trong đó \(\exp(\beta_1)\) là adjusted OR; adjusted RD là trung bình chênh lệch
xác suất dự đoán khi lần lượt đặt mọi quan sát vào B và A. Suy luận chính cho
adjusted OR/RD dùng sai số chuẩn cluster-robust theo session vì các click cùng
session không độc lập; Wilson CI và kiểm định hai tỷ lệ thô chỉ có vai trò mô
tả theo click. CI của RD chứa 0 hoặc CI của OR chứa 1 cho thấy chưa đủ bằng
chứng về khác biệt ở mức 5%; p-value không phản ánh độ lớn thực tế của hiệu
ứng.

```{r ab-analysis, results='hide'}
ab_group_summary <- test |>
  group_by(price_group) |>
  summarise(
    Click = n(),
    Session = n_distinct(session_id),
    Exit = sum(exit),
    Exit_rate = mean(exit),
    .groups = "drop"
  )
ab_ci <- wilson_ci(ab_group_summary$Exit, ab_group_summary$Click)
ab_group_summary$CI_lower <- ab_ci[, "lower"]
ab_group_summary$CI_upper <- ab_ci[, "upper"]

ab_counts <- ab_group_summary$Exit
ab_ns <- ab_group_summary$Click
ab_prop_test <- prop.test(ab_counts, ab_ns, correct = FALSE)

ab_formula <- exit ~ high_price + log2_order + time_30 + country_group +
  category + colour + location + photography + page
ab_model <- glm(ab_formula, data = test, family = binomial())
ab_vcov <- vcovCL(ab_model, cluster = test$session_id, type = "HC1")
ab_coef <- coeftest(ab_model, vcov. = ab_vcov)["high_price", ]
ab_or <- exp(unname(ab_coef["Estimate"]))
ab_or_ci <- exp(
  unname(ab_coef["Estimate"]) +
    c(-1, 1) * qnorm(0.975) * unname(ab_coef["Std. Error"])
)

# Standardized adjusted risk difference và robust delta-method CI.
ab_data_A <- test
ab_data_B <- test
ab_data_A$high_price <- 0
ab_data_B$high_price <- 1
ab_terms <- delete.response(terms(ab_model))
ab_X_A <- model.matrix(ab_terms, ab_data_A)
ab_X_B <- model.matrix(ab_terms, ab_data_B)
ab_p_A <- as.numeric(predict(ab_model, ab_data_A, type = "response"))
ab_p_B <- as.numeric(predict(ab_model, ab_data_B, type = "response"))
ab_adjusted_rd <- mean(ab_p_B - ab_p_A)
ab_rd_gradient <- colMeans(
  ab_p_B * (1 - ab_p_B) * ab_X_B -
    ab_p_A * (1 - ab_p_A) * ab_X_A
)
ab_rd_gradient <- ab_rd_gradient[colnames(ab_vcov)]
ab_adjusted_rd_se <- sqrt(
  drop(t(ab_rd_gradient) %*% ab_vcov %*% ab_rd_gradient)
)
ab_adjusted_rd_ci <- ab_adjusted_rd +
  c(-1, 1) * qnorm(0.975) * ab_adjusted_rd_se

# Balance diagnostics: SMD của toàn bộ cột trong model matrix.
balance_formula <- ~ log2_order + time_30 + country_group + category +
  colour + location + photography + page - 1
balance_matrix <- model.matrix(balance_formula, test)
balance_table <- bind_rows(lapply(seq_len(ncol(balance_matrix)), function(j) {
  values <- balance_matrix[, j]
  value_A <- values[test$high_price == 0]
  value_B <- values[test$high_price == 1]
  pooled_sd <- sqrt((var(value_A) + var(value_B)) / 2)
  data.frame(
    Covariate = colnames(balance_matrix)[j],
    Mean_A = mean(value_A),
    Mean_B = mean(value_B),
    SMD = ifelse(pooled_sd > 0, (mean(value_B) - mean(value_A)) / pooled_sd, 0)
  )
}))
balance_table <- balance_table |>
  arrange(desc(abs(SMD)))

# Dị biệt hiệu ứng theo Category.
ab_interaction_formula <- exit ~ high_price * category + log2_order +
  time_30 + country_group + colour + location + photography + page
ab_interaction_model <- glm(
  ab_interaction_formula,
  data = test,
  family = binomial()
)
ab_interaction_vcov <- vcovCL(
  ab_interaction_model,
  cluster = test$session_id,
  type = "HC1"
)
interaction_names <- grep(
  "high_price:category|category.*:high_price",
  names(coef(ab_interaction_model)),
  value = TRUE
)
ab_interaction_test <- linearHypothesis(
  ab_interaction_model,
  interaction_names,
  vcov. = ab_interaction_vcov,
  test = "Chisq"
)
ab_interaction_p <- tail(ab_interaction_test[["Pr(>Chisq)"]], 1)

category_effects <- bind_rows(lapply(levels(test$category), function(category_i) {
  category_data <- test[test$category == category_i, ]
  data_A <- category_data
  data_B <- category_data
  data_A$high_price <- 0
  data_B$high_price <- 1
  interaction_terms <- delete.response(terms(ab_interaction_model))
  X_A <- model.matrix(interaction_terms, data_A)
  X_B <- model.matrix(interaction_terms, data_B)
  p_A <- as.numeric(predict(ab_interaction_model, data_A, type = "response"))
  p_B <- as.numeric(predict(ab_interaction_model, data_B, type = "response"))
  gradient <- colMeans(
    p_B * (1 - p_B) * X_B - p_A * (1 - p_A) * X_A
  )
  gradient <- gradient[colnames(ab_interaction_vcov)]
  rd <- mean(p_B - p_A)
  rd_se <- sqrt(drop(t(gradient) %*% ab_interaction_vcov %*% gradient))
  z_value <- rd / rd_se
  data.frame(
    Category = category_i,
    N = nrow(category_data),
    Adjusted_RD = rd,
    CI_lower = rd - 1.96 * rd_se,
    CI_upper = rd + 1.96 * rd_se,
    P_value = 2 * pnorm(-abs(z_value))
  )
}))
category_effects$P_Holm <- p.adjust(category_effects$P_value, method = "holm")

set.seed(20260726)
ab_session_rows <- split(seq_len(nrow(test)), test$session_id)
ab_boot_diff <- replicate(1000, {
  sampled_sessions <- sample(
    names(ab_session_rows),
    length(ab_session_rows),
    replace = TRUE
  )
  idx <- unlist(ab_session_rows[sampled_sessions], use.names = FALSE)
  mean(test$exit[idx][test$high_price[idx] == 1]) -
    mean(test$exit[idx][test$high_price[idx] == 0])
})
ab_diff <- diff(ab_group_summary$Exit_rate)
ab_diff_ci <- unname(quantile(ab_boot_diff, c(0.025, 0.975)))

ab_period_result <- function(data, label) {
  fit <- glm(
    exit ~ high_price + log2_order + time_30 + country_group,
    data = data,
    family = binomial()
  )
  robust_vcov <- vcovCL(fit, cluster = data$session_id, type = "HC1")
  result <- coeftest(fit, vcov. = robust_vcov)["high_price", ]
  group_rates <- tapply(data$exit, data$high_price, mean)
  data.frame(
    Giai_đoạn = label,
    Chênh_lệch_điểm_phần_trăm = 100 * (group_rates["1"] - group_rates["0"]),
    OR_điều_chỉnh = exp(result["Estimate"]),
    CI_dưới = exp(result["Estimate"] - 1.96 * result["Std. Error"]),
    CI_trên = exp(result["Estimate"] + 1.96 * result["Std. Error"]),
    P_value = result["Pr(>|z|)"],
    row.names = NULL
  )
}

ab_temporal <- bind_rows(
  ab_period_result(train, "Train: tháng 4–6"),
  ab_period_result(test, "Phân tích chính: tháng 7"),
  ab_period_result(sensitivity, "Kiểm tra thời gian: 01–12/08")
)
```

```{r ab-table}
ab_table <- ab_group_summary |>
  transmute(
    Nhóm = price_group,
    Click = vapply(Click, fmt_int, character(1)),
    Session = vapply(Session, fmt_int, character(1)),
    Exit = vapply(Exit, fmt_int, character(1)),
    `Tỷ lệ Exit` = vapply(Exit_rate, fmt_pct, character(1)),
    `CI 95%` = paste0(
      vapply(CI_lower, fmt_pct, character(1)),
      " – ",
      vapply(CI_upper, fmt_pct, character(1))
    )
  )
knitr::kable(
  ab_table,
  caption = "Tỷ lệ Exit theo nhóm giá trên tập test tháng 7"
)
```

Chênh lệch thô B–A trên tháng 7 là `r fmt_num(100 * ab_diff, 2)` điểm phần
trăm, với cluster-bootstrap CI 95% từ
`r fmt_num(100 * ab_diff_ci[1], 2)` đến
`r fmt_num(100 * ab_diff_ci[2], 2)` điểm phần trăm. Kiểm định hai tỷ lệ cho
\(\chi^2=\) `r fmt_num(unname(ab_prop_test$statistic), 2)` và
\(p\) `r fmt_p(ab_prop_test$p.value)`.

Sau khi điều chỉnh tiến trình session, thời gian, country và các đặc điểm sản
phẩm, odds ratio của nhóm B so với A là `r fmt_num(ab_or, 3)` (robust CI 95%:
`r fmt_num(ab_or_ci[1], 3)`–`r fmt_num(ab_or_ci[2], 3)`,
\(p\) `r fmt_p(unname(ab_coef["Pr(>|z|)"]))`).
Chênh lệch xác suất đã chuẩn hóa là
`r fmt_num(100 * ab_adjusted_rd, 2)` điểm phần trăm (robust CI 95%:
`r fmt_num(100 * ab_adjusted_rd_ci[1], 2)`–
`r fmt_num(100 * ab_adjusted_rd_ci[2], 2)`).

Một session có thể xem sản phẩm thuộc cả hai nhóm giá, nên số session ở hai
hàng không cộng thành tổng số session. Kiểm định hai tỷ lệ thô chỉ có vai trò
mô tả; kết luận suy luận chính dựa trên Logistic GLM với covariance theo cụm
session và cluster bootstrap.

### Balance và dị biệt hiệu ứng

```{r ab-balance-plot}
balance_plot_data <- balance_table |>
  slice_head(n = 20) |>
  mutate(Covariate = reorder(Covariate, abs(SMD)))

ggplot(balance_plot_data, aes(SMD, Covariate)) +
  geom_vline(xintercept = c(-0.1, 0.1), linetype = 2, color = "#999999") +
  geom_point(aes(color = abs(SMD) > 0.1), size = 2.5) +
  scale_color_manual(values = c("#4E79A7", "#E15759"), guide = "none") +
  labs(
    title = "Hai mươi mất cân bằng covariate lớn nhất",
    subtitle = "|SMD| > 0,1 cho thấy khác biệt đáng lưu ý giữa hai nhóm giá",
    x = "Standardized mean difference: B − A",
    y = NULL
  )
```

Balance diagnostics xác nhận hai nhóm không tương đương như trong một thí
nghiệm random hóa. Vì vậy adjusted risk difference và robust inference được
ưu tiên hơn chênh lệch thô, nhưng residual confounding vẫn có thể tồn tại.

Joint robust Wald test cho tương tác `price group × Category` có
\(p\) `r fmt_p(ab_interaction_p)`.

```{r ab-category-table}
category_effect_display <- category_effects |>
  transmute(
    Category,
    N = vapply(N, fmt_int, character(1)),
    `Adjusted RD (điểm %)` =
      vapply(100 * Adjusted_RD, fmt_num, character(1), digits = 2),
    `CI 95%` = paste0(
      vapply(100 * CI_lower, fmt_num, character(1), digits = 2),
      " – ",
      vapply(100 * CI_upper, fmt_num, character(1), digits = 2)
    ),
    `p-value Holm` = vapply(P_Holm, fmt_p, character(1))
  )
knitr::kable(
  category_effect_display,
  caption = "Adjusted risk difference của nhóm giá theo Category"
)
```

```{r ab-category-forest}
ggplot(
  category_effects,
  aes(100 * Adjusted_RD, reorder(Category, Adjusted_RD))
) +
  geom_vline(xintercept = 0, linetype = 2, color = "#777777") +
  geom_errorbarh(
    aes(xmin = 100 * CI_lower, xmax = 100 * CI_upper),
    height = 0.2
  ) +
  geom_point(size = 2.5, color = "#4E79A7") +
  labs(
    title = "Dị biệt adjusted risk difference theo Category",
    subtitle = "Khoảng tin cậy dùng robust delta method",
    x = "Chênh lệch B − A (điểm phần trăm)",
    y = NULL
  )
```

```{r ab-plot}
ggplot(
  ab_group_summary,
  aes(price_group, Exit_rate, fill = price_group)
) +
  geom_col(width = 0.62, show.legend = FALSE) +
  geom_errorbar(
    aes(ymin = CI_lower, ymax = CI_upper),
    width = 0.12,
    linewidth = 0.7
  ) +
  geom_text(
    aes(label = fmt_pct(Exit_rate)),
    vjust = -1,
    size = 4
  ) +
  scale_y_continuous(
    labels = scales::percent_format(accuracy = 1),
    limits = c(0, max(ab_group_summary$CI_upper) * 1.15)
  ) +
  labs(
    title = "Tỷ lệ Exit theo nhóm giá trên tháng 7",
    subtitle = "Thanh sai số là Wilson CI 95%; đơn vị phân tích là click",
    x = NULL,
    y = "Tỷ lệ Exit"
  )
```

```{r ab-temporal-table}
ab_temporal_display <- ab_temporal |>
  transmute(
    Giai_đoạn,
    `Chênh lệch B–A (điểm %)` =
      vapply(Chênh_lệch_điểm_phần_trăm, fmt_num, character(1), digits = 2),
    `OR điều chỉnh` = vapply(OR_điều_chỉnh, fmt_num, character(1), digits = 3),
    `CI 95%` = paste0(
      vapply(CI_dưới, fmt_num, character(1), digits = 3),
      " – ",
      vapply(CI_trên, fmt_num, character(1), digits = 3)
    ),
    `p-value` = vapply(P_value, fmt_p, character(1))
  )
knitr::kable(
  ab_temporal_display,
  caption = "Độ ổn định theo thời gian của khác biệt giữa hai nhóm giá"
)
```

Để so sánh nhất quán giữa các giai đoạn, OR trong bảng độ ổn định chỉ điều
chỉnh `log2(Order)`, thời gian và country. Mô hình A/B chính ở tháng 7 còn điều
chỉnh thêm các đặc điểm sản phẩm và vì vậy cho OR thận trọng hơn.

Khác biệt có cùng chiều trong train, tháng 7 và đầu tháng 8. Tuy nhiên,
`price_above_avg` là thuộc tính sản phẩm chứ không phải treatment được gán ngẫu
nhiên. Kết quả cho thấy mối liên hệ ổn định theo thời gian, nhưng không chứng
minh việc tăng giá gây ra `Exit`.

### Đề xuất một A/B test ngẫu nhiên thực sự

Một thí nghiệm tiếp theo nên randomize ở cấp session, lưu `experiment_id` và
giữ mỗi session trong đúng một treatment. Thay vì tự ý thay đổi giá sản phẩm,
treatment khả thi hơn là cách trình bày thông tin giá hoặc thông điệp giá trị:

- **Control:** giao diện giá hiện tại.
- **Treatment:** bổ sung thông điệp giá trị/ưu đãi vận chuyển, với giá sản phẩm
  không đổi.
- **Primary outcome:** tỷ lệ session kết thúc trong một cửa sổ click được xác
  định trước; secondary outcomes gồm session length và số sản phẩm duy nhất.
- **Phân tích:** intention-to-treat, hai phía, \(\alpha=0{,}05\), không dừng
  sớm dựa trên p-value chưa điều chỉnh.

Không báo cáo một cỡ mẫu giả chính xác từ hai tỷ lệ click quan sát ở trên vì
thí nghiệm tương lai randomize theo session và có estimand khác. Trước khi tính
power cần khóa cửa sổ outcome, tỷ lệ nền ở cấp session, minimum detectable
effect và mức hao hụt; cỡ mẫu sau đó được tính trực tiếp theo số session mỗi
nhóm.

## LPM, Logistic GLM và Binomial GAM

```{r fit-models, results='hide'}
formula_base <- exit ~ log2_order + time_30 + country_group
formula_full <- exit ~ log2_order + time_30 + country_group +
  price_10 + category + colour + location + photography + page
formula_history <- update(
  formula_full,
  . ~ . + unique_products + unique_categories + repeat_current +
    category_switch + page_switch + price_delta_10 +
    abs_price_delta_10 + price_vs_prior_mean_10 + repeat_rate +
    category_switch_rate
)
formula_gam_base <- exit ~ s(log2_order, k = 10) + time_30 + country_group
formula_gam_full <- exit ~ s(log2_order, k = 10) + s(price, k = 8) +
  time_30 + country_group + category + colour + location + photography + page
formula_gam_history <- update(
  formula_gam_full,
  . ~ . + s(repeat_rate, k = 8) + s(abs_price_delta_10, k = 8) +
    unique_categories + repeat_current + category_switch + page_switch +
    price_delta_10 + price_vs_prior_mean_10 + category_switch_rate
)

lpm_base <- lm(formula_base, data = train)
lpm_full <- lm(formula_full, data = train)
lpm_history <- lm(formula_history, data = train)
logit_base <- glm(formula_base, data = train, family = binomial())
logit_full <- glm(formula_full, data = train, family = binomial())
logit_history <- glm(formula_history, data = train, family = binomial())
gam_base <- bam(
  formula_gam_base,
  data = train,
  family = binomial(),
  method = "fREML",
  discrete = TRUE
)
gam_full <- bam(
  formula_gam_full,
  data = train,
  family = binomial(),
  method = "fREML",
  discrete = TRUE
)
gam_history <- bam(
  formula_gam_history,
  data = train,
  family = binomial(),
  method = "fREML",
  discrete = TRUE
)

lpm_vcov <- vcovCL(lpm_full, cluster = train$session_id, type = "HC1")
logit_vcov <- vcovCL(logit_full, cluster = train$session_id, type = "HC1")
logit_history_vcov <- vcovCL(
  logit_history,
  cluster = train$session_id,
  type = "HC1"
)

logit_term_test <- car::Anova(
  logit_history,
  type = 2,
  test.statistic = "Wald",
  vcov. = logit_history_vcov
)
logit_term_table <- data.frame(
  Term = rownames(logit_term_test),
  Statistic = logit_term_test[, "Chisq"],
  Df = logit_term_test[, "Df"],
  P_value = logit_term_test[, "Pr(>Chisq)"],
  row.names = NULL
)

extra_pattern <- "^(price_10|category|colour|location|photography|page)"
lpm_extra_names <- grep(extra_pattern, names(coef(lpm_full)), value = TRUE)
logit_extra_names <- grep(extra_pattern, names(coef(logit_full)), value = TRUE)
lpm_joint <- linearHypothesis(
  lpm_full,
  lpm_extra_names,
  vcov. = lpm_vcov,
  test = "F"
)
logit_joint <- linearHypothesis(
  logit_full,
  logit_extra_names,
  vcov. = logit_vcov,
  test = "Chisq"
)
lpm_joint_p <- tail(lpm_joint[["Pr(>F)"]], 1)
logit_joint_p <- tail(logit_joint[["Pr(>Chisq)"]], 1)

history_pattern <- paste0(
  "^(",
  paste(
    c(
      "unique_products", "unique_categories", "repeat_current",
      "category_switch", "page_switch", "price_delta_10",
      "abs_price_delta_10", "price_vs_prior_mean_10", "repeat_rate",
      "category_switch_rate"
    ),
    collapse = "|"
  ),
  ")"
)
history_names <- grep(
  history_pattern,
  names(coef(logit_history)),
  value = TRUE
)
history_joint <- linearHypothesis(
  logit_history,
  history_names,
  vcov. = logit_history_vcov,
  test = "Chisq"
)
history_joint_p <- tail(history_joint[["Pr(>Chisq)"]], 1)

all_models <- list(
  "LPM cơ sở" = lpm_base,
  "LPM current-click" = lpm_full,
  "LPM history" = lpm_history,
  "Logistic cơ sở" = logit_base,
  "Logistic current-click" = logit_full,
  "Logistic history" = logit_history,
  "GAM cơ sở" = gam_base,
  "GAM current-click" = gam_full,
  "GAM history" = gam_history
)
all_test_metrics <- model_metric_table(all_models, test)

full_models <- list(
  "LPM" = lpm_history,
  "Logistic GLM" = logit_history,
  "Binomial GAM" = gam_history
)
full_test_predictions <- lapply(
  full_models,
  predict,
  newdata = test,
  type = "response"
)
full_test_metrics <- model_metric_table(full_models, test)

# Chọn mô hình chỉ từ validation tháng 7, trước khi tính temporal test.
best_logloss <- min(full_test_metrics$Log_loss)
winner_candidates <- full_test_metrics |>
  filter(Log_loss <= best_logloss * 1.01)
if (nrow(winner_candidates) > 1) {
  best_brier <- min(winner_candidates$Brier)
  winner_candidates <- winner_candidates |>
    filter(Brier <= best_brier * 1.01)
}
model_preference <- c("Logistic GLM", "Binomial GAM", "LPM")
if (nrow(winner_candidates) > 1) {
  winner_candidates$preference <- match(
    winner_candidates$Model,
    model_preference
  )
  winner_candidates <- winner_candidates |> arrange(preference)
}
winner <- winner_candidates$Model[1]

# Năm fold theo session để tạo prediction ngoài fold và chọn threshold.
set.seed(20260726)
cv_sessions <- sample(unique(train$session_id))
cv_fold_map <- data.frame(
  session_id = cv_sessions,
  fold = rep(1:5, length.out = length(cv_sessions))
)
train$cv_fold <- cv_fold_map$fold[
  match(train$session_id, cv_fold_map$session_id)
]
stopifnot(!anyNA(train$cv_fold))

oof_predictions <- matrix(
  NA_real_,
  nrow = nrow(train),
  ncol = length(full_models),
  dimnames = list(NULL, names(full_models))
)
for (fold_i in 1:5) {
  fold_train <- train[train$cv_fold != fold_i, ]
  fold_valid <- train[train$cv_fold == fold_i, ]
  fold_models <- list(
    "LPM" = lm(formula_history, data = fold_train),
    "Logistic GLM" = glm(
      formula_history,
      data = fold_train,
      family = binomial()
    ),
    "Binomial GAM" = bam(
      formula_gam_history,
      data = fold_train,
      family = binomial(),
      method = "fREML",
      discrete = TRUE
    )
  )
  for (model_name in names(fold_models)) {
    oof_predictions[train$cv_fold == fold_i, model_name] <- predict(
      fold_models[[model_name]],
      newdata = fold_valid,
      type = "response"
    )
  }
}
stopifnot(all(is.finite(oof_predictions)))

thresholds <- vapply(
  seq_along(full_models),
  function(j) select_f1_threshold(train$exit, oof_predictions[, j]),
  numeric(1)
)
names(thresholds) <- names(full_models)

# Chỉ đánh giá temporal test sau khi model và threshold đã được khóa.
full_sensitivity_predictions <- lapply(
  full_models,
  predict,
  newdata = sensitivity,
  type = "response"
)
full_sensitivity_metrics <- model_metric_table(full_models, sensitivity)

classification_table <- bind_rows(lapply(names(full_models), function(model_name) {
  result <- classification_metrics(
    sensitivity$exit,
    as.numeric(full_sensitivity_predictions[[model_name]]),
    thresholds[[model_name]]
  )
  data.frame(Model = model_name, t(result), check.names = FALSE)
}))

model_aic <- vapply(all_models, function(model) {
  if (inherits(model, "lm") && !inherits(model, "glm")) {
    NA_real_
  } else {
    AIC(model)
  }
}, numeric(1))
model_compare <- all_test_metrics |>
  mutate(
    Tầng_predictor = case_when(
      grepl("cơ sở", Model) ~ "Baseline",
      grepl("current-click", Model) ~ "Current-click",
      TRUE ~ "History-enhanced"
    ),
    Phương_pháp = sub(" (cơ sở|current-click|history)$", "", Model),
    AIC = unname(model_aic[Model])
  )

logit_current_metrics <- all_test_metrics |>
  filter(Model == "Logistic current-click")
logit_history_metrics <- all_test_metrics |>
  filter(Model == "Logistic history")
logit_auc_gain <- logit_history_metrics$ROC_AUC -
  logit_current_metrics$ROC_AUC
logit_logloss_reduction <- logit_current_metrics$Log_loss -
  logit_history_metrics$Log_loss
```

### Xác suất Exit theo tiến trình session

```{r hazard-analysis, results='hide'}
hazard_exact <- test |>
  group_by(order) |>
  summarise(
    At_risk = n(),
    Exit = sum(exit),
    Exit_rate = mean(exit),
    .groups = "drop"
  )
hazard_exact_ci <- wilson_ci(hazard_exact$Exit, hazard_exact$At_risk)
hazard_exact$CI_lower <- hazard_exact_ci[, 1]
hazard_exact$CI_upper <- hazard_exact_ci[, 2]

test$order_bin <- cut(
  test$order,
  breaks = c(0, 1, 2, 4, 7, 12, 20, Inf),
  labels = c("1", "2", "3–4", "5–7", "8–12", "13–20", ">20"),
  right = TRUE
)
hazard_bins <- test |>
  group_by(order_bin) |>
  summarise(
    Click_có_nguy_cơ = n(),
    Click_kết_thúc = sum(exit),
    Xác_suất_Exit_gộp = mean(exit),
    .groups = "drop"
  ) |>
  rename(Khoảng_order = order_bin)
hazard_bin_ci <- wilson_ci(
  hazard_bins$Click_kết_thúc,
  hazard_bins$Click_có_nguy_cơ
)
hazard_bins$CI_lower <- hazard_bin_ci[, 1]
hazard_bins$CI_upper <- hazard_bin_ci[, 2]

order_grid <- 1:30
standardized_order_curve <- bind_rows(lapply(order_grid, function(order_value) {
  newdata <- test
  newdata$order <- order_value
  newdata$log2_order <- log2(order_value)
  data.frame(
    order = order_value,
    LPM = mean(predict(lpm_base, newdata = newdata)),
    `Logistic GLM` = mean(predict(logit_base, newdata = newdata, type = "response")),
    `Binomial GAM` = mean(predict(gam_base, newdata = newdata, type = "response")),
    check.names = FALSE
  )
})) |>
  pivot_longer(
    c("LPM", "Logistic GLM", "Binomial GAM"),
    names_to = "Model",
    values_to = "Predicted"
  )
```

```{r hazard-bin-table}
hazard_bin_display <- hazard_bins |>
  transmute(
    `Khoảng Order` = Khoảng_order,
    `Click có nguy cơ` = vapply(Click_có_nguy_cơ, fmt_int, character(1)),
    `Click kết thúc` = vapply(Click_kết_thúc, fmt_int, character(1)),
    `Tỷ lệ Exit gộp` = vapply(Xác_suất_Exit_gộp, fmt_pct, character(1)),
    `CI 95%` = paste0(
      vapply(CI_lower, fmt_pct, character(1)),
      " – ",
      vapply(CI_upper, fmt_pct, character(1))
    )
  )
knitr::kable(
  hazard_bin_display,
  caption = "Tỷ lệ Exit gộp theo khoảng Order trên tháng 7"
)
```

Với khoảng gồm nhiều vị trí, mẫu số là số click có nguy cơ trong khoảng, không
phải số session ở đầu khoảng. Vì vậy bảng mô tả trung bình nguy cơ rời rạc theo
click và tránh diễn giải sai rằng mọi session còn tồn tại sau click 20 có cùng
xác suất kết thúc ngay lập tức.

```{r order-probability-plot}
ggplot() +
  geom_point(
    data = hazard_exact |> filter(order <= 30),
    aes(order, Exit_rate, color = "Quan sát"),
    size = 2
  ) +
  geom_line(
    data = standardized_order_curve,
    aes(order, Predicted, color = Model),
    linewidth = 0.9
  ) +
  scale_y_continuous(labels = scales::percent_format(accuracy = 1)) +
  labs(
    title = "Xác suất Exit theo tiến trình session",
    subtitle = "Đường dự đoán được chuẩn hóa trên phân phối covariate tháng 7",
    x = "Order",
    y = "Xác suất Exit",
    color = NULL
  )
```

Các điểm quan sát ở phần đuôi dao động mạnh hơn vì số session còn tồn tại giảm.
Sự khác biệt giữa đường GAM và hai dạng tuyến tính cho biết mức độ cần thiết của
một quan hệ phi tuyến; không được diễn giải đường này như hiệu ứng nhân quả của
việc tăng `order`.

### Giá trị bổ sung của đặc điểm sản phẩm

```{r base-full-table}
model_compare_display <- model_compare |>
  transmute(
    `Phương pháp` = Phương_pháp,
    `Tầng predictor` = Tầng_predictor,
    `ROC–AUC` = fmt_num(ROC_AUC, 3),
    `Average precision` = fmt_num(Average_precision, 3),
    `Log loss` = fmt_num(Log_loss, 3),
    `Brier` = fmt_num(Brier, 3),
    `Brier skill` = fmt_num(Brier_skill, 3),
    `Calibration intercept` = fmt_num(Calibration_intercept, 3),
    `Calibration slope` = fmt_num(Calibration_slope, 3),
    AIC = ifelse(is.na(AIC), "Không so sánh", fmt_num(AIC, 1))
  )
knitr::kable(
  model_compare_display,
  caption = "Incremental gain từ baseline đến history-enhanced trên tháng 7"
)
```

Kiểm định chung nhóm `Price + Category + Colour + Location + Photography +
Page` cho \(p\) `r fmt_p(lpm_joint_p)` trong LPM và
\(p\) `r fmt_p(logit_joint_p)` trong Logistic GLM. AIC chỉ được đọc trong cùng
họ likelihood; không so sánh AIC của LPM với hai mô hình nhị phân.
Sau khi đã có current-click predictors, nhóm history features bổ sung có
robust joint \(p\) `r fmt_p(history_joint_p)` trong Logistic GLM.

```{r robust-term-table}
term_labels <- c(
  log2_order = "log2(Order)",
  time_30 = "Thời gian (30 ngày)",
  country_group = "Country",
  price_10 = "Price (mỗi 10 USD)",
  category = "Category",
  colour = "Colour",
  location = "Location",
  photography = "Photography",
  page = "Page",
  unique_products = "Số sản phẩm duy nhất đến hiện tại",
  unique_categories = "Số danh mục duy nhất đến hiện tại",
  repeat_current = "Quay lại sản phẩm cũ",
  category_switch = "Chuyển Category ở click hiện tại",
  page_switch = "Chuyển Page ở click hiện tại",
  price_delta_10 = "Chênh giá với click trước",
  abs_price_delta_10 = "|Chênh giá| với click trước",
  price_vs_prior_mean_10 = "Giá so với trung bình lịch sử",
  repeat_rate = "Tỷ lệ quay lại sản phẩm",
  category_switch_rate = "Tỷ lệ chuyển Category"
)
logit_robust_coef <- coeftest(logit_history, vcov. = logit_history_vcov)
term_effect <- function(term_name) {
  coefficient_names <- grep(
    paste0("^", term_name, "($|[^A-Za-z0-9_])"),
    rownames(logit_robust_coef),
    value = TRUE
  )
  if (length(coefficient_names) != 1) {
    return("Joint test")
  }
  estimate <- logit_robust_coef[coefficient_names, "Estimate"]
  se <- logit_robust_coef[coefficient_names, "Std. Error"]
  paste0(
    "OR ", fmt_num(exp(estimate), 3), " (",
    fmt_num(exp(estimate - 1.96 * se), 3), "–",
    fmt_num(exp(estimate + 1.96 * se), 3), ")"
  )
}
logit_term_ranked <- logit_term_table |>
  arrange(P_value, desc(Statistic / Df))
top_term_names <- logit_term_ranked |>
  slice_head(n = 5) |>
  pull(Term)
top_term_text <- paste(unname(term_labels[top_term_names]), collapse = ", ")

logit_term_display <- logit_term_ranked |>
  slice_head(n = 12) |>
  mutate(
    Effect = vapply(Term, term_effect, character(1)),
    Term = unname(term_labels[Term]),
    Statistic = vapply(Statistic, fmt_num, character(1), digits = 2),
    P_value = vapply(P_value, fmt_p, character(1))
  )
knitr::kable(
  logit_term_display |>
    select(Term, Statistic, Df, P_value, Effect),
  col.names = c("Nhóm biến", "Wald χ²", "df", "p-value", "Hiệu ứng/CI 95%"),
  caption = paste(
    "Mười hai nhóm biến có bằng chứng liên hệ mạnh nhất trong Logistic GLM"
  )
)
```

Năm nhóm biến đứng đầu theo robust p-value và Wald statistic trên mỗi bậc tự
do là: **`r top_term_text`**. OR chỉ được trình bày khi term tương ứng đúng một
hệ số; với factor nhiều mức, `Joint test` kiểm tra toàn bộ factor. Thứ hạng này
phản ánh bằng chứng liên hệ, không phải mức độ quan trọng nhân quả và không nên
so sánh trực tiếp độ lớn OR giữa các biến có đơn vị khác nhau.

```{r gam-smooth-data, results='hide'}
reference_row <- train[1, ]
reference_row$time_30 <- median(train$time_30)
reference_row$country_group <- factor("Poland", levels = levels(train$country_group))
reference_row$category <- factor("Trousers", levels = levels(train$category))
reference_row$colour <- factor("Black", levels = levels(train$colour))
reference_row$location <- factor("Top left", levels = levels(train$location))
reference_row$photography <- factor("En face", levels = levels(train$photography))
reference_row$page <- factor("Page 1", levels = levels(train$page))

order_effect_data <- reference_row[rep(1, 200), ]
order_effect_data$order <- seq(1, 40, length.out = 200)
order_effect_data$log2_order <- log2(order_effect_data$order)
order_terms <- predict(
  gam_history,
  newdata = order_effect_data,
  type = "terms",
  se.fit = TRUE
)
order_term_name <- grep("s\\(log2_order\\)", colnames(order_terms$fit), value = TRUE)
order_effect <- data.frame(
  order = order_effect_data$order,
  effect = order_terms$fit[, order_term_name],
  se = order_terms$se.fit[, order_term_name]
)

price_effect_data <- reference_row[rep(1, 200), ]
price_effect_data$price <- seq(min(train$price), max(train$price), length.out = 200)
price_effect_data$price_10 <- price_effect_data$price / 10
price_terms <- predict(
  gam_history,
  newdata = price_effect_data,
  type = "terms",
  se.fit = TRUE
)
price_term_name <- grep("s\\(price\\)", colnames(price_terms$fit), value = TRUE)
price_effect <- data.frame(
  price = price_effect_data$price,
  effect = price_terms$fit[, price_term_name],
  se = price_terms$se.fit[, price_term_name]
)

history_effect_data <- reference_row[rep(1, 200), ]
history_effect_data$repeat_rate <- seq(0, 0.8, length.out = 200)
history_effect_data$abs_price_delta_10 <- seq(
  0,
  unname(quantile(train$abs_price_delta_10, 0.99)),
  length.out = 200
)
history_terms <- predict(
  gam_history,
  newdata = history_effect_data,
  type = "terms",
  se.fit = TRUE
)
delta_term_name <- grep(
  "s\\(abs_price_delta_10\\)",
  colnames(history_terms$fit),
  value = TRUE
)
repeat_term_name <- grep(
  "s\\(repeat_rate\\)",
  colnames(history_terms$fit),
  value = TRUE
)
delta_effect <- data.frame(
  abs_price_delta_10 = history_effect_data$abs_price_delta_10,
  effect = history_terms$fit[, delta_term_name],
  se = history_terms$se.fit[, delta_term_name]
)
repeat_effect <- data.frame(
  repeat_rate = history_effect_data$repeat_rate,
  effect = history_terms$fit[, repeat_term_name],
  se = history_terms$se.fit[, repeat_term_name]
)
```

```{r gam-smooth-plots, fig.height=7}
p_order_smooth <- ggplot(order_effect, aes(order, effect)) +
  geom_ribbon(
    aes(ymin = effect - 1.96 * se, ymax = effect + 1.96 * se),
    fill = "#4E79A7",
    alpha = 0.2
  ) +
  geom_line(color = "#4E79A7", linewidth = 1) +
  geom_hline(yintercept = 0, linetype = 2, color = "#666666") +
  labs(
    title = "GAM partial effect của Order",
    x = "Order",
    y = "Hiệu ứng trên log-odds"
  )

p_price_smooth <- ggplot(price_effect, aes(price, effect)) +
  geom_ribbon(
    aes(ymin = effect - 1.96 * se, ymax = effect + 1.96 * se),
    fill = "#E15759",
    alpha = 0.2
  ) +
  geom_line(color = "#E15759", linewidth = 1) +
  geom_hline(yintercept = 0, linetype = 2, color = "#666666") +
  labs(
    title = "GAM partial effect của Price",
    x = "Giá (USD)",
    y = "Hiệu ứng trên log-odds"
  )

p_delta_smooth <- ggplot(delta_effect, aes(10 * abs_price_delta_10, effect)) +
  geom_ribbon(
    aes(ymin = effect - 1.96 * se, ymax = effect + 1.96 * se),
    fill = "#59A14F",
    alpha = 0.2
  ) +
  geom_line(color = "#59A14F", linewidth = 1) +
  geom_hline(yintercept = 0, linetype = 2, color = "#666666") +
  labs(
    title = "GAM effect của độ lớn thay đổi giá",
    x = "|Giá hiện tại − giá click trước| (USD)",
    y = "Hiệu ứng trên log-odds"
  )

p_repeat_smooth <- ggplot(repeat_effect, aes(repeat_rate, effect)) +
  geom_ribbon(
    aes(ymin = effect - 1.96 * se, ymax = effect + 1.96 * se),
    fill = "#B07AA1",
    alpha = 0.2
  ) +
  geom_line(color = "#B07AA1", linewidth = 1) +
  geom_hline(yintercept = 0, linetype = 2, color = "#666666") +
  scale_x_continuous(labels = scales::percent_format(accuracy = 1)) +
  labs(
    title = "GAM effect của tỷ lệ quay lại sản phẩm",
    x = "Tỷ lệ click vào sản phẩm đã xem",
    y = "Hiệu ứng trên log-odds"
  )

(p_order_smooth | p_price_smooth) /
  (p_delta_smooth | p_repeat_smooth)
```

Các dải tin cậy của smooth term là khoảng tin cậy mô hình gần đúng. Do nhiều
click thuộc cùng session, p-value mặc định của GAM không được dùng làm bằng
chứng duy nhất. Các đồ thị được giữ để mô tả dạng hàm, nhưng chỉ được diễn giải
như diagnostic nếu chẩn đoán concurvity cho thấy các term chồng lấn mạnh.

### Chẩn đoán mô hình

```{r model-diagnostics-data, results='hide'}
gam_k_check <- as.data.frame(k.check(gam_history))
gam_k_check$Smooth <- rownames(gam_k_check)
rownames(gam_k_check) <- NULL

gam_concurvity <- concurvity(gam_history, full = FALSE)$estimate
diag(gam_concurvity) <- NA_real_
max_concurvity <- max(gam_concurvity, na.rm = TRUE)
concurvity_pairs <- as.data.frame(as.table(gam_concurvity)) |>
  filter(!is.na(Freq)) |>
  arrange(desc(Freq)) |>
  slice_head(n = 5) |>
  transmute(
    `Term được giải thích` = Var1,
    `Term còn lại` = Var2,
    Concurvity = Freq
  )

logit_vif_raw <- car::vif(logit_history)
if (is.matrix(logit_vif_raw)) {
  logit_vif <- data.frame(
    Term = rownames(logit_vif_raw),
    Adjusted_GVIF = logit_vif_raw[, ncol(logit_vif_raw)],
    row.names = NULL
  )
} else {
  logit_vif <- data.frame(
    Term = names(logit_vif_raw),
    Adjusted_GVIF = sqrt(logit_vif_raw),
    row.names = NULL
  )
}
logit_vif <- logit_vif |> arrange(desc(Adjusted_GVIF))

logit_test_prediction <- as.numeric(
  full_sensitivity_predictions[["Logistic GLM"]]
)
logit_binned_residual <- data.frame(
  prediction = logit_test_prediction,
  residual = sensitivity$exit - logit_test_prediction
) |>
  mutate(bin = ntile(prediction, 20)) |>
  group_by(bin) |>
  summarise(
    fitted = mean(prediction),
    mean_residual = mean(residual),
    se = sd(residual) / sqrt(n()),
    .groups = "drop"
  )
```

```{r model-diagnostic-tables}
gam_k_display <- gam_k_check |>
  transmute(
    Smooth,
    `k'` = fmt_num(`k'`, 1),
    edf = fmt_num(edf, 2),
    `k-index` = fmt_num(`k-index`, 3),
    `p-value` = vapply(`p-value`, fmt_p, character(1))
  )
knitr::kable(
  gam_k_display,
  caption = "Kiểm tra kích thước basis của GAM history-enhanced"
)

knitr::kable(
  logit_vif |> slice_head(n = 10) |>
    mutate(Adjusted_GVIF = fmt_num(Adjusted_GVIF, 3)),
  col.names = c("Term", "GVIF điều chỉnh"),
  caption = "Mười GVIF điều chỉnh lớn nhất của Logistic GLM"
)

knitr::kable(
  concurvity_pairs |>
    mutate(Concurvity = fmt_num(Concurvity, 3)),
  caption = "Năm cặp term có concurvity cao nhất trong GAM"
)
```

Concurvity lớn nhất giữa các term của GAM là
`r fmt_num(max_concurvity, 3)`. K-index được đọc cùng edf; một p-value nhỏ chỉ
đáng lo khi edf đồng thời tiến sát giới hạn basis. Bảng cặp term giúp phân biệt
concurvity do các biểu diễn chồng lấn của tiến trình session với vấn đề thiếu
basis. `s(unique_products)` đã được loại khỏi GAM vì gần trùng thông tin với
`Order` và `repeat_rate`; `unique_products` vẫn được giữ trong Logistic GLM,
nơi GVIF điều chỉnh còn thấp. Vì concurvity sau rút gọn vẫn ở mức gần xác định,
các partial-effect plot của GAM không được diễn giải như hiệu ứng riêng biệt;
GAM chỉ được giữ làm đối chứng dự báo phi tuyến.

```{r binned-residual-plot}
ggplot(logit_binned_residual, aes(fitted, mean_residual)) +
  geom_hline(yintercept = 0, linetype = 2, color = "#777777") +
  geom_errorbar(
    aes(ymin = mean_residual - 1.96 * se, ymax = mean_residual + 1.96 * se),
    width = 0
  ) +
  geom_point(color = "#4E79A7", size = 2) +
  labs(
    title = "Binned residual plot của Logistic GLM trên temporal test",
    x = "Xác suất fitted trung bình",
    y = "Residual quan sát − dự đoán"
  )
```

## So sánh khả năng dự đoán và phân loại

### Các metric được sử dụng

Với quan sát \(i=1,\ldots,n\), ký hiệu \(y_i\in\{0,1\}\) là nhãn `Exit` thực
tế và \(\hat p_i=P(Y_i=1\mid X_i)\) là xác suất do mô hình dự đoán. Báo cáo
đánh giá hai khía cạnh khác nhau: **chất lượng xác suất** và **chất lượng phân
loại sau khi chọn threshold**.

**Metric không phụ thuộc threshold**

- **ROC--AUC** là diện tích dưới đường ROC, trong đó
  \(\operatorname{TPR}(t)=P(\hat p\geq t\mid Y=1)\) và
  \(\operatorname{FPR}(t)=P(\hat p\geq t\mid Y=0)\). Tương đương,
  \[
  \operatorname{AUC}
  =P(\hat p_{+}>\hat p_{-})+\tfrac12P(\hat p_{+}=\hat p_{-}).
  \]
  AUC bằng 0,5 tương ứng xếp hạng ngẫu nhiên; càng gần 1 càng tốt. Metric này
  đo khả năng xếp hạng nhưng không cho biết xác suất có được hiệu chỉnh tốt
  hay không.

- **Average Precision (AP)** tóm tắt đường Precision--Recall:
  \[
  \operatorname{AP}
  =\sum_k (R_k-R_{k-1})P_k,
  \]
  với \(P_k\) và \(R_k\) lần lượt là precision và recall tại threshold thứ
  \(k\). AP càng cao càng tốt; mốc tham chiếu của mô hình ngẫu nhiên xấp xỉ
  prevalence của `Exit`. Vì lớp `Exit = 1` ít hơn, AP được báo cáo cùng AUC để
  tránh chỉ nhìn một metric có thể trông lạc quan khi dữ liệu mất cân bằng.

- **Log loss** đánh giá trực tiếp xác suất dự đoán:
  \[
  -\frac{1}{n}\sum_{i=1}^{n}
  \left[y_i\log(\hat p_i)+(1-y_i)\log(1-\hat p_i)\right].
  \]
  Giá trị càng nhỏ càng tốt và phạt rất mạnh các dự đoán tự tin nhưng sai.

- **Brier score** là sai số bình phương trung bình của xác suất:
  \[
  \operatorname{Brier}
  =\frac{1}{n}\sum_{i=1}^{n}(\hat p_i-y_i)^2.
  \]
  Giá trị càng nhỏ càng tốt. **Brier Skill Score** so sánh mô hình với dự báo
  hằng bằng prevalence trên tập train:
  \[
  \operatorname{BSS}
  =1-\frac{\operatorname{Brier}_{model}}
           {\operatorname{Brier}_{reference}}.
  \]
  BSS \(>0\) nghĩa là tốt hơn mô hình tham chiếu, bằng 0 là tương đương và
  \(<0\) là kém hơn.

- **Calibration intercept và slope** được ước lượng từ
  \[
  \operatorname{logit}\{P(Y=1)\}
  =\alpha+\beta\,\operatorname{logit}(\hat p).
  \]
  Mô hình hiệu chỉnh lý tưởng có \(\alpha=0\) và \(\beta=1\). Intercept âm cho
  thấy mô hình có xu hướng dự đoán xác suất quá cao; slope nhỏ hơn 1 thường
  cho thấy dự đoán quá cực đoan hoặc có overfitting.

**Metric phụ thuộc threshold**

Sau khi chọn threshold \(t\), dự đoán dương khi \(\hat p_i\geq t\). Gọi
\(TP,TN,FP,FN\) lần lượt là số dương đúng, âm đúng, dương giả và âm giả:

\[
\begin{aligned}
\operatorname{Accuracy} &= \frac{TP+TN}{TP+TN+FP+FN},\\
\operatorname{Precision} &= \frac{TP}{TP+FP},\\
\operatorname{Recall\ (Sensitivity)} &= \frac{TP}{TP+FN},\\
\operatorname{Specificity} &= \frac{TN}{TN+FP},\\
F_1 &= 2\frac{\operatorname{Precision}\times\operatorname{Recall}}
{\operatorname{Precision}+\operatorname{Recall}}.
\end{aligned}
\]

Threshold của từng mô hình được chọn bằng cách tối đa hóa \(F_1\) trên
prediction out-of-fold của tập train, rồi được khóa trước validation tháng 7
và temporal test tháng 8. Vì dữ liệu mất cân bằng, Accuracy không được dùng để
chọn mô hình. Trên validation, các mô hình nằm trong 1% log loss tốt nhất rồi
1% Brier tốt nhất được xem là gần tương đương; khi còn nhiều ứng viên, ưu tiên
Logistic GLM vì đơn giản và dễ diễn giải hơn GAM, còn LPM chỉ là benchmark.
Các metric threshold chỉ mô tả hành vi vận hành tại ngưỡng đã chọn.

```{r bootstrap-metrics, results='hide'}
set.seed(20260726)
test_session_rows <- split(
  seq_len(nrow(sensitivity)),
  sensitivity$session_id
)
bootstrap_metrics <- vector("list", 500)
for (b in seq_len(500)) {
  sampled_sessions <- sample(
    names(test_session_rows),
    length(test_session_rows),
    replace = TRUE
  )
  idx <- unlist(test_session_rows[sampled_sessions], use.names = FALSE)
  bootstrap_metrics[[b]] <- bind_rows(lapply(names(full_models), function(model_name) {
    metrics <- prob_metrics(
      sensitivity$exit[idx],
      as.numeric(full_sensitivity_predictions[[model_name]])[idx],
      reference_prevalence = mean(train$exit)
    )
    data.frame(Model = model_name, t(metrics), check.names = FALSE)
  }))
}
bootstrap_metrics <- bind_rows(bootstrap_metrics, .id = "Lần")
bootstrap_ci <- bootstrap_metrics |>
  group_by(Model) |>
  summarise(
    AUC_lower = quantile(ROC_AUC, 0.025),
    AUC_upper = quantile(ROC_AUC, 0.975),
    AP_lower = quantile(Average_precision, 0.025),
    AP_upper = quantile(Average_precision, 0.975),
    Logloss_lower = quantile(Log_loss, 0.025),
    Logloss_upper = quantile(Log_loss, 0.975),
    Brier_lower = quantile(Brier, 0.025),
    Brier_upper = quantile(Brier, 0.975),
    .groups = "drop"
  )
full_metrics_with_ci <- left_join(
  full_sensitivity_metrics,
  bootstrap_ci,
  by = "Model"
)

roc_data <- bind_rows(lapply(names(full_models), function(model_name) {
  roc_points(
    sensitivity$exit,
    as.numeric(full_sensitivity_predictions[[model_name]]),
    model_name
  )
}))
pr_data <- bind_rows(lapply(names(full_models), function(model_name) {
  pr_points(
    sensitivity$exit,
    as.numeric(full_sensitivity_predictions[[model_name]]),
    model_name
  )
}))
calibration_data <- bind_rows(lapply(names(full_models), function(model_name) {
  calibration_points(
    sensitivity$exit,
    as.numeric(full_sensitivity_predictions[[model_name]]),
    model_name
  )
}))

winner_prediction <- as.numeric(full_sensitivity_predictions[[winner]])
sensitivity$order_band <- cut(
  sensitivity$order,
  breaks = c(0, 2, 4, 7, 12, 20, Inf),
  labels = c("1–2", "3–4", "5–7", "8–12", "13–20", ">20")
)
subgroup_metric <- function(index, label, group_name) {
  y <- sensitivity$exit[index]
  p <- winner_prediction[index]
  metrics <- prob_metrics(y, p, mean(train$exit))
  data.frame(
    Phân_tầng = group_name,
    Nhóm = label,
    N = length(y),
    Prevalence = mean(y),
    ROC_AUC = unname(metrics["ROC_AUC"]),
    Average_precision = unname(metrics["Average_precision"]),
    Log_loss = unname(metrics["Log_loss"]),
    Brier = unname(metrics["Brier"])
  )
}
subgroup_results <- bind_rows(
  lapply(levels(sensitivity$category), function(group_i) {
    subgroup_metric(
      sensitivity$category == group_i,
      group_i,
      "Category"
    )
  }),
  lapply(levels(sensitivity$order_band), function(group_i) {
    subgroup_metric(
      sensitivity$order_band == group_i,
      group_i,
      "Order"
    )
  })
)
```

```{r final-metric-table}
final_metric_display <- full_metrics_with_ci |>
  transmute(
    Model,
    `ROC–AUC (CI 95%)` = paste0(
      fmt_num(ROC_AUC, 3), " (",
      fmt_num(AUC_lower, 3), "–", fmt_num(AUC_upper, 3), ")"
    ),
    `Average precision (CI 95%)` = paste0(
      fmt_num(Average_precision, 3), " (",
      fmt_num(AP_lower, 3), "–", fmt_num(AP_upper, 3), ")"
    ),
    `Log loss (CI 95%)` = paste0(
      fmt_num(Log_loss, 3), " (",
      fmt_num(Logloss_lower, 3), "–", fmt_num(Logloss_upper, 3), ")"
    ),
    `Brier skill` = fmt_num(Brier_skill, 3),
    `Brier (CI 95%)` = paste0(
      fmt_num(Brier, 3), " (",
      fmt_num(Brier_lower, 3), "–", fmt_num(Brier_upper, 3), ")"
    ),
    `Calibration intercept` = fmt_num(Calibration_intercept, 3),
    `Calibration slope` = fmt_num(Calibration_slope, 3),
    `Ngoài [0,1]` = fmt_pct(Out_of_bounds, 3)
  )
knitr::kable(
  final_metric_display,
  caption = "Hiệu năng cuối của ba mô hình trên temporal test 01–12/08"
)
```

```{r roc-calibration-plots, fig.height=7.6}
# Tiêu đề chung đặt ở plot_annotation nên tiêu đề từng panel giữ ngắn để không
# chồng nhau; legend chỉ bật ở một panel rồi gom xuống đáy bằng guides="collect".
p_roc <- ggplot(roc_data, aes(FPR, TPR, color = Model)) +
  geom_abline(linetype = 2, color = "#888888") +
  geom_line(linewidth = 1) +
  coord_equal(xlim = c(0, 1), ylim = c(0, 1)) +
  guides(color = "none") +
  labs(
    title = "ROC curve",
    x = "False Positive Rate",
    y = "True Positive Rate",
    color = NULL
  )

p_pr <- ggplot(pr_data, aes(Recall, Precision, color = Model)) +
  geom_hline(
    yintercept = mean(sensitivity$exit),
    linetype = 2,
    color = "#888888"
  ) +
  geom_line(linewidth = 1) +
  coord_equal(xlim = c(0, 1), ylim = c(0, 1)) +
  guides(color = "none") +
  labs(
    title = "Precision–Recall curve",
    subtitle = "Đường ngang là prevalence Exit",
    x = "Recall",
    y = "Precision",
    color = NULL
  )

p_calibration <- ggplot(
  calibration_data,
  aes(predicted, observed, color = Model)
) +
  geom_abline(linetype = 2, color = "#888888") +
  geom_line(linewidth = 0.9) +
  geom_point(size = 2, show.legend = FALSE) +
  coord_equal() +
  scale_x_continuous(labels = scales::percent_format(accuracy = 1)) +
  scale_y_continuous(labels = scales::percent_format(accuracy = 1)) +
  labs(
    title = "Calibration plot",
    x = "Xác suất dự đoán",
    y = "Tỷ lệ Exit quan sát",
    color = NULL
  )

p_roc + p_pr + p_calibration +
  plot_layout(design = "AB\nCC", guides = "collect", heights = c(1, 1.02)) +
  plot_annotation(
    title = "Hiệu năng ba mô hình trên temporal test 01–12/08",
    theme = theme(plot.title = element_text(face = "bold", size = 14))
  ) &
  theme(legend.position = "bottom")
```

ROC–AUC đo khả năng xếp hạng, trong khi log loss, Brier và calibration đánh giá
độ lớn của xác suất. Average precision được đọc so với prevalence `Exit` vì
ROC có thể quá lạc quan khi lớp dương ít hơn. Brier skill dương nghĩa là mô
hình tốt hơn dự báo hằng bằng prevalence train. Accuracy không được dùng làm
tiêu chí chính.

```{r classification-table}
classification_display <- classification_table |>
  transmute(
    Model,
    Threshold = fmt_num(Threshold, 3),
    TP = fmt_int(TP),
    TN = fmt_int(TN),
    FP = fmt_int(FP),
    FN = fmt_int(FN),
    Accuracy = fmt_pct(Accuracy),
    Precision = fmt_pct(Precision),
    Recall = fmt_pct(Recall),
    Specificity = fmt_pct(Specificity),
    F1 = fmt_pct(F1)
  )
knitr::kable(
  classification_display,
  caption = paste(
    "Metric phân loại temporal test tại threshold chọn từ grouped OOF train"
  )
)
```

```{r sensitivity-metric-table}
validation_display <- full_test_metrics |>
  transmute(
    Model,
    `ROC–AUC` = fmt_num(ROC_AUC, 3),
    `Average precision` = fmt_num(Average_precision, 3),
    `Log loss` = fmt_num(Log_loss, 3),
    Brier = fmt_num(Brier, 3),
    `Brier skill` = fmt_num(Brier_skill, 3),
    `Calibration intercept` = fmt_num(Calibration_intercept, 3),
    `Calibration slope` = fmt_num(Calibration_slope, 3)
  )
knitr::kable(
  validation_display,
  caption = "Metric validation tháng 7 dùng trong lựa chọn mô hình"
)
```

```{r subgroup-table}
subgroup_display <- subgroup_results |>
  transmute(
    `Phân tầng` = Phân_tầng,
    Nhóm,
    N = vapply(N, fmt_int, character(1)),
    Prevalence = vapply(Prevalence, fmt_pct, character(1)),
    `ROC–AUC` = vapply(ROC_AUC, fmt_num, character(1), digits = 3),
    `Average precision` =
      vapply(Average_precision, fmt_num, character(1), digits = 3),
    `Log loss` = vapply(Log_loss, fmt_num, character(1), digits = 3),
    Brier = vapply(Brier, fmt_num, character(1), digits = 3)
  )
knitr::kable(
  subgroup_display,
  caption = paste(
    "Hiệu năng phân tầng của",
    winner,
    "trên temporal test 01–12/08"
  )
)
```

Theo quy tắc lựa chọn đã xác định trước, mô hình được chọn trên validation là
**`r winner`**. Các ứng viên trong ngưỡng 1% của log loss và Brier được xem là
gần tương đương; Logistic GLM được ưu tiên vì đơn giản và dễ diễn giải hơn.
Temporal test chỉ dùng để báo cáo khả năng khái quát hóa sau quyết định này.

# Nhận xét và kết luận

## Kết quả chính

Tháng 7 cho thấy nhóm sản phẩm có giá cao hơn trung bình danh mục có tỷ lệ
`Exit` cao hơn nhóm còn lại khoảng `r fmt_num(100 * ab_diff, 2)` điểm phần
trăm; adjusted risk difference là
`r fmt_num(100 * ab_adjusted_rd, 2)` điểm phần trăm. Hướng khác biệt lặp lại
trong train và đầu tháng 8. Interaction test theo Category có
\(p\) `r fmt_p(ab_interaction_p)`, cho thấy hiệu ứng gộp không nhất thiết đại
diện đồng đều cho mọi danh mục. Đây là bằng chứng về một mối liên hệ dự báo,
không phải bằng chứng rằng giá cao gây kết thúc session.

Các mô hình current-click kiểm tra xem đặc điểm sản phẩm có bổ sung thông tin
ngoài `Order`, thời gian và country. Nhóm history features tiếp tục cải thiện
Logistic GLM: ROC–AUC tăng `r fmt_num(logit_auc_gain, 3)` và log loss giảm
`r fmt_num(logit_logloss_reduction, 3)` trên tháng 7. Robust joint test của
history features có \(p\) `r fmt_p(history_joint_p)`. Kết quả này cho thấy hành
vi đã diễn ra trong session chứa tín hiệu mà chỉ nhìn click hiện tại sẽ bỏ sót.
Bằng chứng liên hệ mạnh nhất trong Logistic GLM tập trung ở
`r top_term_text`; đây là xếp hạng liên hệ dự báo, không phải thứ hạng tác
động nhân quả.

Trên validation tháng 7, **`r winner`** nằm trong nhóm gần tương đương về log
loss và Brier, rồi được chọn vì đơn giản và dễ diễn giải. Temporal test
01–12/08 chỉ được mở để đánh giá sau lựa chọn và không dùng để tối ưu lại mô
hình. Dù được cải thiện, khả năng phân biệt vẫn ở mức trung bình và chưa đủ để
xem là một hệ thống triển khai sẵn.

## Hàm ý thực tiễn

- `Order` và các xác suất chuẩn hóa có thể dùng để nhận diện giai đoạn session
  cần ưu tiên hỗ trợ, nhưng không nên xem `Order` là một can thiệp.
- Số sản phẩm đã xem, hành vi quay lại sản phẩm và chuyển đổi giữa các danh mục
  có thể được cập nhật theo thời gian thực mà không cần biết tương lai của
  session.
- Nhóm giá cao hơn trung bình có thể là một tín hiệu bổ sung trong hệ thống dự
  báo. Trước khi thay đổi chính sách giá hoặc giao diện, cần một thí nghiệm
  ngẫu nhiên thực sự, chẳng hạn thử thông điệp giá trị, ưu đãi vận chuyển hoặc
  cách trình bày thông tin giá.
- Nếu triển khai dự báo, cần theo dõi cả calibration theo thời gian; AUC tốt
  không bảo đảm xác suất dự đoán đúng về độ lớn.

## Hạn chế

- Không có treatment/control ngẫu nhiên; phân tích hai nhóm giá là quan sát và
  chịu confounding bởi sản phẩm, danh mục và hành vi duyệt.
- Giả thuyết nhóm giá được định hướng từ EDA; p-value cần được đọc cùng effect
  size, balance diagnostics, kiểm tra theo thời gian và Holm correction.
- Không có thông tin mua hàng, giỏ hàng, thanh toán, user ID dài hạn, giờ click
  hoặc thời lượng giữa click.
- Nhiều click trong cùng session phụ thuộc nhau; robust SE và bootstrap theo
  session chỉ xử lý một phần vấn đề.
- Tháng 8 không đầy đủ và ngày 13/08 có dấu hiệu thu thập dở dang.
- Tại mỗi `Order`, chỉ các session sống sót đến vị trí đó được quan sát; quan hệ
  theo tiến trình chịu selection của session còn tồn tại.
- Dữ liệu từ năm 2008 và một e-shop cụ thể; cần đánh giá lại trước khi áp dụng
  cho môi trường hiện tại.