---
title: "Bài tập 4: Phân tích Khí quyển Sao Hỏa"
subtitle: "Dự đoán xu hướng nhiệt độ bằng Local Polynomial Regression"
author: "Quang Nguyen"
date: "`r Sys.Date()`"
output:
  html_document:
    toc: true
    toc_float: true
    toc_depth: 3
    number_sections: true
    theme: cosmo
    highlight: tango
    code_folding: show
---

```{r setup, include=FALSE}
knitr::opts_chunk$set(
  echo = TRUE,
  message = TRUE,
  warning = FALSE,
  fig.width = 10,
  fig.height = 6,
  fig.align = "center"
)
```

# Giới thiệu

Dữ liệu `mars.dat` cung cấp hồ sơ nhiệt độ-áp suất của khí quyển sao Hỏa, được tàu vũ trụ **Mars Global Surveyor** đo vào năm 2003 bằng kỹ thuật che khuất sóng vô tuyến.

**Mục tiêu:**

- (a) Dự đoán xu hướng thay đổi của nhiệt độ theo bán kính tâm hành tinh
- (b) Phân tích xu hướng theo từng quỹ đạo (orbit) khác nhau
- (c) Phân tích xu hướng nhiệt độ theo áp suất thay thế cho bán kính

# Load hàm từ Bài tập 3

```{r load-functions}
# Load hàm Local Polynomial Regression từ Exercise 3
source("../Problem 3/exercise_03.R")
```

**Các hàm chính:**

- `gaussian_kernel(u)`: Hàm kernel Gaussian
- `calculate_cv_score(h, x, y, p)`: Tính Cross-Validation score
- `locpoly_reg(x, y, p, h, eval_x)`: Hồi quy đa thức địa phương

# Load và Khám phá Dữ liệu

## Dữ liệu mars.dat (đơn giản)

```{r load-mars}
# Load mars.dat
mars <- read.table("mars.dat", header = TRUE)

cat("Cấu trúc dữ liệu mars.dat:\n")
str(mars)
```

```{r summary-mars}
cat("\nThống kê mô tả:\n")
summary(mars)
```

**Giải thích các biến:**

- `radius`: Bán kính tâm hành tinh (km) - tương ứng với độ cao
- `temperature`: Nhiệt độ khí quyển (K - Kelvin)
- `sigmatemperature`: Sai số đo lường nhiệt độ

## Dữ liệu marsbig.dat (đầy đủ)

```{r load-marsbig}
# Load marsbig.dat
marsbig <- read.table("marsbig.dat", header = TRUE)

cat("Cấu trúc dữ liệu marsbig.dat:\n")
str(marsbig)
```

**Giải thích các biến trong marsbig.dat:**

| Biến | Mô tả |
|------|-------|
| `radius` | Bán kính tâm hành tinh (km) |
| `latitude` | Vĩ độ (độ) |
| `longitude` | Kinh độ (độ) |
| `geopotential` | Địa thế năng |
| `pressure` | Áp suất khí quyển (Pa) |
| `sigmapressure` | Sai số áp suất |
| `temperature` | Nhiệt độ (K) |
| `sigmatemperature` | Sai số nhiệt độ |
| `mnd` | Molecular number density |
| `sigmamnd` | Sai số mnd |
| `orbit` | Số thứ tự quỹ đạo |

```{r orbit-distribution}
cat("\nPhân bố quan sát theo quỹ đạo:\n")
print(table(marsbig$orbit))
cat(sprintf("\nTổng số quan sát: %d\n", nrow(marsbig)))
```

## Trực quan hóa dữ liệu ban đầu

```{r initial-plot, fig.height=5}
par(mfrow = c(1, 2))

# Temperature vs Radius
plot(mars$radius, mars$temperature,
     pch = 16, col = "steelblue",
     xlab = "Bán kính (km)",
     ylab = "Nhiệt độ (K)",
     main = "Nhiệt độ vs Bán kính")

# Temperature vs Pressure (marsbig)
plot(marsbig$pressure, marsbig$temperature,
     pch = 16, col = "coral",
     xlab = "Áp suất (Pa)",
     ylab = "Nhiệt độ (K)",
     main = "Nhiệt độ vs Áp suất")

par(mfrow = c(1, 1))
```

# Phần (a): Nhiệt độ theo Bán kính

## Áp dụng Local Polynomial Regression

Sử dụng hàm `locpoly_reg()` từ bài tập 3 với các bậc đa thức khác nhau:

- **p = 0**: Nadaraya-Watson (local constant)
- **p = 1**: Local linear regression
- **p = 2**: Local quadratic regression

```{r fit-p0}
x <- mars$radius
y <- mars$temperature

cat("=== Local Constant (p=0) - Nadaraya-Watson ===\n")
fit_p0 <- locpoly_reg(x, y, p = 0)
```

```{r fit-p1}
cat("\n=== Local Linear (p=1) ===\n")
fit_p1 <- locpoly_reg(x, y, p = 1)
```

```{r fit-p2}
cat("\n=== Local Quadratic (p=2) ===\n")
fit_p2 <- locpoly_reg(x, y, p = 2)
```

## So sánh Bandwidth tối ưu

```{r compare-bandwidth}
bandwidth_comparison <- data.frame(
  Degree = c("p=0 (Constant)", "p=1 (Linear)", "p=2 (Quadratic)"),
  Bandwidth = c(fit_p0$h, fit_p1$h, fit_p2$h)
)
knitr::kable(bandwidth_comparison,
             caption = "Bandwidth tối ưu theo bậc đa thức",
             digits = 4)
```

## Tạo đường cong làm mượt

```{r smooth-curves}
# Tạo lưới điểm để đánh giá
eval_x <- seq(min(x), max(x), length.out = 200)

# Fit trên lưới điểm
fit_smooth_p0 <- locpoly_reg(x, y, p = 0, h = fit_p0$h, eval_x = eval_x)
fit_smooth_p1 <- locpoly_reg(x, y, p = 1, h = fit_p1$h, eval_x = eval_x)
fit_smooth_p2 <- locpoly_reg(x, y, p = 2, h = fit_p2$h, eval_x = eval_x)
```

## Trực quan hóa kết quả

```{r plot-part-a, fig.height=7}
plot(x, y, pch = 16, col = "gray40", cex = 1,
     xlab = "Bán kính tâm hành tinh (km)",
     ylab = "Nhiệt độ (K)",
     main = "Nhiệt độ Khí quyển Sao Hỏa vs Bán kính\n(Local Polynomial Regression)")

# Thêm các đường fit
lines(fit_smooth_p0$x, fit_smooth_p0$fitted, col = "blue", lwd = 2, lty = 2)
lines(fit_smooth_p1$x, fit_smooth_p1$fitted, col = "red", lwd = 3)
lines(fit_smooth_p2$x, fit_smooth_p2$fitted, col = "darkgreen", lwd = 2, lty = 3)

legend("topright",
       legend = c("Dữ liệu",
                  sprintf("p=0 (Nadaraya-Watson), h=%.2f", fit_p0$h),
                  sprintf("p=1 (Local Linear), h=%.2f", fit_p1$h),
                  sprintf("p=2 (Local Quadratic), h=%.2f", fit_p2$h)),
       col = c("gray40", "blue", "red", "darkgreen"),
       pch = c(16, NA, NA, NA),
       lty = c(NA, 2, 1, 3),
       lwd = c(NA, 2, 3, 2),
       cex = 0.9)
```

## Phân tích xu hướng

```{r trend-analysis-a}
# Ước lượng độ dốc trung bình
slope_estimate <- (fit_smooth_p1$fitted[length(fit_smooth_p1$fitted)] -
                   fit_smooth_p1$fitted[1]) / (max(eval_x) - min(eval_x))

cat("=== PHÂN TÍCH XU HƯỚNG (Phần a) ===\n\n")
cat("1. Xu hướng chung: Nhiệt độ GIẢM khi bán kính (độ cao) TĂNG\n")
cat(sprintf("2. Độ dốc trung bình (local linear): %.4f K/km\n", slope_estimate))
cat("3. Điều này phù hợp với đặc điểm khí quyển sao Hỏa:\n")
cat("   - Càng lên cao (radius lớn), nhiệt độ càng giảm\n")
cat("   - Tương tự hiện tượng trong tầng đối lưu Trái Đất\n")
```

# Phần (b): Nhiệt độ theo Bán kính - Phân theo Quỹ đạo

## Phân tích từng quỹ đạo

```{r orbits-setup}
orbits <- sort(unique(marsbig$orbit))
n_orbits <- length(orbits)
orbit_colors <- rainbow(n_orbits)

cat(sprintf("Số quỹ đạo riêng biệt: %d\n", n_orbits))
cat(sprintf("Tổng số quan sát: %d\n", nrow(marsbig)))
```

```{r fit-by-orbit}
# Lưu kết quả cho từng orbit
orbit_results <- list()

for (i in seq_along(orbits)) {
  orb <- orbits[i]

  # Lọc dữ liệu cho quỹ đạo này
  idx <- marsbig$orbit == orb
  x_orb <- marsbig$radius[idx]
  y_orb <- marsbig$temperature[idx]

  cat(sprintf("\n--- Quỹ đạo %d: %d quan sát ---\n", orb, sum(idx)))

  if (length(x_orb) >= 5) {
    tryCatch({
      # Fit local linear regression
      fit_orb <- locpoly_reg(x_orb, y_orb, p = 1)

      # Tạo đường cong mượt
      eval_x_orb <- seq(min(x_orb), max(x_orb), length.out = 100)
      fit_smooth_orb <- locpoly_reg(x_orb, y_orb, p = 1,
                                     h = fit_orb$h, eval_x = eval_x_orb)

      # Tính độ dốc
      slope <- (fit_smooth_orb$fitted[length(fit_smooth_orb$fitted)] -
                fit_smooth_orb$fitted[1]) / (max(eval_x_orb) - min(eval_x_orb))

      cat(sprintf("  Độ dốc: %.4f K/km\n", slope))

      # Lưu kết quả
      orbit_results[[as.character(orb)]] <- list(
        n = sum(idx),
        h = fit_orb$h,
        slope = slope,
        x = fit_smooth_orb$x,
        fitted = fit_smooth_orb$fitted
      )
    }, error = function(e) {
      cat(sprintf("  Lỗi: %s\n", e$message))
    })
  }
}
```

## Bảng tổng hợp kết quả theo quỹ đạo

```{r orbit-summary-table}
orbit_summary <- data.frame(
  Orbit = sapply(names(orbit_results), as.integer),
  N_obs = sapply(orbit_results, function(r) r$n),
  Bandwidth = sapply(orbit_results, function(r) r$h),
  Slope_K_per_km = sapply(orbit_results, function(r) r$slope)
)
orbit_summary <- orbit_summary[order(orbit_summary$Orbit), ]

knitr::kable(orbit_summary,
             caption = "Kết quả phân tích theo từng quỹ đạo",
             digits = 4,
             row.names = FALSE)
```

## Trực quan hóa theo quỹ đạo

```{r plot-part-b, fig.height=8}
plot(marsbig$radius, marsbig$temperature, type = "n",
     xlab = "Bán kính tâm hành tinh (km)",
     ylab = "Nhiệt độ (K)",
     main = "Nhiệt độ Khí quyển Sao Hỏa vs Bán kính\ntheo từng Quỹ đạo")

# Vẽ dữ liệu và đường fit cho từng quỹ đạo
for (i in seq_along(orbits)) {
  orb <- orbits[i]
  idx <- marsbig$orbit == orb

  # Điểm dữ liệu
  points(marsbig$radius[idx], marsbig$temperature[idx],
         pch = 16, col = orbit_colors[i], cex = 0.8)

  # Đường fit
  if (!is.null(orbit_results[[as.character(orb)]])) {
    res <- orbit_results[[as.character(orb)]]
    lines(res$x, res$fitted, col = orbit_colors[i], lwd = 2)
  }
}

legend("topright",
       legend = paste("Quỹ đạo", orbits),
       col = orbit_colors,
       pch = 16, lty = 1, lwd = 2,
       cex = 0.8, ncol = 2)
```

## Thông tin bổ sung về các quỹ đạo

```{r orbit-info}
# Thông tin vị trí của từng quỹ đạo
orbit_info <- aggregate(cbind(latitude, longitude) ~ orbit,
                         data = marsbig,
                         FUN = function(x) round(mean(x), 2))
names(orbit_info) <- c("Orbit", "Latitude_mean", "Longitude_mean")

knitr::kable(orbit_info,
             caption = "Vị trí trung bình của từng quỹ đạo",
             digits = 2)
```

## Nhận xét phần (b)

```{r comment-b}
cat("=== NHẬN XÉT (Phần b) ===\n\n")
cat("1. Tất cả 7 quỹ đạo đều cho thấy XU HƯỚNG GIẢM tương tự\n")
cat(sprintf("2. Độ dốc dao động từ %.4f đến %.4f K/km\n",
            min(orbit_summary$Slope_K_per_km),
            max(orbit_summary$Slope_K_per_km)))
cat("3. Sự khác biệt giữa các quỹ đạo do:\n")
cat("   - Đi qua các vùng kinh độ khác nhau của sao Hỏa\n")
cat("   - Vĩ độ tương đối ổn định (~71.5 độ Bắc)\n")
cat("   - Biến thiên tự nhiên trong khí quyển\n")
cat("4. Kết quả xác nhận xu hướng chung của phần (a)\n")
```

# Phần (c): Nhiệt độ theo Áp suất

## Fit Local Polynomial Regression

```{r fit-pressure}
x_pres <- marsbig$pressure
y_temp <- marsbig$temperature

cat("=== Thống kê Áp suất ===\n")
summary(x_pres)
```

```{r fit-pressure-p1}
cat("\n=== Local Linear (p=1) ===\n")
fit_pres_p1 <- locpoly_reg(x_pres, y_temp, p = 1)
```

```{r fit-pressure-p2}
cat("\n=== Local Quadratic (p=2) ===\n")
fit_pres_p2 <- locpoly_reg(x_pres, y_temp, p = 2)
```

## Tạo đường cong làm mượt

```{r smooth-pressure}
eval_pres <- seq(min(x_pres), max(x_pres), length.out = 200)

fit_smooth_pres_p1 <- locpoly_reg(x_pres, y_temp, p = 1,
                                   h = fit_pres_p1$h, eval_x = eval_pres)
fit_smooth_pres_p2 <- locpoly_reg(x_pres, y_temp, p = 2,
                                   h = fit_pres_p2$h, eval_x = eval_pres)
```

## Trực quan hóa

```{r plot-part-c, fig.height=7}
plot(x_pres, y_temp, pch = 16, col = "gray40", cex = 0.8,
     xlab = "Áp suất Khí quyển (Pa)",
     ylab = "Nhiệt độ (K)",
     main = "Nhiệt độ Khí quyển Sao Hỏa vs Áp suất\n(Local Polynomial Regression)")

lines(fit_smooth_pres_p1$x, fit_smooth_pres_p1$fitted, col = "red", lwd = 3)
lines(fit_smooth_pres_p2$x, fit_smooth_pres_p2$fitted, col = "darkgreen", lwd = 2, lty = 3)

legend("bottomright",
       legend = c("Dữ liệu",
                  sprintf("p=1 (Local Linear), h=%.2f", fit_pres_p1$h),
                  sprintf("p=2 (Local Quadratic), h=%.2f", fit_pres_p2$h)),
       col = c("gray40", "red", "darkgreen"),
       pch = c(16, NA, NA),
       lty = c(NA, 1, 3),
       lwd = c(NA, 3, 2),
       cex = 0.9)
```

## Phân tích xu hướng

```{r trend-analysis-c}
slope_pres <- (fit_smooth_pres_p1$fitted[length(fit_smooth_pres_p1$fitted)] -
               fit_smooth_pres_p1$fitted[1]) / (max(eval_pres) - min(eval_pres))

cat("=== PHÂN TÍCH XU HƯỚNG (Phần c) ===\n\n")
cat("1. Xu hướng: Nhiệt độ TĂNG khi áp suất TĂNG\n")
cat(sprintf("2. Độ dốc trung bình: %.4f K/Pa\n", slope_pres))
cat("\n3. Giải thích:\n")
cat("   - Áp suất cao -> độ cao thấp (gần bề mặt) -> nhiệt độ cao\n")
cat("   - Áp suất thấp -> độ cao lớn -> nhiệt độ thấp\n")
cat("   - Quan hệ này NGƯỢC LẠI với phần (a)\n")
cat("\n4. Mối quan hệ Áp suất - Độ cao:\n")
cat("   - Áp suất giảm theo hàm mũ với độ cao: P ~ exp(-altitude)\n")
cat("   - Do đó, T tăng theo P tương đương T giảm theo altitude\n")
```

# Tổng hợp Kết quả

## Đồ thị tổng hợp 3 phần

```{r combined-plot, fig.width=14, fig.height=5}
par(mfrow = c(1, 3), mar = c(5, 5, 4, 2))

# (a) Temperature vs Radius
plot(mars$radius, mars$temperature, pch = 16, col = "gray40", cex = 0.9,
     xlab = "Bán kính (km)", ylab = "Nhiệt độ (K)",
     main = "(a) Nhiệt độ vs Bán kính")
lines(fit_smooth_p1$x, fit_smooth_p1$fitted, col = "red", lwd = 3)
mtext("Xu hướng: GIẢM", side = 3, line = -2, col = "red", cex = 0.9)

# (b) By Orbit
plot(marsbig$radius, marsbig$temperature, type = "n",
     xlab = "Bán kính (km)", ylab = "Nhiệt độ (K)",
     main = "(b) Nhiệt độ vs Bán kính theo Quỹ đạo")
for (i in seq_along(orbits)) {
  orb <- orbits[i]
  idx <- marsbig$orbit == orb
  points(marsbig$radius[idx], marsbig$temperature[idx],
         pch = 16, col = orbit_colors[i], cex = 0.6)
  if (!is.null(orbit_results[[as.character(orb)]])) {
    res <- orbit_results[[as.character(orb)]]
    lines(res$x, res$fitted, col = orbit_colors[i], lwd = 2)
  }
}
legend("topright", legend = paste("Orb", orbits),
       col = orbit_colors, pch = 16, cex = 0.6, ncol = 2)

# (c) Temperature vs Pressure
plot(x_pres, y_temp, pch = 16, col = "gray40", cex = 0.6,
     xlab = "Áp suất (Pa)", ylab = "Nhiệt độ (K)",
     main = "(c) Nhiệt độ vs Áp suất")
lines(fit_smooth_pres_p1$x, fit_smooth_pres_p1$fitted, col = "red", lwd = 3)
mtext("Xu hướng: TĂNG", side = 3, line = -2, col = "red", cex = 0.9)

par(mfrow = c(1, 1))
```

## Bảng tổng hợp

```{r summary-table}
summary_df <- data.frame(
  Phần = c("(a) Temp vs Radius", "(b) Temp vs Radius (by orbit)", "(c) Temp vs Pressure"),
  Xu_hướng = c("Giảm", "Giảm (tất cả orbits)", "Tăng"),
  Bandwidth_h = c(sprintf("%.4f km", fit_p1$h),
                  "Khác nhau theo orbit",
                  sprintf("%.4f Pa", fit_pres_p1$h)),
  Độ_dốc = c(sprintf("%.4f K/km", slope_estimate),
             sprintf("%.4f ~ %.4f K/km",
                     min(orbit_summary$Slope_K_per_km),
                     max(orbit_summary$Slope_K_per_km)),
             sprintf("%.4f K/Pa", slope_pres))
)

knitr::kable(summary_df,
             caption = "Tổng hợp kết quả Bài tập 4",
             col.names = c("Phần", "Xu hướng", "Bandwidth (h)", "Độ dốc"))
```

# Kết luận

```{r conclusion}
cat(strrep("=", 70))
cat("\n                    KẾT LUẬN BÀI TẬP 4\n")
cat(strrep("=", 70))
cat("\n\n")
cat("1. NHIỆT ĐỘ vs BÁN KÍNH:\n")
cat("   - Nhiệt độ GIẢM khi bán kính (độ cao) tăng\n")
cat(sprintf("   - Độ dốc trung bình: %.4f K/km\n", slope_estimate))
cat("   - Local linear regression (p=1) cho kết quả tốt\n")
cat("\n")
cat("2. PHÂN TÍCH THEO QUỸ ĐẠO:\n")
cat("   - Tất cả 7 quỹ đạo đều xác nhận xu hướng giảm\n")
cat("   - Sự biến thiên nhỏ giữa các quỹ đạo do kinh độ khác nhau\n")
cat(sprintf("   - Dữ liệu từ %d quan sát, vĩ độ ~71.5° Bắc\n", nrow(marsbig)))
cat("\n")
cat("3. NHIỆT ĐỘ vs ÁP SUẤT:\n")
cat("   - Nhiệt độ TĂNG khi áp suất tăng\n")
cat(sprintf("   - Độ dốc: %.4f K/Pa\n", slope_pres))
cat("   - Quan hệ NGƯỢC với phần (a) do P ~ exp(-altitude)\n")
cat("\n")
cat("4. Ý NGHĨA VẬT LÝ:\n")
cat("   - Kết quả phù hợp với mô hình khí quyển sao Hỏa\n")
cat("   - Tầng khí quyển gần bề mặt ấm hơn tầng cao\n")
cat("   - Dữ liệu từ Mars Global Surveyor 2003 đáng tin cậy\n")
```

---

*Bài tập được hoàn thành sử dụng hàm Local Polynomial Regression từ Bài tập 3*
